---
title: "Google AI Studio + Gemini API 챗봇"
subtitle: "Gemini 3.6 Flash와 공식 Google GenAI SDK로 AI를 내 앱에 연결"
author: "렛유인 KDC"
date: today
engine: knitr
execute:
  echo: true
  warning: false
  message: false
  fig-width: 9
  fig-height: 4.5
format:
  revealjs:
    theme: [moon, ../custom.scss]
    slide-number: c/t
    show-slide-number: all
    controls: true
    progress: true
    center: false
    incremental: false
    transition: slide
    background-transition: fade
    chalkboard: true
    preview-links: auto
    highlight-style: dracula
    code-line-numbers: true
    footer: "렛유인 KDC | AI 바이브 코딩 실전 | 8강"
    width: 1280
    height: 720
    margin: 0.1
---

## 2026년형 Gemini API 시작하기 {background="#1F4E79"}

<br>

**Gemini 3.6 Flash (stable).**

Google AI Studio에서 발급한 API Key 하나로

무료 티어로 시작할 수 있지만 **활성 한도는 프로젝트·모델·요금제별로 다릅니다.**

[AI Studio의 활성 한도](https://aistudio.google.com/rate-limit)에서 실습 직전에 확인합니다.

<br>

:::{.fragment}
내 Streamlit 앱에 **AI 두뇌**를 심어보자.

"OLED 번인 현상이 뭔가요?" → AI가 전문가처럼 답변.

디스플레이 Q&A 챗봇을 30분 안에 만듭니다.
:::

<br>

:::{.fragment}
> API Key 발급부터 Streamlit 배포까지 — 오늘 수업 하나로 끝.
:::

---

## AI API가 뭔가요?

:::{.columns}
:::{.column width="55%"}
### "ChatGPT 같은 AI를 내 앱 안에 넣을 수 있다면?"

**API = Application Programming Interface**

AI 회사의 서버 ↔ 내 앱을 연결하는 다리.

```
내 앱
  │  질문(Request) 전송
  ▼
AI 서버 (Google/Anthropic/OpenAI)
  │  답변(Response) 반환
  ▼
내 앱에 결과 표시
```

모든 AI API가 이 원리로 작동합니다.
:::
:::{.column width="45%"}
### 주요 AI API 비교

| 회사 | 모델 | 특징 |
|------|------|------|
| Google | Gemini 3.6 Flash | 안정 버전·멀티모달·구조화 출력 |
| Anthropic | Claude 3.5 Sonnet | 코딩 최강 |
| OpenAI | GPT-4o | 가장 유명 |
| Meta | Llama 3.1 | 오픈소스 |

:::{.fragment}
**오늘 쓸 것**: `gemini-3.6-flash`

이유: 2026-08-11 기준 안정 버전이며 텍스트·이미지·영상·오디오·PDF 입력과 JSON Schema 출력을 지원합니다.
:::
:::
:::

---

## Claude vs Gemini API 비교

```{r}
#| echo: false
library(knitr)

comparison <- data.frame(
  항목 = c("무료 티어", "컨텍스트 창", "주요 장점", "상대적 단점", "추천 용도"),
  Claude = c(
    "제한적 (유료 위주)",
    "200K 토큰",
    "긴 문서 분석\n코딩 능력 탁월",
    "무료 한도 적음",
    "코딩·분석·긴 문서 처리"
  ),
  Gemini = c(
    "무료 티어 제공\n(활성 한도 확인)",
    "1M 토큰",
    "멀티모달·구조화 출력\nGoogle 생태계 연동",
    "모델·한도 변경 가능",
    "챗봇·빠른 응답·학습용"
  )
)

knitr::kable(
  comparison,
  caption = "Claude vs Gemini API 비교 — 학습 시작은 Gemini로",
  align = c("l", "l", "l")
)
```

<br>

:::{.callout-note}
**컨텍스트 창이란?** AI가 한 번에 처리할 수 있는 입력의 상한입니다.
Gemini 3.6 Flash의 공식 입력 한도는 1,048,576 토큰이지만, 실제 투입량은 비용·지연·관련성을 함께 고려해 줄여야 합니다.
:::

---

## API Key 보안 — 절대 실수하면 안 되는 것

:::{.callout-warning}
## 실제 사례

API Key를 GitHub 공개 레포에 올린 개발자의 이야기:
- 커밋 후 **3분 만에** 봇이 Key를 탐지
- 해커가 Key로 API를 무단 사용
- 하루 만에 **$2,000+ 청구서** 날아옴

**이건 도시 전설이 아닙니다. 매주 발생하는 실제 사건입니다.**
:::

<br>

:::{.columns}
:::{.column width="50%"}
### .env 파일 생성

```bash
# 프로젝트 루트에 .env 파일 생성
GEMINI_API_KEY=AIzaSy...실제키...
```

### .gitignore에 반드시 추가

```bash
echo ".env" >> .gitignore
# 또는 .gitignore 파일을 직접 열어서 추가
```
:::
:::{.column width="50%"}
### Python에서 불러오기

```python
from dotenv import load_dotenv
import os

load_dotenv()  # .env 파일 읽기
api_key = os.getenv("GEMINI_API_KEY")
```

```bash
# dotenv 설치
pip install python-dotenv
```

:::{.fragment}
**규칙**: Key는 항상 환경변수로. 코드에 직접 쓰는 순간 위험.
:::
:::
:::

---

## Gemini API 기본 사용법

```python
from google import genai
from dotenv import load_dotenv
import os

# 환경변수에서 API Key 로드
load_dotenv()
client = genai.Client(api_key=os.getenv("GEMINI_API_KEY"))

# 단순 질문-응답
response = client.models.generate_content(
    model="gemini-3.6-flash",
    contents="OLED 디스플레이에서 번인 현상이 발생하는 원리를 설명해줘",
)

print(response.text)
```

:::{.fragment}
**출력 예시:**
```
OLED는 유기 발광 소자가 스스로 빛을 냅니다. 특정 픽셀에 오랫동안 같은 이미지가
표시되면 해당 유기 소자가 다른 픽셀보다 빠르게 열화(degradation)됩니다.
이로 인해 해당 영역이 잔상으로 남는 현상이 '번인(Burn-in)'입니다...
```
:::

---

## 실습 앱 — 디스플레이 Q&A 챗봇

```python
import streamlit as st
from google import genai
from dotenv import load_dotenv
import os

load_dotenv()
client = genai.Client(api_key=os.getenv("GEMINI_API_KEY"))

st.title("🖥️ 디스플레이 기술 Q&A 챗봇")

SYSTEM_PROMPT = """당신은 디스플레이 기술 전문가입니다.
OLED, LCD, QLED, 수율 관리, 공정 기술에 대해 전문적으로 답변하세요.
삼성디스플레이, LG디스플레이 취업 준비생들의 질문에 친절하게 답변하세요."""

if "messages" not in st.session_state:
    st.session_state.messages = []

for msg in st.session_state.messages:
    with st.chat_message(msg["role"]):
        st.write(msg["content"])

if prompt := st.chat_input("디스플레이 기술 질문을 입력하세요..."):
    st.session_state.messages.append({"role": "user", "content": prompt})
    with st.chat_message("user"):
        st.write(prompt)
    full_prompt = f"{SYSTEM_PROMPT}\n\n질문: {prompt}"
    response = client.models.generate_content(
        model="gemini-3.6-flash", contents=full_prompt
    )
    with st.chat_message("assistant"):
        st.write(response.text)
    st.session_state.messages.append(
        {"role": "assistant", "content": response.text}
    )
```

---

## API 응답 시간은 직접 측정한다

모델 이름만으로 속도를 단정하지 않습니다. 같은 입력을 반복 호출해 p50·p95 지연과 실패율을 기록합니다.

```python
import time
from statistics import median
from google import genai

client = genai.Client()
latency = []
for _ in range(10):
    started = time.perf_counter()
    client.models.generate_content(
        model="gemini-3.6-flash",
        contents="OLED 번인의 원인을 세 문장으로 설명해줘",
    )
    latency.append(time.perf_counter() - started)

print("p50:", median(latency))
print("p95:", sorted(latency)[int(len(latency) * 0.95) - 1])
```

---

## AI API 가격 비교

무료 단계를 넘으면 얼마나 드나?

```{r}
#| echo: false
library(ggplot2)

pricing <- data.frame(
  Scenario = c("입력 1M", "출력 1M", "입력 100K + 출력 20K"),
  CostUSD = c(1.50, 7.50, 0.30)
)

ggplot(pricing, aes(x = reorder(Scenario, CostUSD), y = CostUSD, fill = Scenario)) +
  geom_bar(stat = "identity", width = 0.6) +
  geom_text(aes(label = paste0("$", CostUSD)), hjust = -0.15, size = 4) +
  coord_flip() +
  theme_minimal(base_size = 12) +
  theme(legend.position = "none") +
  scale_y_continuous(limits = c(0, 8.5)) +
  labs(
    title = "Gemini 3.6 Flash Standard 비용 예시 (USD)",
    subtitle = "2026-08-11 공식표 기준. 실행 전 최신 가격과 실제 토큰 사용량을 다시 확인",
    x = "", y = "비용 (USD / 1M 토큰)"
  )
```

---

## 챗봇 고도화 — 대화 이력 관리

단순 Q&A에서 **진짜 대화**로 발전시키기:

```python
from google import genai

client = genai.Client()

# 대화 세션 시작 (이전 대화를 자동으로 기억)
chat = client.chats.create(model="gemini-3.6-flash")

# 첫 번째 질문
response1 = chat.send_message("OLED와 LCD의 차이를 설명해줘")
print(response1.text)

# 두 번째 질문 — "그것"이 앞 대화를 가리킴
response2 = chat.send_message("그것의 장단점을 표로 정리해줘")
print(response2.text)  # 앞 대화 맥락 유지

# 대화 이력 확인
for turn in chat.history:
    print(f"[{turn.role}]: {turn.parts[0].text[:50]}...")
```

:::{.callout-note}
`model.start_chat(history=[])` — `history` 파라미터에 이전 대화를 넣으면 대화를 이어갈 수 있습니다. Streamlit의 `session_state`와 조합하면 완전한 챗봇 완성.
:::

---

## 시스템 프롬프트 — AI 페르소나 설정

같은 모델, 다른 전문가:

:::panel-tabset

### 디스플레이 기술 전문가
```python
SYSTEM_PROMPT = """당신은 15년 경력의 디스플레이 기술 전문가입니다.
삼성디스플레이와 LG디스플레이의 OLED, LCD, QLED 기술에 정통합니다.
수율 관리, TFT 공정, 색재현율, 응답속도에 대해 깊이 설명하세요.
기술 용어를 사용하되 취업 준비생도 이해할 수 있게 쉽게 풀어주세요."""
```

### 면접 코치
```python
SYSTEM_PROMPT = """당신은 삼성·LG 디스플레이 계열사 취업 전문 면접 코치입니다.
기술 면접 질문에 대한 모범 답변을 제시하고,
답변의 강점과 개선점을 솔직하게 피드백해주세요.
STAR 기법(상황-과제-행동-결과)으로 답변을 구성하도록 도와주세요."""
```

### 수율 분석 보조
```python
SYSTEM_PROMPT = """당신은 디스플레이 공정 수율 분석 전문가입니다.
CSV 데이터를 붙여넣으면 이상 패턴을 찾아주고,
어떤 공정 변수가 수율에 영향을 미치는지 분석해주세요.
통계적 근거를 들어 설명하고 R 또는 Python 분석 코드를 제안하세요."""
```

:::

---

## 스트리밍 응답 — 타이핑 효과 구현

ChatGPT처럼 글자가 하나씩 나타나는 효과:

```python
import streamlit as st
from google import genai

client = genai.Client()

if prompt := st.chat_input("질문을 입력하세요"):
    with st.chat_message("assistant"):
        # 빈 placeholder 생성
        message_placeholder = st.empty()
        full_response = ""

        # 스트리밍으로 응답 받기
        for chunk in client.models.generate_content_stream(
            model="gemini-3.6-flash", contents=prompt
        ):
            if chunk.text:
                full_response += chunk.text
                # 글자가 쌓이는 효과
                message_placeholder.write(full_response + "▌")

        # 커서 제거 후 최종 출력
        message_placeholder.write(full_response)
```

:::{.callout-tip}
`stream=True` 옵션 하나로 사용자 경험(UX)이 크게 향상됩니다.
전체 응답을 기다리는 것보다 글자가 나타나는 방식이 훨씬 자연스럽습니다.
:::

---

## 마무리 + 프로젝트 2 예고

:::{.callout-tip}
## Gemini API + Streamlit = 30분 완성 AI 챗봇

프로젝트 2에서 이 모든 것을 활용한 **디스플레이 기술 분석 앱**을 만듭니다:

- Streamlit으로 대시보드 레이아웃
- Gemini API로 Q&A 챗봇 탑재
- 수율 데이터 업로드 & 시각화
- GitHub + Streamlit Cloud 배포
:::

<br>

:::{.columns}
:::{.column width="55%"}
### 8강 정리

| 개념 | 핵심 |
|------|------|
| Gemini API | Google AI Studio에서 Key 발급 |
| .env 보안 | Key는 절대 코드에 직접 X |
| 기본 호출 | `model.generate_content()` |
| 대화 관리 | `model.start_chat()` + `history` |
| 스트리밍 | `stream=True` → 타이핑 효과 |
| 시스템 프롬프트 | AI 페르소나 = 앱의 전문성 |
:::
:::{.column width="45%"}
:::{.callout-important}
## 과제

1. Google AI Studio에서 API Key 발급
2. `.env` 파일에 저장 + `.gitignore` 설정
3. 디스플레이 Q&A 챗봇 로컬 실행
4. Streamlit Cloud 배포 후 URL 제출
5. **보너스**: 시스템 프롬프트를 바꿔서 나만의 전문가 설정
:::
:::
:::
