---
title: "Quarto 공정 분석 보고서 & GitHub Pages"
subtitle: "PPT 수정 지옥에서 탈출 — 코드·글·차트가 하나의 파일로"
author: "렛유인 KDC"
date: today
engine: knitr
execute:
  echo: true
  warning: false
  message: false
  fig-width: 9
  fig-height: 4.5
format:
  revealjs:
    theme: [moon, ../custom.scss]
    slide-number: c/t
    show-slide-number: all
    controls: true
    progress: true
    center: false
    incremental: false
    transition: slide
    background-transition: fade
    chalkboard: true
    preview-links: auto
    highlight-style: dracula
    code-line-numbers: true
    footer: "렛유인 KDC | AI 바이브 코딩 실전 | 7강"
    width: 1280
    height: 720
    margin: 0.1
---

## 데이터가 바뀌었습니다. 보고서도 다시 만드세요. {background="#1F4E79"}

<br>

매주 반복되는 악몽:

:::{.fragment}
엑셀 업데이트 → 차트 복붙 → 숫자 수동 입력 → 검토 요청
:::
:::{.fragment}
→ **"이 숫자 맞아요?"** → 다시 처음부터
:::

<br>

:::{.fragment}
**Quarto가 이 지옥을 끝냅니다.**

데이터가 바뀌면 `quarto render` 한 번.

차트, 표, 숫자 — **전부 자동으로 업데이트.**
:::

<br>

:::{.fragment}
> 지금 보고 있는 **이 슬라이드 자체**가 Quarto RevealJS로 만들어진 것입니다.
:::

---

## Quarto란?

:::{.columns}
:::{.column width="55%"}
### RMarkdown의 진화형

RMarkdown을 알고 있다면? Quarto는 그 다음 세대입니다.
모르더라도 괜찮습니다 — 오늘부터 시작하면 됩니다.

**하나의 `.qmd` 파일 → 여러 출력 형식:**

- HTML 보고서
- PDF 문서
- **RevealJS 슬라이드** (지금 이것!)
- 웹사이트 / 블로그
- Word 문서
- 학술 논문 (LaTeX)
:::
:::{.column width="45%"}
### 작동 방식

```
.qmd 파일
    │
    ▼
knitr / jupyter
(코드 실행)
    │
    ▼
Pandoc
(문서 변환)
    │
    ▼
HTML / PDF / RevealJS
```

`quarto render report.qmd` 명령 하나로 전체 파이프라인 실행.
:::
:::

---

## .qmd 파일 구조 해부

```markdown
---                          ← YAML 헤더 (출력 형식, 제목, 저자 설정)
title: "월간 수율 분석 보고서"
author: "공정팀 김엔지니어"
date: today
format: html
---

# 1. 개요                    ← 마크다운 텍스트

이번 달 전체 라인 평균 수율은 **96.2%**로 전월 대비 0.3%p 향상되었습니다.

## 1.1 라인별 현황

```{r}                        ← R 코드 청크 (자동 실행)
library(ggplot2)
library(dplyr)
df %>%
  group_by(Line) %>%
  summarise(avg = mean(Yield)) %>%
  ggplot(aes(x=Line, y=avg)) +
  geom_bar(stat="identity")
```                           ← 차트가 여기에 자동 삽입

분석 결과, Line C가 가장 높은 수율을 기록했습니다.  ← 텍스트 계속
```

:::{.callout-tip}
코드 청크 옵션: `#| echo: false`로 코드 숨기기, `#| eval: false`로 실행 안 하기
:::

---

## Quarto vs 기존 방식 비교

```{r}
#| echo: false
library(knitr)

comparison <- data.frame(
  항목 = c("데이터 변경 시", "차트 업데이트", "숫자 오타", "협업", "버전 관리"),
  기존방식 = c("수동 재작업", "복붙 반복", "발생 가능", "파일 이메일", "파일명_최종2_진짜최종"),
  Quarto = c("자동 재렌더링", "자동 생성", "코드로 방지", "Git으로 협업", "Git 커밋 이력")
)

knitr::kable(
  comparison,
  caption = "Quarto vs 기존 보고서 작성 방식",
  align = c("l", "c", "c")
)
```

<br>

:::{.callout-important}
## 핵심 차이점

기존 방식에서 "데이터가 바뀌었습니다"는 **반나절~하루**의 재작업을 의미합니다.
Quarto에서는 터미널에서 `quarto render` 입력 후 **커피 한 잔** 마시면 됩니다.
:::

---

## 실습 — 디스플레이 공정 단계별 불량률 분포

공정 분석 보고서에 바로 넣을 수 있는 차트:

```{r}
library(ggplot2)

set.seed(99)
process_data <- data.frame(
  Step = rep(c("포토", "식각", "증착", "세정", "검사"), each = 30),
  DefectRate = c(
    rnorm(30, 2.1, 0.3), rnorm(30, 1.8, 0.4),
    rnorm(30, 3.2, 0.6), rnorm(30, 0.8, 0.2),
    rnorm(30, 0.5, 0.1)
  )
)

ggplot(process_data, aes(x = Step, y = DefectRate, fill = Step)) +
  geom_boxplot(alpha = 0.7, outlier.color = "#E74C3C") +
  theme_minimal(base_size = 13) +
  scale_fill_brewer(palette = "Set2") +
  labs(
    title = "공정 단계별 불량률 분포",
    subtitle = "증착 공정에서 불량률 가장 높고 변동성도 큼 — 집중 개선 필요",
    y = "불량률 (%)", x = "공정 단계"
  ) +
  theme(legend.position = "none")
```

---

## 디스플레이 불량 원인 파레토 차트

어느 원인부터 잡아야 할까? 파레토 법칙: 상위 20% 원인이 80% 문제를 만든다.

```{r}
library(ggplot2)
library(dplyr)

defects <- data.frame(
  Cause = c("이물질", "스크래치", "얼라인불량", "색얼룩", "단선", "기타"),
  Count = c(45, 32, 28, 19, 12, 8)
) %>%
  arrange(desc(Count)) %>%
  mutate(
    Cause = factor(Cause, levels = Cause),
    CumPct = cumsum(Count) / sum(Count) * 100
  )

ggplot(defects, aes(x = Cause)) +
  geom_bar(aes(y = Count), stat = "identity", fill = "#2E75B6", width = 0.6) +
  geom_line(aes(y = CumPct * max(Count) / 100, group = 1),
            color = "#E74C3C", linewidth = 1.2) +
  geom_point(aes(y = CumPct * max(Count) / 100),
             color = "#E74C3C", size = 3) +
  geom_hline(yintercept = 0.8 * max(defects$Count),
             linetype = "dashed", color = "gray50") +
  scale_y_continuous(
    name = "불량 건수",
    sec.axis = sec_axis(~ . / max(defects$Count) * 100, name = "누적 비율 (%)")
  ) +
  theme_minimal(base_size = 13) +
  labs(
    title = "디스플레이 불량 원인 파레토 차트",
    subtitle = "이물질 + 스크래치 + 얼라인불량 = 전체 불량의 73% — 이 3가지가 핵심",
    x = "불량 원인"
  )
```

---

## Quarto 출력 형식 전환 {auto-animate="true"}

하나의 `.qmd` 파일, 최소한의 수정으로 여러 형식 출력:

```yaml
format:
  html: default
```

---

## Quarto 출력 형식 전환 {auto-animate="true"}

하나의 `.qmd` 파일, 최소한의 수정으로 여러 형식 출력:

```yaml
format:
  html: default
  pdf: default
  revealjs: default
  docx: default
```

:::{.fragment}
**단 4줄 추가**로 같은 내용이 HTML 보고서, PDF, 슬라이드, Word로 동시 출력됩니다.
:::

---

## GitHub Pages 배포 — 보고서를 웹에 공개

:::{.columns}
:::{.column width="55%"}
### `_quarto.yml` 설정

```yaml
project:
  type: website
  output-dir: docs

website:
  title: "디스플레이 공정 분석 허브"
  navbar:
    left:
      - href: index.qmd
        text: 홈
      - href: monthly_report.qmd
        text: 월간 보고서
      - href: yield_analysis.qmd
        text: 수율 분석
```

### 렌더링 & 배포

```bash
quarto render
git add docs/
git commit -m "보고서 업데이트: 2024-12월"
git push
```
:::
:::{.column width="45%"}
### GitHub Pages 설정

1. GitHub 리포 → **Settings**
2. **Pages** 섹션으로 이동
3. Source: **Deploy from branch**
4. Branch: `main` / Folder: `/docs`
5. **Save**

:::{.fragment}
```
https://YOUR_ID.github.io/display-report/
```

**완료. 팀 전체가 URL 하나로 최신 보고서 열람 가능.**
:::

:::{.callout-tip}
GitHub Pages는 **완전 무료**. 공개 레포 기준 무제한 호스팅.
:::
:::
:::

---

## 코드 청크 옵션 마스터하기

````markdown
```{{r}}
#| label: yield-trend-chart      # 차트 ID (교차 참조에 사용)
#| echo: false                   # 코드 숨김, 차트만 출력
#| fig-width: 10                 # 너비 설정
#| fig-height: 5                 # 높이 설정
#| fig-cap: "라인별 월간 수율 트렌드"  # 캡션
#| cache: true                   # 결과 캐싱 (느린 계산에 유용)

library(ggplot2)
# 차트 코드...
```
````

<br>

:::{.columns}
:::{.column width="50%"}
**자주 쓰는 옵션:**

| 옵션 | 값 | 의미 |
|------|-----|------|
| `echo` | true/false | 코드 표시 여부 |
| `eval` | true/false | 코드 실행 여부 |
| `warning` | true/false | 경고 표시 |
| `cache` | true/false | 결과 캐싱 |
:::
:::{.column width="50%"}
**보고서용 권장 전역 설정:**

```yaml
execute:
  echo: false
  warning: false
  message: false
  cache: true
```

모든 청크에 개별로 쓰는 대신
YAML 헤더에 한 번에 설정.
:::
:::

---

## 인라인 코드 — 숫자 오타 방지

```{r}
#| echo: false
# 인라인 코드 예시용 더미 데이터
set.seed(1)
yield_df <- data.frame(Yield=rnorm(30,96.2,1), Line=rep(c("A","B"),15))
df <- yield_df
current_avg <- mean(df$Yield)
prev_avg <- current_avg - 0.3
defect_df <- data.frame(id=1:5)
```



보고서에서 숫자가 틀리는 가장 큰 이유: 수동 입력.

:::{.columns}
:::{.column width="50%"}
**기존 방식 (위험):**
```markdown
이번 달 평균 수율은 96.2%이며
전월 대비 0.3%p 향상되었습니다.
총 불량 건수는 144건입니다.
```
데이터가 바뀌면? 숫자를 찾아서 수동 수정. 실수 필연적.
:::
:::{.column width="50%"}
**Quarto 인라인 코드 (안전):**
````markdown
이번 달 평균 수율은
`r round(mean(df$Yield), 1)`%이며
전월 대비
`r round(current_avg - prev_avg, 1)`%p
향상되었습니다.
총 불량 건수는
`r nrow(defect_df)`건입니다.
````
데이터가 바뀌면? **자동으로 숫자도 업데이트.**
:::
:::

:::{.callout-important}
인라인 코드(backtick r expression backtick)는 Quarto 보고서에서 **가장 강력한 기능** 중 하나입니다.
숫자 한 개도 수동으로 입력하지 마세요.
:::

---

## 마무리 — 이 슬라이드가 바로 Quarto다

:::{.callout-important}
## 지금 보고 있는 것

이 강의 자료 자체가 **Quarto RevealJS**로 만들어진 것입니다.

R 코드 청크 → 차트 자동 생성
마크다운 텍스트 → 슬라이드 레이아웃
YAML 헤더 → RevealJS 테마 설정

`quarto render lecture_07.qmd` 한 번으로 이 모든 슬라이드가 생성됩니다.
:::

<br>

:::{.columns}
:::{.column width="60%"}
### 오늘 배운 것

| 기능 | 활용 |
|------|------|
| .qmd 구조 | YAML + 마크다운 + 코드 청크 |
| 코드 청크 옵션 | echo/eval/cache/fig-cap |
| 인라인 코드 | 자동 숫자 업데이트 |
| 파레토 차트 | 불량 원인 우선순위 |
| GitHub Pages | 무료 보고서 웹 배포 |
:::
:::{.column width="40%"}
:::{.callout-tip}
## 과제

1. 월간 수율 보고서 `.qmd` 작성
2. `quarto render`로 HTML 출력
3. GitHub Pages 배포 URL 제출
4. **보너스**: PDF 형식으로도 동시 출력
:::

**다음 강의 예고** — 8강

Google AI Studio + Gemini API 챗봇

"활성 한도와 비용을 확인하며 Gemini API를 내 앱에 연결하는 방법"
:::
:::
