---
title: "환경 관리 & 보안 & GitHub Actions"
subtitle: "API Key가 GitHub에 올라간 순간 — 실화 스토리"
author: "렛유인 KDC"
date: today
engine: knitr
execute:
  echo: true
  warning: false
  message: false
  fig-width: 9
  fig-height: 4.5
format:
  revealjs:
    theme: [moon, ../custom.scss]
    slide-number: c/t
    show-slide-number: all
    controls: true
    progress: true
    center: false
    incremental: false
    transition: slide
    background-transition: fade
    chalkboard: true
    preview-links: auto
    highlight-style: dracula
    code-line-numbers: true
    footer: "렛유인 KDC | AI 바이브 코딩 실전 | 12강"
    width: 1280
    height: 720
    margin: 0.1
---

# PART 8: 보안 없는 배포는 시한폭탄이다 {background="#1F4E79"}

::: {.notes}
여러분 안녕하세요, 12강을 시작하겠습니다. 오늘 주제는 좀 무섭습니다. "보안 없는 배포는 시한폭탄이다." 이게 과장이 아니에요. 오늘 첫 슬라이드에서 실제로 5만 달러, 우리 돈으로 약 6,700만 원이 하루 만에 청구된 실화를 보여드릴 건데요, 이 사건의 원인이 뭔지 아세요? API Key를 GitHub에 실수로 올린 것, 딱 그것 하나예요. 여러분이 11강에서 발급받은 Gemini API Key 기억하시죠? 그거 .env 파일에 잘 저장해두셨죠? 오늘은 그 API Key를 왜 안전하게 보관해야 하는지, 어떻게 보관하는 게 올바른 방법인지, 그리고 GitHub Actions라는 자동화 도구까지 배울 거예요. 오늘 강의가 끝나면 여러분은 절대로 API Key 유출 사고를 내지 않을 거예요. 왜냐하면 .env 파일과 .gitignore가 왜 필수인지 뼛속까지 이해하게 될 테니까요. 자 그럼 충격적인 이야기부터 시작해볼까요.
:::

## 강의 개요 {background-image="lecture_12_files/figure-revealjs/hero_security.png" background-size="cover" background-opacity="0.3"}

> API Key 보안, 환경 변수 관리, GitHub Actions CI/CD를 배웁니다.

::: {.notes}
오늘 강의 개요는 간단명료합니다. 세 가지를 배울 거예요. 첫째, API Key 보안. 왜 API Key를 코드에 직접 넣으면 안 되는지, 유출되면 어떤 일이 벌어지는지 알아볼게요. 둘째, 환경 변수 관리. .env 파일이란 뭔지, .gitignore는 뭔지, 이걸 어떻게 설정해야 안전한지 배울 거예요. 셋째, GitHub Actions CI/CD. 코드를 push하면 자동으로 테스트하고 배포하는 시스템을 구축해볼 거예요. 이 세 가지가 왜 중요하냐면요, 여러분이 앞으로 만들 모든 AI 프로젝트에 반드시 적용해야 하는 것들이거든요. 포트폴리오를 GitHub에 올릴 때, API Key가 노출되면 면접관한테 좋은 인상을 줄 수 없어요. 오히려 "이 사람은 보안 기초도 모르는구나"라는 인상을 주게 되죠. 그래서 오늘 내용은 기술적으로도 중요하고, 취업 준비 측면에서도 중요합니다.
:::

---

## AWS 요금 청구서: $50,000 {background="#1F4E79"}

::: {.r-fit-text}
**$50,000**
:::

::: {.fragment}
실화다.

개발자가 AWS API Key를 **GitHub에 실수로 올렸다**.
:::

::: {.fragment}
**30분 뒤**, 자동 봇이 Key를 발견했다.

**하루 만에** $50,000(약 6,700만 원)이 청구됐다.
:::

::: {.fragment}
> API Key 보안은 **선택이 아니라 필수**다.

디스플레이 개발자도, 데이터 분석가도, AI 서비스 개발자도 — 모두 해당된다.
:::

::: {.notes}
5만 달러. 한화로 약 6,700만 원이에요. 이 숫자가 뭔지 아시겠죠? AWS 요금 청구서입니다. 실화예요. 미국의 한 개발자가 AWS API Key를 GitHub 저장소에 실수로 올렸어요. 그게 전부예요. 실수로 .env 파일 대신 코드에 직접 API Key를 적어놓은 파일을 커밋한 거예요. 그런데요, GitHub에는 자동으로 공개 저장소를 스캔하는 봇이 있어요. 이 봇들은 24시간 쉬지 않고 새로 올라온 코드에서 API Key 패턴을 찾거든요. AWS Key는 AKIA로 시작하는 특정 패턴이 있어서 봇이 쉽게 찾아요. 30분도 안 돼서 봇이 Key를 발견했고, 그 Key로 비트코인 채굴용 서버를 수백 대 생성했어요. 하루 만에 5만 달러가 청구된 거예요. 여러분 신입사원 연봉이 얼마예요? 대략 3천만 원에서 4천만 원이죠? 그보다 많은 돈이 하루 만에 날아간 거예요. 무서운 건요, 이런 사고가 매일 전 세계에서 발생한다는 거예요. GitHub에서 공식적으로 매년 수백만 건의 API Key 유출을 탐지하고 있어요. 여러분이 제조업 엔지니어든 데이터 분석가든, API Key를 다루는 순간 이 위험에 노출됩니다. 그래서 오늘 배우는 내용이 선택이 아니라 필수인 거예요.
:::

---

## .env 파일이란 무엇인가

::: {.columns}
::: {.column width="55%"}
### 환경 변수(Environment Variable)

비밀 정보를 **코드에서 분리**하는 방법

```bash
# .env 파일 (절대 GitHub에 올리지 말 것!)
GEMINI_API_KEY=AIzaSyXXXXXXXXXXXXXXXX
TELEGRAM_BOT_TOKEN=123456:ABCDEFGHIJ
ANTHROPIC_API_KEY=sk-ant-XXXXXXXXXXXXXXX
DATABASE_URL=postgresql://user:pass@host/db
```

```python
# Python에서 읽기
from dotenv import load_dotenv
import os

load_dotenv()  # .env 파일 로드

api_key = os.getenv("GEMINI_API_KEY")
bot_token = os.getenv("TELEGRAM_BOT_TOKEN")
```
:::

::: {.column width="45%"}
### 왜 .env인가?

::: {.fragment}
**나쁜 방법** (절대 금지):
```python
# app.py에 직접 입력 ← 위험!
api_key = "AIzaSyXXXXXXXX"
```
:::

::: {.fragment}
**좋은 방법** (.env 분리):
```python
# app.py
import os
from dotenv import load_dotenv
load_dotenv()
api_key = os.getenv("GEMINI_API_KEY")
```
:::

::: {.fragment}
::: {.callout-important title="핵심 규칙"}
.env 파일은 **절대** 커밋하지 않는다. .gitignore에 반드시 추가.
:::
:::
:::
:::

::: {.notes}
자 그럼 어떻게 해야 안전한지 배워볼게요. .env 파일이라는 걸 사용하면 됩니다. env는 environment의 약자예요. 환경 변수를 저장하는 파일이에요. 왼쪽 코드를 보시면 .env 파일 안에 API Key들을 줄별로 저장해놨어요. GEMINI_API_KEY, TELEGRAM_BOT_TOKEN, ANTHROPIC_API_KEY, DATABASE_URL. 이렇게 비밀 정보를 한 곳에 모아놓는 거예요. Python에서는 dotenv 라이브러리의 load_dotenv 함수를 호출하면 .env 파일의 내용을 자동으로 읽어와요. 그다음 os.getenv로 원하는 값을 가져오면 됩니다. 오른쪽을 보시면 나쁜 방법과 좋은 방법을 비교해놨어요.

여기서 Before-Prompt-After 패턴을 적용해볼게요. Before, 기존에는 어떻게 했냐면요, 코드에 API Key를 직접 적어넣었어요. api_key 변수에 문자열로 그냥 넣은 거예요. 이렇게 하면 코드를 GitHub에 올리는 순간 API Key가 전 세계에 공개되는 거예요. Prompt, 이제 AI에게 이렇게 물어보면 돼요. "Python 프로젝트에서 API Key를 안전하게 관리하는 코드를 작성해줘. .env 파일과 python-dotenv 라이브러리를 사용하는 방식으로." After, AI가 바로 안전한 코드 템플릿을 만들어줘요. .env 파일 생성, .gitignore 설정, Python에서 환경 변수 읽기까지 전부요. 처음부터 끝까지 5분이면 안전한 프로젝트 구조가 완성됩니다. 핵심 규칙은 하나예요. .env 파일은 절대 커밋하지 않는다. .gitignore에 반드시 추가한다. 이 두 줄만 기억하시면 됩니다.
:::

---

## .gitignore — 지키는 방패

::: {.columns}
::: {.column width="55%"}
```bash
# .gitignore 파일

# ===== 비밀 파일 (가장 중요!) =====
.env
.env.local
.env.production
*.pem
*_key.json
credentials.json
service_account.json

# ===== Python =====
__pycache__/
*.pyc
*.pyo
venv/
.venv/
env/
*.egg-info/
dist/
build/

# ===== R =====
.Rhistory
.RData
.Renviron

# ===== 임시 파일 =====
*.tmp
*.log
~$*.xlsx
~$*.docx
.DS_Store
Thumbs.db
```
:::

::: {.column width="45%"}
### .gitignore 설정 순서

::: {.fragment}
**1단계**: 새 프로젝트 만들 때 즉시 생성
:::
::: {.fragment}
**2단계**: .env 파일 만들기 전에 .gitignore 먼저
:::
::: {.fragment}
**3단계**: `git status`로 확인
```bash
# .env가 빨간색(untracked)이면 정상
# .env가 초록색(staged)이면 위험!
git status
```
:::
::: {.fragment}
**4단계**: 이미 올라간 경우
```bash
git rm --cached .env
git commit -m "Remove .env from tracking"
```
:::
:::
:::

::: {.notes}
.gitignore 파일은 .env를 지키는 방패예요. 이 파일에 적혀 있는 파일들은 git이 무시해요. 즉, 아무리 git add를 해도 커밋되지 않는 거예요. 왼쪽에 있는 게 제가 추천하는 .gitignore 템플릿이에요. 가장 위에 비밀 파일 섹션이 있죠. .env, .env.local, .env.production, 인증서 파일인 .pem, Google 서비스 계정 키인 json 파일들. 이런 것들은 절대 GitHub에 올라가면 안 됩니다. 그 아래는 Python 캐시 파일이나 가상환경 폴더, R 히스토리 파일, 임시 파일들이에요. 이것들은 보안 문제는 아닌데, 불필요한 파일을 올리지 않기 위해 무시하는 거예요. 오른쪽에 있는 설정 순서가 정말 중요해요. 1단계, 새 프로젝트를 만들면 가장 먼저 .gitignore를 생성하세요. 코드 한 줄 쓰기 전에요. 2단계, .env 파일을 만들기 전에 .gitignore에 .env를 추가하세요. 순서가 바뀌면 위험해요. .gitignore가 없는 상태에서 .env를 만들면 git이 추적을 시작하거든요. 3단계, git status로 확인하세요. .env가 빨간색 untracked으로 나오면 정상이에요. .gitignore가 잘 작동하는 거예요. 만약 초록색 staged로 나오면 위험 신호예요. 4단계, 이미 올라간 경우에는 git rm --cached .env로 추적을 해제한 다음 커밋하면 됩니다. 하지만 이미 push한 경우에는 히스토리에 남아 있어서 더 복잡한 처리가 필요해요.
:::

---

## API Key 유출 경로와 발생 빈도

```{r}
#| echo: true
#| fig-width: 9
#| fig-height: 4.5
library(ggplot2)

risks <- data.frame(
  Risk      = factor(
    c("GitHub 직접 commit","로그 파일 출력",
      "공개 채팅/스크린샷","하드코딩"),
    levels=rev(c("GitHub 직접 commit","로그 파일 출력",
                  "공개 채팅/스크린샷","하드코딩"))
  ),
  Probability = c(45, 25, 20, 10),
  Severity    = c("매우 높음","높음","중간","높음")
)

ggplot(risks, aes(x=Risk, y=Probability, fill=Severity)) +
  geom_bar(stat="identity", width=0.6) +
  geom_text(aes(label=paste0(Probability,"%")),
            hjust=-0.2, size=4, fontface="bold") +
  coord_flip() +
  scale_fill_manual(values=c("매우 높음"="#E74C3C",
                              "높음"="#E67E22",
                              "중간"="#F39C12")) +
  scale_y_continuous(limits=c(0, 58),
                     labels=function(x) paste0(x,"%")) +
  theme_minimal(base_size=13) +
  labs(title="API Key 유출 경로 및 발생 빈도",
       subtitle="GitHub 직접 commit이 전체 유출의 45% — .gitignore 하나가 대부분을 막는다",
       x="", y="발생 빈도 (%)", fill="심각도")
```

::: {.notes}
이 차트를 보시면 API Key가 어떻게 유출되는지 한눈에 보여요. 가장 큰 원인이 뭔지 보이시죠? GitHub에 직접 커밋하는 게 전체 유출의 45%를 차지해요. 거의 절반이에요. 그래서 .gitignore가 그렇게 중요한 거예요. .gitignore 파일 하나만 제대로 설정하면 가장 빈번한 유출 경로를 막을 수 있어요. 두 번째가 로그 파일 출력인데요, 25%예요. 이건 뭐냐면 디버깅하면서 print문으로 API Key를 출력했는데 그 로그 파일이 공개되는 경우예요. 예를 들어 print(f"API Key: {api_key}")라고 적어놓은 걸 까먹고 배포하는 거죠. 세 번째는 공개 채팅이나 스크린샷으로 유출되는 경우예요. 20%인데요, 슬랙이나 디스코드에 "이 키로 해보세요" 하면서 API Key를 붙여넣는 거예요. 스크린샷에 API Key가 찍힌 경우도 있어요. 네 번째는 하드코딩인데, 코드에 직접 키 값을 적어놓은 채로 다른 사람한테 파일을 보내는 경우예요. 10%예요. 이 네 가지를 다 합치면 100%인데요, 핵심은 .gitignore와 .env만 제대로 사용해도 전체 유출의 55% 이상을 예방할 수 있다는 거예요. 나머지는 주의를 기울이면 되고요. 그러니까 오늘 배우는 내용만 확실히 익히셔도 대부분의 보안 사고를 막을 수 있어요.
:::

---

## GitHub Actions — CI/CD 자동화

::: {.columns}
::: {.column width="55%"}
### CI/CD란?

**CI** (Continuous Integration): 코드를 push할 때마다 자동으로 테스트

**CD** (Continuous Deployment): 테스트 통과 시 자동 배포

```
개발자 → push → GitHub →
자동 테스트 → 자동 배포 → 사용자
```

### 실제 워크플로 파일

```yaml
# .github/workflows/deploy.yml
name: Deploy to Streamlit

on:
  push:
    branches: [main]

jobs:
  test:
    runs-on: ubuntu-latest
    steps:
      - uses: actions/checkout@v3
      - uses: actions/setup-python@v4
        with:
          python-version: '3.11'
      - run: pip install -r requirements.txt
      - run: pytest tests/
```
:::

::: {.column width="45%"}
### GitHub Actions의 힘

::: {.fragment}
**자동 테스트:**
- 코드 push 시 즉시 실행
- 오류 발견 시 배포 차단
:::

::: {.fragment}
**자동 배포:**
- 테스트 통과 후 자동 배포
- 수동 배포 실수 제거
:::

::: {.fragment}
::: {.callout-note title="디스플레이 엔지니어링 적용"}
공정 데이터 분석 스크립트를 push하면 자동으로 수율 보고서가 생성되고 Streamlit 앱이 업데이트됩니다.
:::
:::
:::
:::

::: {.notes}
자 이제 GitHub Actions를 배워볼게요. CI/CD라는 개념부터 잡아볼게요. CI는 Continuous Integration, 지속적 통합이에요. 쉽게 말하면 코드를 push할 때마다 자동으로 테스트하는 거예요. CD는 Continuous Deployment, 지속적 배포예요. 테스트를 통과하면 자동으로 서버에 배포하는 거예요. 제조업으로 비유하면요, CI는 생산 라인에서 자동 검사하는 거예요. 제품이 라인에서 나올 때마다 치수 검사, 외관 검사를 자동으로 하잖아요? 코드도 마찬가지예요. 코드를 올릴 때마다 자동으로 테스트하는 거예요. CD는 검사 통과된 제품을 자동으로 출하하는 거예요. 사람이 하나하나 확인하지 않아도 검사 통과한 것은 바로 배포되는 거죠.

Before-Prompt-After 패턴으로 보면요, 기존에는 코드를 수정하면 직접 테스트 명령어를 실행하고, 통과되면 수동으로 서버에 올렸어요. "테스트 돌리는 거 까먹었다", "배포할 때 파일 하나 빠뜨렸다" 같은 실수가 자주 일어났죠. 그런데 AI에게 "GitHub Actions workflow 파일을 만들어줘. Python 3.11에서 pytest로 테스트하고, 통과하면 Streamlit Cloud에 배포하는 거야"라고 요청하면요, AI가 바로 .github/workflows/deploy.yml 파일을 만들어줘요. 이걸 저장소에 넣으면 push할 때마다 자동으로 테스트하고 배포돼요. 사람의 실수가 끼어들 틈이 없어요.

왼쪽에 있는 YAML 파일이 실제 워크플로 파일이에요. on push branches main은 main 브랜치에 push할 때 실행하라는 뜻이고요, steps에 적힌 대로 코드를 체크아웃하고, Python을 설정하고, 패키지를 설치하고, 테스트를 실행해요. 이게 전부 자동이에요. 디스플레이 엔지니어링에 적용하면요, 공정 데이터 분석 스크립트를 push하면 자동으로 수율 보고서가 생성되고 Streamlit 앱이 업데이트됩니다.
:::

---

## GitHub Secrets — 키를 안전하게 보관하는 법

::: {.columns}
::: {.column width="55%"}
### Secrets 등록 방법

```
GitHub Repository
  → Settings
  → Secrets and variables
  → Actions
  → New repository secret

Name:  GEMINI_API_KEY
Value: AIzaSy...
```

### workflow에서 사용

```yaml
# .github/workflows/test.yml
name: Test Display App

on: [push]

jobs:
  test:
    runs-on: ubuntu-latest
    env:
      GEMINI_API_KEY: ${{ secrets.GEMINI_API_KEY }}
      ANTHROPIC_API_KEY: ${{ secrets.ANTHROPIC_API_KEY }}
    steps:
      - uses: actions/checkout@v3
      - run: pip install -r requirements.txt
      - run: python -m pytest tests/ -v
```
:::

::: {.column width="45%"}
### 왜 GitHub Secrets인가?

| 방법 | 안전성 |
|------|--------|
| 코드에 직접 | 위험 |
| .env 파일 | 로컬만 안전 |
| GitHub Secrets | 암호화 보관 |

**GitHub Secrets의 특징:**
- AES-256 암호화 저장
- Actions 로그에서 자동 마스킹
- 저장소 접근자만 관리 가능

::: {.callout-tip title="꿀팁"}
GitHub Secrets에 저장하면 Actions 로그에 `***` 로 자동 마스킹됩니다. API Key가 로그에 노출될 걱정이 없습니다.
:::
:::
:::

::: {.notes}
.env 파일은 로컬, 즉 내 컴퓨터에서만 안전해요. GitHub Actions에서 테스트를 돌리려면 API Key가 필요한데, .env 파일은 GitHub에 올라가지 않잖아요. 그럼 어떻게 해야 할까요? 바로 GitHub Secrets를 사용하는 거예요. GitHub Secrets는 GitHub가 제공하는 비밀 정보 저장소예요. AES-256으로 암호화해서 저장하고요, Actions 로그에서도 자동으로 별표 세 개로 마스킹해줘요. 등록 방법은 간단해요. GitHub 저장소에서 Settings 메뉴로 들어가서, Secrets and variables를 클릭하고, Actions를 선택한 다음, New repository secret을 눌러요. Name에 GEMINI_API_KEY를 적고, Value에 실제 API Key를 넣으면 끝이에요. 이렇게 등록해두면 workflow 파일에서 ${{ secrets.GEMINI_API_KEY }} 형태로 사용할 수 있어요. 이 값은 절대 로그에 노출되지 않아요. Actions가 실행될 때 환경 변수로 주입되고, 로그에는 별표 세 개로 표시돼요. 오른쪽 표를 보시면 보안 수준이 한눈에 보이죠. 코드에 직접 넣는 건 위험, .env 파일은 로컬만 안전, GitHub Secrets는 암호화 보관이라 가장 안전해요. 정리하면 로컬 개발에서는 .env 파일을 쓰고, GitHub Actions에서는 GitHub Secrets를 쓰는 게 정답이에요.
:::

---

## requirements.txt — 의존성 관리

```{r}
#| echo: true
#| fig-width: 9
#| fig-height: 4.2
library(ggplot2)

packages <- data.frame(
  Package  = c("streamlit","pandas","numpy",
               "google-generativeai","anthropic",
               "python-telegram-bot","plotly"),
  Size_MB  = c(45, 28, 18, 12, 8, 15, 35),
  Type     = c("웹 프레임워크","데이터 처리","수치 계산",
               "AI API","AI API","봇","시각화")
)

ggplot(packages, aes(x=reorder(Package, -Size_MB), y=Size_MB, fill=Type)) +
  geom_bar(stat="identity", width=0.6) +
  geom_text(aes(label=paste0(Size_MB,"MB")),
            vjust=-0.4, size=3.5, fontface="bold") +
  scale_fill_brewer(palette="Set2") +
  scale_y_continuous(labels=function(x) paste0(x,"MB"), limits=c(0, 52)) +
  theme_minimal(base_size=12) +
  theme(axis.text.x=element_text(angle=20, hjust=1)) +
  labs(title="주요 Python 패키지 설치 크기 비교",
       subtitle="streamlit(45MB)과 plotly(35MB)가 가장 무거움 — 필요한 것만 requirements.txt에 추가",
       x="", y="설치 크기 (MB)", fill="분류")
```

::: {.notes}
보안 다음으로 중요한 게 의존성 관리예요. requirements.txt 파일을 이미 한번 보신 적 있을 텐데, 이게 왜 중요한지 자세히 알아볼게요. 이 차트를 보시면 우리가 쓰는 주요 Python 패키지들의 설치 크기를 비교해놨어요. streamlit이 45메가로 가장 크고, plotly가 35메가, pandas가 28메가예요. 여기서 중요한 건요, 필요한 패키지만 requirements.txt에 넣어야 한다는 거예요. 왜냐하면 GitHub Actions에서 테스트를 돌릴 때 requirements.txt에 있는 패키지를 전부 설치하거든요. 불필요한 패키지가 많으면 설치 시간이 길어지고 비용도 늘어나요. 제조업으로 비유하면요, 자재 목록(BOM)과 비슷해요. 제품을 만들 때 필요한 부품만 리스트에 넣잖아요? 불필요한 부품을 넣으면 비용이 올라가고 관리가 복잡해지죠. requirements.txt도 마찬가지예요. 우리 프로젝트에 정말 필요한 패키지만 넣어야 해요. 특히 torch나 tensorflow 같은 무거운 패키지는 수백 메가바이트가 되니까, 진짜 필요한 경우가 아니면 넣지 마세요.
:::

---

## requirements.txt 관리 실전

::: {.columns}
::: {.column width="55%"}
### 올바른 requirements.txt

```bash
# 방법 1: 현재 환경 전체 저장
pip freeze > requirements.txt

# 방법 2: 핵심 패키지만 명시 (권장)
streamlit==1.32.0
pandas==2.0.3
numpy==1.24.4
plotly==5.18.0
python-dotenv==1.0.0
google-generativeai==0.4.0
```

### 가상 환경 사용 (권장)

```bash
# 가상환경 생성
python -m venv .venv

# 활성화 (Windows)
.venv\Scripts\activate

# 활성화 (Mac/Linux)
source .venv/bin/activate

# 패키지 설치
pip install streamlit pandas plotly

# requirements.txt 생성
pip freeze > requirements.txt
```
:::

::: {.column width="45%"}
### 자주 발생하는 문제

::: {.fragment}
**문제 1**: 로컬에서는 되는데 배포하면 안 됨
```bash
# 원인: requirements.txt 없거나 불완전
# 해결: pip freeze > requirements.txt 재생성
```
:::

::: {.fragment}
**문제 2**: 버전 충돌
```bash
# 원인: numpy 버전이 pandas와 맞지 않음
# 해결: 버전 명시
numpy==1.24.4
pandas==2.0.3  # numpy 1.24.x와 호환
```
:::

::: {.fragment}
**문제 3**: 무거운 패키지 포함
```bash
# torch, tensorflow → 필요할 때만 추가
# 기본 앱에는 불필요
```
:::
:::
:::

::: {.notes}
requirements.txt를 만드는 방법은 두 가지가 있어요. 첫 번째는 pip freeze 명령어로 현재 환경의 모든 패키지를 저장하는 거예요. 간편하지만 불필요한 패키지까지 포함될 수 있어요. 두 번째는 핵심 패키지만 직접 적는 건데, 이게 더 깔끔해요. 버전을 명시하면 다른 컴퓨터에서도 동일한 환경을 재현할 수 있거든요. 그리고 가상 환경을 사용하는 게 정말 좋아요. python -m venv .venv로 가상환경을 만들고, 활성화한 다음에 필요한 패키지만 설치하면 pip freeze 했을 때 깔끔한 목록이 나와요. 오른쪽에 자주 발생하는 문제 세 가지를 정리해놨어요. "로컬에서는 되는데 배포하면 안 돼요"라는 문제가 가장 많은데, 대부분 requirements.txt가 없거나 불완전해서 그래요. 버전 충돌도 흔한 문제예요. numpy와 pandas 버전이 안 맞으면 에러가 나거든요. 그래서 버전을 명시하는 게 중요해요. 무거운 패키지 문제는 torch나 tensorflow를 기본으로 넣어놓으면 설치가 30분이 걸리기도 해요. 꼭 필요한 경우가 아니면 빼세요.
:::

---

## 보안 체크리스트

```{r}
#| echo: true
checklist <- data.frame(
  항목        = c(
    ".env 파일 생성",
    ".gitignore에 .env 추가",
    "코드에 API Key 하드코딩 없음",
    "GitHub Secrets 사용",
    "requirements.txt 있음",
    "테스트 코드 있음"
  ),
  체크방법    = c(
    "ls -la | grep .env",
    "cat .gitignore | grep .env",
    "grep -r 'sk-ant\\|AIzaSy' *.py",
    "Settings > Secrets 확인",
    "cat requirements.txt",
    "pytest 실행"
  ),
  중요도      = c(
    "필수", "필수", "필수",
    "권장", "권장", "좋음"
  )
)
knitr::kable(checklist,
             caption="배포 전 보안 체크리스트",
             align=c("l","l","c"))
```

::: {.notes}
배포하기 전에 반드시 확인해야 할 체크리스트를 정리해놨어요. 이건 메모해두시거나 캡처해두세요. 프로젝트를 GitHub에 올리기 전에 매번 확인하시면 됩니다. 필수 항목이 세 가지 있어요. 첫째, .env 파일이 존재하는지. 터미널에서 ls -la 해보면 .env 파일이 보여야 해요. 둘째, .gitignore에 .env가 포함되어 있는지. cat .gitignore 해보면 .env가 적혀 있어야 해요. 셋째, 코드에 API Key가 하드코딩되어 있지 않은지. grep 명령어로 sk-ant이나 AIzaSy 같은 API Key 패턴을 검색해보세요. 검색 결과가 없어야 안전한 거예요. 만약 검색되면 그 부분을 os.getenv로 바꿔야 해요. 권장 항목은 GitHub Secrets 사용과 requirements.txt 존재인데요, 이건 GitHub에 올릴 때 반드시 필요해요. 마지막으로 테스트 코드가 있으면 더 좋아요. pytest를 실행해서 코드가 제대로 동작하는지 확인하는 거예요. 이 체크리스트를 습관처럼 확인하면 보안 사고를 예방할 수 있어요.
:::

---

## GitHub Actions 파이프라인 — 전체 구조

```{r}
#| echo: true
#| fig-width: 9
#| fig-height: 4.2
library(ggplot2)

pipeline_steps <- data.frame(
  Step     = factor(
    c("코드\n작성","git\npush","자동\n테스트","빌드","배포","알림"),
    levels=c("코드\n작성","git\npush","자동\n테스트","빌드","배포","알림")
  ),
  Duration = c(0, 5, 60, 30, 120, 5),
  Type     = c("개발자","자동","자동","자동","자동","자동"),
  x_pos    = 1:6
)

ggplot(pipeline_steps, aes(x=x_pos, y=1, fill=Type)) +
  geom_tile(color="gray20", linewidth=1.5, height=0.5) +
  geom_text(aes(label=Step), color="white", fontface="bold", size=3.8) +
  geom_text(aes(y=0.6, label=ifelse(Duration>0, paste0(Duration,"초"), "")),
            color="gray70", size=3) +
  geom_segment(
    data=data.frame(x=1:5+0.5, xend=2:6-0.5, y=1, yend=1),
    aes(x=x, xend=xend, y=y, yend=yend),
    inherit.aes=FALSE, color="white", linewidth=1,
    arrow=arrow(length=unit(0.12,"inches"), type="closed")
  ) +
  scale_fill_manual(values=c("개발자"="#1F4E79","자동"="#27AE60")) +
  xlim(0.5, 6.5) + ylim(0.3, 1.5) +
  theme_void(base_size=13) +
  labs(title="GitHub Actions CI/CD 파이프라인 흐름",
       subtitle="push 한 번으로 테스트~배포까지 자동화 — 총 약 3분 소요") +
  theme(legend.position="none",
        plot.title=element_text(color="gray20", face="bold", size=14, hjust=0.5),
        plot.subtitle=element_text(color="gray50", size=11, hjust=0.5))
```

::: {.notes}
이 파이프라인 다이어그램이 GitHub Actions의 전체 흐름을 보여줘요. 첫 번째 단계는 여러분이 하는 거예요. 코드를 작성하는 거죠. 파란색 상자예요. 두 번째부터는 전부 초록색, 즉 자동이에요. git push를 하면 5초 만에 GitHub가 감지하고, 자동 테스트가 시작돼요. 테스트에 60초 정도 걸리고, 빌드에 30초, 배포에 120초, 마지막 알림에 5초. 총 약 3분이면 코드 작성부터 배포까지 끝나요. 여러분이 할 일은 코드를 작성하고 push하는 것, 딱 그것뿐이에요. 나머지는 전부 GitHub Actions가 알아서 해줘요. 제조업으로 비유하면요, 여러분이 설계를 하면 나머지 생산, 검사, 포장, 출하가 자동으로 이뤄지는 거예요. 이게 CI/CD의 힘이에요. 사람이 직접 테스트를 돌리고, 직접 서버에 올리고, 직접 확인하는 과정을 전부 자동화한 거예요. 실수가 끼어들 틈이 없죠. 이걸 포트폴리오에 적용하면 면접관한테 "이 학생은 CI/CD까지 아는구나, 실무 감각이 있구나"라는 인상을 줄 수 있어요.
:::

---

## 실습 — GitHub Actions 파이프라인 구축

::: {.columns}
::: {.column width="55%"}
### 단계별 실습 가이드

**1단계: 테스트 파일 작성**
```python
# tests/test_ppi.py
import math

def calculate_ppi(width, height, inches):
    return math.sqrt(width**2 + height**2) / inches

def test_4k_tv():
    ppi = calculate_ppi(3840, 2160, 55)
    assert 78 < ppi < 82, f"예상 PPI: ~80, 실제: {ppi:.1f}"

def test_iphone():
    ppi = calculate_ppi(2556, 1179, 6.1)
    assert 450 < ppi < 470, f"예상 PPI: ~460, 실제: {ppi:.1f}"
```

**2단계: workflow 파일**
```yaml
# .github/workflows/ci.yml
name: PPI Calculator CI

on: [push, pull_request]

jobs:
  test:
    runs-on: ubuntu-latest
    steps:
      - uses: actions/checkout@v3
      - uses: actions/setup-python@v4
        with:
          python-version: '3.11'
      - run: pip install pytest
      - run: pytest tests/ -v
```
:::

::: {.column width="45%"}
**3단계: Secrets 등록**
```
Repository → Settings →
Secrets and variables →
Actions → New repository secret

GEMINI_API_KEY = AIzaSy...
```

**4단계: push 후 확인**
```bash
git add .
git commit -m "Add CI pipeline"
git push origin main

# GitHub → Actions 탭에서
# 초록 체크마크 확인!
```

::: {.callout-tip title="Actions 탭 확인"}
push 후 GitHub 저장소의 Actions 탭에서 실시간 실행 로그를 볼 수 있습니다. 초록 체크마크가 뜨면 성공!
:::
:::
:::

::: {.notes}
자 이제 직접 실습해볼 거예요. 네 단계로 진행합니다. 1단계는 테스트 파일을 작성하는 거예요. tests 폴더를 만들고 test_ppi.py 파일을 만드세요. PPI 계산 함수와 테스트 함수 두 개가 있어요. PPI가 뭐냐면요, Pixel Per Inch, 화면의 선명도를 나타내는 지표예요. 디스플레이 업계에서 중요한 수치이거든요. test_4k_tv는 55인치 4K TV의 PPI가 약 80인지 확인하는 거고, test_iphone은 아이폰의 PPI가 약 460인지 확인하는 거예요. 이런 식으로 제조업 관련 테스트를 작성하면 포트폴리오에서도 좋아보여요. 2단계는 workflow 파일을 만드는 거예요. .github/workflows/ci.yml 파일을 만들어주세요. 폴더가 없으면 만들어야 해요. push나 pull request가 발생하면 테스트를 자동 실행하도록 설정했어요. 3단계는 GitHub Secrets에 API Key를 등록하는 거예요. 앞에서 배운 대로 Settings에서 등록하시면 됩니다. 4단계는 전부 add하고 commit하고 push하는 거예요. push하면 GitHub Actions 탭에서 실시간으로 실행 로그를 볼 수 있어요. 초록 체크마크가 뜨면 성공이에요. 빨간 X가 뜨면 뭔가 잘못된 거니까 로그를 확인해야 해요. 같이 해보실까요?
:::

---

## 환경별 설정 관리 — 개발 vs 운영

::: {.columns}
::: {.column width="55%"}
### 여러 환경 관리하기

```bash
# 파일 구조
project/
├── .env              ← 로컬 개발용
├── .env.staging      ← 스테이징 테스트용
├── .env.example      ← 팀 공유용 (값 없음)
└── .gitignore        ← .env* 모두 제외

# .env.example (GitHub에 올리는 용도)
GEMINI_API_KEY=your_api_key_here
DATABASE_URL=your_db_url_here
DEBUG=True
```

```python
# 환경별 분기 처리
import os
from dotenv import load_dotenv

# 환경 변수로 환경 구분
ENV = os.getenv("APP_ENV", "development")

if ENV == "production":
    load_dotenv(".env.production")
else:
    load_dotenv(".env")
```
:::

::: {.column width="45%"}
### 팀 협업 시 .env 관리

```
팀원 A가 새로 합류했을 때:

1. git clone https://...
2. cp .env.example .env
3. .env 파일에 실제 값 입력
   (팀 채팅으로 공유)
4. python app.py

→ 코드는 같고, 키만 본인 것 사용
```

::: {.callout-important title="팀 보안 규칙"}
API Key는 절대 Slack/카카오톡으로 공유하지 않습니다. 암호화된 비밀 관리 도구(예: 1Password Team, Vault)를 사용하거나 직접 전달합니다.
:::
:::
:::

::: {.notes}
실제 프로젝트에서는 환경이 여러 개예요. 로컬 개발 환경, 스테이징 테스트 환경, 실제 운영 환경. 각 환경마다 API Key나 데이터베이스 주소가 다를 수 있어요. 왼쪽에 있는 파일 구조를 보시면요, .env는 로컬 개발용이고, .env.staging은 스테이징 테스트용이에요. .env.example은 특별한 파일인데요, API Key의 실제 값 대신에 "your_api_key_here"처럼 placeholder를 넣어둔 거예요. 이 파일은 GitHub에 올려도 안전해요. 왜냐하면 실제 키가 없으니까요. 새 팀원이 합류했을 때 이 파일을 복사해서 실제 값을 채우면 되거든요. Python 코드에서는 환경 변수 APP_ENV의 값에 따라 다른 .env 파일을 로드해요. 운영 환경이면 .env.production을 로드하고, 개발 환경이면 기본 .env를 로드하는 거죠. 팀 협업 시에는 오른쪽에 있는 절차를 따르면 돼요. git clone으로 코드를 받고, .env.example을 복사해서 .env를 만들고, 실제 값을 채우면 끝이에요. 여기서 중요한 건요, API Key를 슬랙이나 카카오톡으로 절대 공유하면 안 된다는 거예요. 메신저 메시지는 서버에 저장되니까 유출 위험이 있어요. 직접 만나서 전달하거나, 1Password 같은 암호화된 도구를 사용해야 해요.
:::

---

## 보안 사고 대응 — Key가 유출됐다면

::: {.columns}
::: {.column width="55%"}
### 발견 즉시 할 일 (5분 이내)

```bash
# 1. 해당 API Key 즉시 무효화
# Google Cloud Console → API Keys → 삭제
# Anthropic → API Keys → Revoke
# GitHub → Settings → Developer settings → 삭제

# 2. 새 Key 발급
# 각 서비스에서 새 Key 생성

# 3. GitHub에서 파일 삭제 (히스토리까지)
git filter-branch --force --index-filter \
  "git rm --cached --ignore-unmatch .env" \
  --prune-empty --tag-name-filter cat -- --all

git push origin --force --all
```

::: {.callout-warning title="경고"}
git commit에 한 번이라도 포함된 비밀은 `git rm`으로 삭제해도 히스토리에 남습니다. `git filter-branch` 또는 `BFG Repo Cleaner`로 히스토리까지 정리해야 합니다.
:::
:::

::: {.column width="45%"}
### 예방이 최선

| 단계 | 행동 |
|------|------|
| 프로젝트 시작 | .gitignore 먼저 생성 |
| 코딩 중 | 환경 변수로만 Key 사용 |
| 커밋 전 | `git status` 확인 |
| push 전 | `git diff HEAD` 검토 |
| 배포 시 | GitHub Secrets 사용 |

**자동 검사 도구:**
```bash
# git-secrets 설치
brew install git-secrets  # Mac
git secrets --install     # 훅 설치
git secrets --register-aws
# → AWS Key 패턴 자동 검사
```
:::
:::

::: {.notes}
만약 이미 API Key가 유출됐다면 어떻게 해야 할까요? 시간이 생명이에요. 5분 이내에 대응해야 합니다. 첫째, 해당 API Key를 즉시 무효화하세요. Google Cloud Console에서 해당 키를 삭제하거나 비활성화하세요. Anthropic이면 Revoke하고, GitHub이면 Developer settings에서 삭제하세요. 이게 첫 번째예요. 키를 죽이면 더 이상 악용할 수 없으니까요. 둘째, 새 Key를 발급받으세요. 각 서비스에서 새로운 Key를 생성하고 .env 파일에 업데이트하세요. 셋째, GitHub에서 파일을 삭제해야 하는데요, 여기서 주의할 게 있어요. git rm으로 파일을 삭제하고 커밋해도, 이전 커밋 히스토리에는 여전히 남아 있어요. 그래서 git filter-branch라는 명령어로 히스토리까지 전부 정리해야 해요. 이 명령어가 좀 복잡한데, 화면에 보이는 대로 따라 하시면 됩니다. 하지만 가장 중요한 건 예방이에요. 오른쪽 표를 보시면 프로젝트 시작 시 .gitignore를 먼저 만들고, 코딩 중에는 환경 변수만 사용하고, 커밋 전에 git status를 확인하고, push 전에 git diff를 검토하는 습관을 들이세요. git-secrets라는 도구도 있는데요, 커밋할 때 자동으로 API Key 패턴을 검사해서 실수를 방지해줘요.
:::

---

## 12강 핵심 요약 & 전체 과정 마무리

::: {.columns}
::: {.column width="50%"}
### 오늘 배운 것

::: {.fragment}
**.env 파일**: 비밀 정보를 코드에서 분리
:::
::: {.fragment}
**.gitignore**: .env를 GitHub에서 보호하는 방패
:::
::: {.fragment}
**GitHub Secrets**: 배포 환경에서 안전한 Key 관리
:::
::: {.fragment}
**GitHub Actions**: push → 자동 테스트 → 자동 배포
:::
::: {.fragment}
**requirements.txt**: 재현 가능한 개발 환경 보장
:::

::: {.callout-important title="절대 잊지 말 것"}
보안은 나중에 하는 게 아니라 **처음부터** 하는 것입니다. .env와 .gitignore는 **첫 커밋 전에** 설정하세요.
:::
:::

::: {.column width="50%"}
### 전체 12강 학습 여정

```
1강  AI 바이브 코딩 소개
2강  Streamlit 기초
3강  데이터 시각화
4강  AI API 연동
5강  챗봇 만들기
6강  텔레그램 봇
7강  고급 UI/UX
8강  Gemini API
9강  시뮬레이션 ← 배움
10강 배포 플랫폼 심화 ← 배움
11강 플랫폼 10종 총정리 ← 배움
12강 보안 & CI/CD ← 지금 여기
```

**다음 단계: 실전 프로젝트 & 취업 포트폴리오 완성!**
:::
:::

::: {.notes}
자 12강 핵심을 정리하겠습니다. 오늘 배운 것 다섯 가지예요. 첫째, .env 파일은 비밀 정보를 코드에서 분리하는 도구예요. API Key를 코드에 직접 넣지 말고 .env에 넣으세요. 둘째, .gitignore는 .env를 GitHub에서 보호하는 방패예요. 프로젝트 시작할 때 가장 먼저 만드세요. 셋째, GitHub Secrets는 배포 환경에서 API Key를 안전하게 관리하는 방법이에요. Actions에서 환경 변수로 주입하세요. 넷째, GitHub Actions로 push만 하면 자동으로 테스트하고 배포할 수 있어요. 다섯째, requirements.txt로 개발 환경을 재현 가능하게 만드세요. 가장 중요한 메시지는요, 보안은 나중에 하는 게 아니라 처음부터 하는 거예요. 프로젝트를 시작하면 코드 한 줄 쓰기 전에 .gitignore와 .env를 먼저 설정하세요. 오른쪽에 전체 12강 학습 여정이 있는데요, 1강부터 여기까지 오신 여러분 정말 대단합니다. AI 바이브 코딩의 기초부터 보안, CI/CD까지 전부 배우신 거예요. 다음 강의에서는 텔레그램 봇을 만들어서 AI와 대화하는 걸 배울 거예요. 오늘도 수고하셨습니다.
:::
