---
title: "최신 AI 트렌드 & 수료"
subtitle: "다음 6개월 AI 세상은 이렇게 바뀐다 — 그리고 당신의 다음 스텝"
author: "렛유인 KDC"
date: today
engine: knitr
execute:
  echo: true
  warning: false
  message: false
  fig-width: 9
  fig-height: 4.5
format:
  revealjs:
    theme: [moon, ../custom.scss]
    slide-number: c/t
    show-slide-number: all
    controls: true
    progress: true
    center: false
    incremental: false
    transition: slide
    background-transition: fade
    chalkboard: true
    preview-links: auto
    highlight-style: dracula
    code-line-numbers: true
    footer: "렛유인 KDC | AI 바이브 코딩 실전 | 16강"
    width: 1280
    height: 720
    margin: 0.1
---

# 2025년 기준, 이미 늦었을까요? {background="#1F4E79"}

::: {.notes}
안녕하세요, 여러분. 마지막 강의인 16강입니다. 오늘의 주제는 "최신 AI 트렌드와 수료"인데요, 시작하기 전에 하나 물어볼게요. "AI를 이제 배우면 이미 늦은 거 아닌가요?" 이런 생각 해보신 분 계시죠? 저도 이 질문을 정말 많이 받습니다.

결론부터 말씀드리면 — 전혀 안 늦었습니다. 오히려 지금이 가장 좋은 타이밍이에요. 왜냐하면 2025년은 AI가 정말 빠르게 발전하면서 동시에 접근성이 굉장히 좋아진 시점이거든요. 2년 전만 해도 AI를 활용하려면 머신러닝 모델을 직접 만들 줄 알아야 했어요. 근데 지금은? Claude Code한테 말만 하면 코드가 나오잖아요. API 키 하나면 세계 최고 성능의 AI를 내 프로그램에 연결할 수 있고요. 이 강의를 16강까지 따라오신 여러분은 이미 이 능력을 갖추고 있습니다.

오늘은 AI 세상이 어디까지 왔고, 앞으로 6개월 동안 어떻게 변할지 살펴볼 거예요. 그리고 여러분이 이 흐름에서 어떤 위치에 있고, 다음에 뭘 해야 하는지도 정리하겠습니다. 마지막으로 수료 축하와 포트폴리오 최종 점검도 할 겁니다.
:::

## 강의 개요 {background-image="lecture_16_files/figure-revealjs/hero_ai_trends.png" background-size="cover" background-opacity="0.3"}

> 2025년 AI 트렌드를 조망하고 제조업 엔지니어의 커리어 로드맵을 그립니다.

::: {.notes}
오늘 강의는 크게 네 파트로 나뉩니다. 첫 번째, 2024~2025년 AI 지형도 변화를 타임라인으로 살펴봅니다. 어떤 모델이 나왔고, 어떤 기술이 뜨고 있는지요. 두 번째, GitHub에서 지금 가장 뜨거운 AI 프로젝트들을 보겠습니다. 전 세계 개발자들이 뭘 만들고 있는지 보면 트렌드가 보이거든요. 세 번째, 디스플레이 산업에서 AI가 어떻게 활용되는지, 삼성과 LG의 실제 또는 추정 사례를 볼게요. 네 번째, 여러분의 취업 포트폴리오를 최종 점검하고, 수료 후 행동 계획을 세우겠습니다.

이 강의가 끝나면 여러분은 AI 트렌드를 읽는 눈을 갖게 될 거예요. 그리고 그 트렌드를 내 분야에 적용하는 능력까지. 이 두 가지가 미래의 핵심 경쟁력입니다. 자, 시작하겠습니다.
:::

---

## 늦지 않았습니다. 오히려 지금이 가장 좋은 타이밍입니다. {.smaller}

:::: {.columns}

::: {.column width="55%"}
**AI가 가장 빠르게 변하는 지금**

6개월 전에 배운 것도 이미 구식이 됩니다.

중요한 건 "AI를 배웠다"가 아니라
**"AI와 함께 계속 배울 수 있다"는 능력**입니다.

그리고 그 능력을 — 오늘 여러분은 이미 가지고 있습니다.

:::

::: {.column width="45%"}
**이 강의에서 증명된 것**

- 16강 동안 코드를 두려워하지 않게 됨
- AI API를 직접 연결해봄
- 실제로 동작하는 앱을 배포해봄
- 디스플레이 산업 맥락에서 AI를 적용해봄

::: {.callout-tip title="오늘의 핵심"}
AI 트렌드를 읽는 눈 + 내 분야에 적용하는 능력.
이 두 가지가 미래의 경쟁력입니다.
:::

:::

::::

::: {.notes}
먼저 마음가짐부터 잡고 가겠습니다. AI 분야는 정말 빠르게 변합니다. 6개월 전에 최신이었던 기술이 지금은 이미 구식이 돼요. 예를 들어 작년 초에는 GPT-4가 최고였는데, 지금은 Claude 3.7 Sonnet, Gemini 2.0, DeepSeek R1 같은 모델들이 나오면서 판도가 완전히 바뀌었거든요.

그래서 중요한 건 "AI를 배웠다"가 아니에요. "AI와 함께 계속 배울 수 있다"가 핵심입니다. 새로운 모델이 나오면 써보고, 새로운 도구가 나오면 실험해보고, 이걸 내 업무에 적용해보는 능력. 이게 6개월 후에도, 1년 후에도 유효한 진짜 실력입니다.

오른쪽을 보세요. 16강 동안 여러분이 증명한 것들이에요. 코드를 두려워하지 않게 되었죠. AI API를 직접 연결해봤고, 실제로 동작하는 앱을 배포까지 했습니다. 디스플레이 산업 맥락에서 AI를 적용해봤고요. 이건 정말 대단한 겁니다. 16강 전의 여러분과 지금의 여러분은 완전히 다른 사람이에요.

여기서 Before-After를 한번 볼게요. 기존에는 AI 트렌드를 파악하려면 어떻게 했었나요? 구글에서 "AI 최신 뉴스" 검색하고, 영문 기사 읽고, 유튜브 영상 보고, 커뮤니티 글 읽고. 이게 엄청 시간이 걸리거든요. 근데 이제는 AI 에이전트한테 "이번 달 AI 트렌드 요약해줘"라고 시키면 됩니다. Claude Code한테 "최근 3개월 AI 모델 출시 정리해줘"라고 하면 깔끔하게 정리해주죠. AI로 AI 트렌드를 파악하는 시대입니다.
:::

## 2025 AI 지형도 변화 타임라인 {.smaller}

```{r}
#| echo: false
#| fig-width: 9
#| fig-height: 4.0
library(ggplot2)

events <- data.frame(
  Date = as.Date(c(
    "2024-03-01", "2024-05-01", "2024-09-01", "2024-10-01",
    "2025-01-01", "2025-02-01", "2025-03-01", "2025-04-01"
  )),
  Event = c(
    "Claude 3 Opus\n출시", "GPT-4o\n출시",
    "o1\n출시", "Claude 3.5 Haiku\n출시",
    "DeepSeek R1\n오픈소스", "Gemini 2.0 Flash",
    "Claude 3.7\nSonnet", "GPT-4.5"
  ),
  y = c(1, -1, 1, -1, 1, -1, 1, -1),
  Company = c(
    "Anthropic", "OpenAI", "OpenAI", "Anthropic",
    "DeepSeek",  "Google", "Anthropic", "OpenAI"
  )
)

ggplot(events, aes(x = Date, y = 0)) +
  geom_hline(yintercept = 0, color = "gray60", linewidth = 1.5) +
  geom_segment(aes(xend = Date, yend = y * 0.8),
               color = "gray50", linewidth = 0.8) +
  geom_point(aes(color = Company), size = 4) +
  geom_text(aes(y = y * 0.95, label = Event, color = Company),
            size = 2.7, fontface = "bold", hjust = 0.5) +
  scale_color_manual(values = c(
    "Anthropic" = "#D4A843",
    "OpenAI"    = "#74AA9C",
    "Google"    = "#4285F4",
    "DeepSeek"  = "#E74C3C"
  )) +
  ylim(-1.8, 1.8) +
  theme_void() +
  labs(
    title = "2024~2025 AI 모델 출시 타임라인",
    color = "회사"
  ) +
  theme(
    plot.title       = element_text(color = "white", size = 14, hjust = 0.5),
    legend.text      = element_text(color = "white"),
    legend.title     = element_text(color = "white"),
    legend.position  = "bottom"
  )
```

::: {.notes}
이 타임라인이 2024년부터 2025년까지 주요 AI 모델 출시 일정입니다. 한번 쭉 살펴볼게요.

2024년 3월에 Claude 3 Opus가 나왔어요. Anthropic에서 만든 건데, 당시 가장 똑똑한 모델이라는 평가를 받았습니다. 5월에는 GPT-4o가 나왔는데, 'o'가 omni라는 뜻이에요. 텍스트, 이미지, 음성을 동시에 처리할 수 있는 멀티모달 모델이었죠. 9월에 o1이 나왔는데, 이건 "생각하는 AI"라고 불렸어요. 답을 바로 내지 않고, 추론 과정을 거쳐서 복잡한 문제를 풀 수 있는 모델입니다.

2025년에 들어오면서 판이 더 빠르게 바뀌었어요. 1월에 DeepSeek R1이 중국에서 오픈소스로 공개됐는데, 이게 업계에 큰 충격을 줬습니다. GPT-4급 성능을 무료로 쓸 수 있게 된 거거든요. 2월에 Google의 Gemini 2.0 Flash가 나왔고, 3월에 Claude 3.7 Sonnet이 출시됐습니다. 우리 강의에서 Claude Code를 사용한 이유도 이 모델의 코딩 능력이 뛰어나기 때문이에요.

여기서 제조업 취준생으로서 주목할 포인트가 있어요. 회사마다 색깔이 다릅니다. OpenAI는 범용 AI를, Anthropic은 안전하고 정확한 AI를, Google은 멀티모달과 검색을, DeepSeek은 오픈소스를 강조해요. 면접에서 "AI 트렌드에 대해 어떻게 생각하세요?" 라는 질문이 나오면, 이 타임라인을 기반으로 답할 수 있습니다. 단순히 "ChatGPT 써봤어요"가 아니라 "2025년 AI 시장에서 주요 플레이어들의 전략이 다르고, 제조업에는 이런 접근이 적합합니다"라고 답하면 차원이 달라져요.

또 하나 중요한 건 — 이 모델들이 점점 빨라지고, 저렴해지고, 쉬워지고 있다는 겁니다. 2024년에는 API 비용이 꽤 높았는데, 2025년에는 DeepSeek R1처럼 무료 모델도 나왔고, Gemini Flash처럼 빠르고 저렴한 모델도 나왔어요. 이건 우리 같은 개인 개발자나 취준생에게 정말 좋은 소식입니다.
:::

## GitHub Trending — 전 세계 개발자들이 지금 만드는 것 {.smaller}

::: {.panel-tabset}

### AI 에이전트

**지금 가장 뜨거운 분야**

- **AutoGPT / CrewAI** — 목표를 주면 AI가 스스로 계획하고 실행
- **LangGraph** — 복잡한 AI 워크플로우를 그래프로 표현
- **Claude Code** (여러분이 배운 것!) — 코드베이스 전체를 이해하는 AI
- 핵심 개념: 에이전트가 도구를 선택하고, 결과를 보고, 다음 행동을 결정

### RAG

**기업에서 가장 많이 쓰는 실용 AI**

- **LlamaIndex** — 문서를 AI가 읽을 수 있는 형태로 변환
- **Chroma / Weaviate** — 벡터 데이터베이스 (의미 기반 검색)
- **실제 사례**: 삼성 제품 매뉴얼 Q&A 봇, 공정 표준 SOP 검색 시스템
- RAG = Retrieval-Augmented Generation (검색 증강 생성)

### 멀티모달

**텍스트를 넘어서**

- GPT-4o, Gemini 1.5 — 이미지 + 텍스트 동시 처리
- **디스플레이 응용**: 불량 이미지를 AI에게 보여주면 원인 분석
- 음성 입력 → 텍스트 변환 → AI 답변 → 음성 출력 파이프라인
- 현장 엔지니어가 사진 찍으면 즉시 AI 진단

### 오픈소스 LLM

**무료로 로컬에서 실행 가능**

- **DeepSeek R1** — 중국발 오픈소스, GPT-4급 성능
- **Llama 3.3** — Meta의 오픈소스, 기업 활용 가능
- **Mistral** — 유럽발 소형 고성능 모델
- 장점: API 비용 없음, 데이터 외부 전송 없음, 사내 보안 환경 적합

:::

::: {.notes}
이 슬라이드에서는 GitHub Trending을 기반으로 전 세계 개발자들이 지금 가장 많이 만들고 있는 AI 프로젝트 카테고리를 정리했습니다. 탭이 네 개 있는데 하나씩 볼게요.

첫 번째, AI 에이전트입니다. 이게 2025년 가장 뜨거운 분야예요. 에이전트란 뭐냐면, 단순히 질문에 답하는 AI가 아니라, 목표를 주면 스스로 계획하고, 도구를 사용하고, 결과를 보고 다음 행동을 결정하는 AI예요. AutoGPT, CrewAI, LangGraph 같은 프로젝트가 대표적이고, 우리가 수업에서 사용한 Claude Code도 에이전트의 일종입니다. Claude Code가 코드를 읽고, 이해하고, 수정하고, 테스트까지 하잖아요? 그게 에이전트적 행동이에요.

두 번째, RAG입니다. Retrieval-Augmented Generation, 검색 증강 생성이라고 해요. 기업에서 가장 실용적으로 쓰이는 AI 기술입니다. 회사 내부 문서를 AI가 읽을 수 있는 형태로 변환해놓고, 질문하면 관련 문서를 찾아서 답변하는 방식이에요. 삼성에서 제품 매뉴얼 Q&A 봇을 만들거나, 공장에서 SOP 검색 시스템을 만들 때 RAG를 씁니다.

세 번째, 멀티모달이에요. 텍스트뿐 아니라 이미지, 음성, 영상까지 처리하는 AI입니다. 디스플레이 산업에서 특히 중요한데, 불량 이미지를 AI에게 보여주면 원인을 분석해주는 시스템을 만들 수 있어요. 현장 엔지니어가 스마트폰으로 불량 사진을 찍어서 보내면, AI가 즉시 "이건 파티클 불량이고, 증착 공정에서 발생한 것 같다"라고 답해주는 거죠.

네 번째, 오픈소스 LLM입니다. DeepSeek R1, Llama 3.3, Mistral 같은 모델인데, 무료이고, 로컬에서 실행 가능합니다. 제조업에서 특히 중요한 게 — 공장 데이터를 외부로 보내지 않아도 된다는 거예요. 보안이 중요한 반도체/디스플레이 업계에서 오픈소스 LLM은 큰 장점이 있습니다.
:::

## 디스플레이 × AI — 삼성/LG에서 실제로 {.smaller}

:::: {.columns}

::: {.column width="55%"}
**가상 시나리오 (업계 트렌드 기반)**

**삼성디스플레이**
- AI 기반 불량 예측 시스템 도입 검토
- 공정 파라미터 데이터를 ML 모델에 입력
- 수율 저하 징후를 2~4시간 전에 예측

**LG디스플레이**
- OLED 증착 공정 자동 최적화 연구
- AI가 온도/압력/증착 속도를 실시간 조정
- 엔지니어의 경험을 데이터로 형식화

:::

::: {.column width="45%"}
**AI가 엔지니어를 대체하나요?**

아니요.

AI는 데이터를 처리합니다.
엔지니어는 판단을 내립니다.

**AI가 잘하는 것**

- 24시간 데이터 모니터링
- 패턴 인식 및 이상 감지
- 방대한 이력 데이터 분석

**엔지니어가 여전히 필요한 것**

- 새로운 문제 정의
- 물리적 원인 파악
- 최종 의사결정 및 책임

:::

::::

::: {.notes}
자, 이제 우리가 가장 관심 있는 주제입니다. 디스플레이 산업에서 AI가 실제로 어떻게 쓰이고 있을까요?

먼저 삼성디스플레이 쪽을 보겠습니다. 업계에서 알려진 바로는, AI 기반 불량 예측 시스템 도입을 적극 검토하고 있어요. 원리는 이래요. 공정 파라미터 데이터 — 온도, 압력, 가스 유량, 증착 시간 같은 수십 개의 변수를 ML 모델에 넣으면, 수율 저하 징후를 2~4시간 전에 미리 예측하는 겁니다. 수율이 떨어지기 전에 미리 조치를 취할 수 있으니까, 손실을 크게 줄일 수 있겠죠.

LG디스플레이 쪽은 OLED 증착 공정 자동 최적화를 연구하고 있어요. OLED 만들 때 유기물을 증착하는 과정이 있는데, 이때 온도, 압력, 증착 속도를 정밀하게 제어해야 해요. 경험 많은 엔지니어가 감으로 조정하던 것을 AI가 데이터 기반으로 실시간 조정하는 겁니다.

그런데 여기서 중요한 질문이 나옵니다. "AI가 엔지니어를 대체하나요?" 답은 아니요입니다. AI는 데이터를 처리합니다. 24시간 모니터링하고, 패턴을 인식하고, 방대한 이력 데이터를 분석하는 건 AI가 훨씬 잘해요. 하지만 새로운 문제를 정의하고, 물리적 원인을 파악하고, 최종 의사결정을 내리는 건 엔지니어의 영역입니다.

예를 들어, AI가 "이 패턴이면 수율이 떨어질 가능성이 높다"고 알려줄 수 있어요. 하지만 "왜 떨어지는지", "어떤 장비를 점검해야 하는지", "라인을 멈춰야 하는지"는 엔지니어가 판단합니다. AI를 잘 활용하는 엔지니어가 그렇지 않은 엔지니어보다 훨씬 빠르고 정확하게 일할 수 있는 거죠. 여러분이 이 강의에서 배운 것이 바로 그 능력입니다.
:::

## AI 생태계 성장 트렌드 {.smaller}

```{r}
#| echo: true
#| fig-width: 9
#| fig-height: 3.8
library(ggplot2)

growth <- data.frame(
  Year = rep(2020:2025, 3),
  Value = c(
    10,  15,  25,  45,  80,  150,   # AI 스타트업 수 (지수 기준)
     5,   8,  15,  30,  60,  120,   # AI 관련 채용 공고
     2,   3,   8,  20,  50,  110    # GitHub AI 레포 수
  ),
  Category = rep(
    c("AI 스타트업", "AI 채용공고", "GitHub AI 레포"),
    each = 6
  )
)

ggplot(growth, aes(x = Year, y = Value,
                   color = Category, group = Category)) +
  geom_line(linewidth = 1.5) +
  geom_point(size = 3) +
  scale_color_manual(values = c(
    "AI 스타트업"     = "#E74C3C",
    "AI 채용공고"     = "#3498DB",
    "GitHub AI 레포"  = "#27AE60"
  )) +
  scale_y_continuous(labels = function(x) paste0(x, "x")) +
  theme_minimal(base_size = 13) +
  labs(
    title    = "AI 생태계 성장 트렌드 (2020 = 10 기준)",
    subtitle = "2020~2025년 5년간 10~15배 성장 — 지금이 기회",
    x = "연도", y = "성장 지수", color = ""
  )
```

::: {.notes}
이 차트가 정말 중요합니다. 2020년부터 2025년까지 AI 생태계가 얼마나 성장했는지 보여주는 그래프예요. 세 가지 지표를 봅니다.

빨간선이 AI 스타트업 수인데, 2020년에 10이었던 게 2025년에 150까지 올라갔어요. 15배 성장입니다. 파란선이 AI 관련 채용 공고인데, 이것도 5에서 120으로 24배 성장했어요. 초록선이 GitHub에서 AI 관련 레포지토리 수인데, 2에서 110으로 55배 성장했습니다.

이 숫자들이 말해주는 건 뭘까요? AI 시장이 폭발적으로 성장하고 있고, 그에 따라 AI를 쓸 줄 아는 사람을 찾는 수요도 폭발적으로 늘고 있다는 겁니다. 특히 채용 공고를 보세요. 2020년에는 AI 관련 채용이 거의 없었는데, 지금은 거의 모든 대기업이 AI 인력을 뽑고 있어요. 삼성, LG, SK, 현대... 제조업 쪽에서도 "AI 활용 가능한 엔지니어"를 공고에 명시하는 경우가 많아졌습니다.

그리고 GitHub AI 레포 수가 55배 성장했다는 건, 오픈소스 도구가 엄청나게 많아졌다는 뜻이에요. 즉, 여러분이 갖다 쓸 수 있는 무료 도구가 넘쳐나는 거죠. 2020년에는 AI 프로젝트를 하려면 처음부터 다 만들어야 했는데, 지금은 이미 만들어진 도구를 조합하면 됩니다. 오늘 우리가 한 것처럼 Streamlit + Gemini + 텔레그램을 조합해서요.

그래서 제가 아까 "지금이 가장 좋은 타이밍"이라고 한 겁니다. 시장은 커지고 있고, 도구는 쉬워지고 있고, 인력 수요는 폭발하고 있어요. 이 강의를 수료하고 포트폴리오를 갖춘 여러분은 정말 좋은 위치에 있는 겁니다.
:::

## 취업 포트폴리오 체크리스트 {.smaller}

```{r}
#| echo: false
library(knitr)
portfolio <- data.frame(
  항목 = c(
    "GitHub 프로필",
    "배포된 앱 URL",
    "Streamlit/Shiny 앱",
    "텔레그램 봇",
    "AI API 활용 프로젝트",
    "Quarto 보고서",
    "README.md"
  ),
  완성도 = c(
    "필수", "필수", "필수",
    "추가점수", "추가점수", "추가점수", "필수"
  ),
  면접관_반응 = c(
    "'GitHub 있어요?' '네, 여기 있습니다'",
    "'앱 보여줄 수 있어요?' '네, 지금 바로요'",
    "데이터 분석 능력 직접 증명",
    "자동화 능력 증명 — 차별화 포인트",
    "AI 활용 능력 증명 — 현재 가장 중요",
    "문서화 능력 증명 — 협업 능력 신호",
    "프로젝트 이해도 및 의사소통 능력"
  )
)
knitr::kable(
  portfolio,
  caption = "디스플레이 취업 AI 포트폴리오 체크리스트",
  align   = c("l", "c", "l")
)
```

::: {.notes}
자, 이제 실전입니다. 취업 포트폴리오 체크리스트를 보겠습니다. 이 표가 여러분의 취업 준비 현황판이에요.

첫 번째, GitHub 프로필. 이건 필수입니다. 면접관이 "GitHub 있어요?"라고 물어보면 "네, 여기 있습니다"라고 바로 링크를 보내야 해요. 프로필 README에 자기소개와 프로젝트 링크를 넣어두세요. 잔디(커밋 그래프)가 초록색으로 채워져 있으면 성실함도 어필할 수 있습니다.

두 번째, 배포된 앱 URL. 이것도 필수예요. "앱 보여줄 수 있어요?"라고 물으면 "네, 지금 바로요"라고 URL을 보내서 바로 열어보게 하는 겁니다. PPT로 스크린샷 보여주는 것과, 실제로 동작하는 앱을 보여주는 건 임팩트가 천지 차이입니다.

세 번째, Streamlit이나 Shiny 앱. 데이터 분석 능력을 직접 증명하는 거예요. 네 번째, 텔레그램 봇. 이건 추가점수인데, 자동화 능력을 증명하는 차별화 포인트입니다. 다섯 번째, AI API 활용 프로젝트. 이건 2025년 현재 가장 중요한 항목이에요. AI를 직접 연동해본 경험이 있다는 건 엄청난 강점입니다.

여섯 번째, Quarto 보고서. 문서화 능력을 증명합니다. 코드만 짜는 게 아니라, 결과를 깔끔하게 보고서로 정리할 수 있다는 건 협업 능력의 신호거든요. 마지막으로 README.md. 프로젝트 이해도와 의사소통 능력을 보여줍니다. 잘 쓴 README는 코드보다 중요할 때가 있어요.

이 체크리스트에서 '필수'로 표시된 네 개 — GitHub, 배포 URL, Streamlit 앱, README — 이건 반드시 완성하세요. 나머지 세 개는 추가점수인데, 있으면 확실히 차별화됩니다.
:::

## 프로젝트 3 발표 시간 {.smaller}

:::: {.columns}

::: {.column width="55%"}
**발표 형식**

- 팀당 3분
- URL 하나로 모든 것을 보여준다
- 코드 설명보다 **사용 시연** 중심

**발표 구성 (3분)**

1. (30초) 무엇을 만들었나요?
2. (90초) 실제 시연 (URL 열기)
3. (60초) 기술 스택 및 어려웠던 점

:::

::: {.column width="45%"}
**평가 포인트**

| 항목 | 비중 |
|------|------|
| 실제로 동작하는가? | 40% |
| 디스플레이 산업 관련성 | 30% |
| 코드 품질 & GitHub | 20% |
| 발표 명확성 | 10% |

::: {.callout-tip title="발표 팁"}
"이 기능을 만들 때 이런 문제가 있었고,
이렇게 해결했습니다"가 가장 인상적입니다.
:::

:::

::::

::: {.notes}
프로젝트 3 발표에 대해 안내드리겠습니다. 팀당 3분이에요. 짧다고 생각할 수 있는데, 잘 구성하면 3분이면 충분합니다.

발표 구성을 구체적으로 말씀드릴게요. 처음 30초에 "무엇을 만들었나요?"를 말합니다. 한 문장으로요. "디스플레이 공정 수율을 AI로 예측하고 텔레그램으로 알림하는 대시보드를 만들었습니다." 이 정도면 됩니다. 다음 90초가 핵심인데, 실제 시연을 합니다. URL을 열어서 화면을 보여주면서 "여기서 데이터를 입력하면, AI가 분석하고, 결과가 이렇게 나옵니다"라고 보여주는 거예요. 마지막 60초에 기술 스택과 어려웠던 점을 말합니다.

여기서 프로 팁을 하나 드릴게요. "이 기능을 만들 때 이런 문제가 있었고, 이렇게 해결했습니다"라는 스토리가 가장 인상적입니다. 예를 들어 "텔레그램 봇 토큰이 계속 안 먹혀서 3시간 삽질했는데, 알고 보니 .env 파일에 따옴표가 포함되어 있었어요. 그래서 dotenv 라이브러리로 해결했습니다" — 이런 게 진짜 경험이거든요. 면접관이 이런 이야기에 감동합니다.

평가는 동작 40%, 산업 관련성 30%, 코드 20%, 발표 10%입니다. 1순위는 "동작하는가?"예요. 아무리 코드가 완벽해도 실행이 안 되면 0점이에요. 그러니까 발표 전에 반드시 URL 접속이 되는지, 기능이 정상인지 확인하세요. 발표 당일에 서버 다운되는 비극을 막으려면요.
:::

## 다음 학습 로드맵 {.smaller}

```{r}
#| echo: false
#| fig-width: 9
#| fig-height: 4.0
library(ggplot2)

roadmap <- data.frame(
  Level = factor(
    rep(c("초급 완료\n(지금)", "중급 목표", "고급 목표"), c(4, 4, 4)),
    levels = c("초급 완료\n(지금)", "중급 목표", "고급 목표")
  ),
  Skill = c(
    "Claude Code", "Streamlit", "Telegram Bot", "Quarto",
    "LangChain/\nLangGraph", "FastAPI", "Docker", "데이터\n파이프라인",
    "MLOps", "Kubernetes", "LLM\nFine-tuning", "프로덕션\n배포"
  ),
  x = c(1:4, 1:4, 1:4),
  y = c(rep(3, 4), rep(2, 4), rep(1, 4))
)

ggplot(roadmap, aes(x = x, y = y, label = Skill)) +
  geom_point(aes(color = Level), size = 18, alpha = 0.85) +
  geom_text(color = "white", size = 2.8, fontface = "bold") +
  scale_color_manual(values = c(
    "초급 완료\n(지금)" = "#27AE60",
    "중급 목표"         = "#2E75B6",
    "고급 목표"         = "#9B59B6"
  )) +
  xlim(0.3, 4.7) + ylim(0.3, 3.7) +
  theme_void() +
  labs(title = "AI 개발자 학습 로드맵", color = "단계") +
  theme(
    plot.title     = element_text(color = "white", size = 14, hjust = 0.5),
    legend.text    = element_text(color = "white"),
    legend.title   = element_text(color = "white"),
    legend.position = "right"
  )
```

::: {.notes}
이 로드맵이 여러분의 다음 스텝을 보여줍니다. 세 단계로 나뉘어 있어요.

초록색이 초급 완료, 즉 지금 여러분의 위치입니다. Claude Code 사용법, Streamlit 앱 개발, 텔레그램 봇 구축, Quarto 보고서 작성. 이 네 가지를 이미 배우고 실습했어요. 이것만으로도 포트폴리오를 만들 수 있고, 취업에 충분한 차별화가 됩니다.

파란색이 중급 목표입니다. LangChain이나 LangGraph로 더 복잡한 AI 워크플로우를 만들 수 있어요. FastAPI를 배우면 REST API 서버를 만들 수 있고, 다른 시스템과 연동이 훨씬 유연해집니다. Docker를 배우면 "내 컴퓨터에서는 되는데 서버에서 안 돼요" 문제를 해결할 수 있어요. 데이터 파이프라인은 Airflow 같은 도구로 데이터 흐름을 자동화하는 건데, 공장 데이터를 다룰 때 필수적입니다.

보라색이 고급 목표예요. MLOps는 ML 모델의 배포와 운영을 관리하는 거고, Kubernetes는 대규모 서비스 운영에 필요합니다. LLM Fine-tuning은 오픈소스 모델을 우리 데이터로 특화시키는 기술이고, 프로덕션 배포는 실제 서비스 수준으로 시스템을 운영하는 거예요.

중요한 건 — 한꺼번에 다 배우려고 하지 마세요. 지금 초급을 완료했으니까, 다음 한 달 동안 중급에서 하나만 골라서 배우세요. FastAPI를 추천합니다. Streamlit과 궁합이 좋고, API를 만드는 능력은 거의 모든 프로젝트에서 쓰이거든요. 그리고 Docker도 빠르게 배울 수 있는데, 면접에서 Docker 경험이 있다고 하면 실무 준비가 됐다는 신호로 받아들여집니다.
:::

## 수료 후 추천 행동 계획 {.smaller}

::: {.panel-tabset}

### 이번 주 (즉시 할 것)

```bash
# 1. GitHub 프로필 정리
# README.md에 만든 프로젝트 링크 추가
# 배포 URL 포함

# 2. LinkedIn 업데이트
# "AI 바이브 코딩 수료"
# 배포된 앱 URL 첨부

# 3. 프로젝트 3 코드 정리
# README 보완
# requirements.txt 최신화
```

### 1개월 목표

**중급 스킬 1개 추가**

- FastAPI로 REST API 서버 만들기
- Docker로 앱 컨테이너화
- LangChain 기초 튜토리얼 완료

**포트폴리오 강화**

- GitHub에 커밋 기록 지속적으로 쌓기
- 블로그나 Notion에 학습 과정 기록
- 디스플레이 관련 AI 프로젝트 1개 추가

### 3개월 목표

**취업 준비 완료 기준**

- GitHub: 스타 받은 레포 1개 이상
- 배포 URL: 3개 이상 (Streamlit + Railway + Vercel)
- AI API 통합 프로젝트: 2개 이상
- 텔레그램 봇 또는 자동화 시스템: 1개

**면접 준비**

- "AI를 어떻게 활용했나요?" → 시연으로 답변
- "포트폴리오 보여주세요" → URL로 즉시 제시

:::

::: {.notes}
수료 후 행동 계획을 세 단계로 나눴습니다. 이번 주, 1개월 후, 3개월 후예요.

이번 주에 당장 해야 할 것 세 가지입니다. 첫째, GitHub 프로필을 정리하세요. README.md에 프로젝트 링크를 추가하고, 배포 URL도 넣어두세요. 둘째, LinkedIn을 업데이트하세요. "AI 바이브 코딩 과정 수료"라고 적고, 배포된 앱 URL을 첨부하면 됩니다. 이렇게 하면 리크루터 눈에 띌 가능성이 확 올라가요. 셋째, 프로젝트 3 코드를 정리하세요. README를 보완하고, requirements.txt를 최신화하세요. 남이 봐도 이해할 수 있는 상태로 만들어두는 게 중요합니다.

1개월 목표를 보세요. 중급 스킬 하나를 추가하세요. FastAPI, Docker, LangChain 중 하나를 고르세요. 개인적으로는 FastAPI를 추천합니다. 공식 튜토리얼이 정말 잘 되어 있거든요. 그리고 GitHub에 커밋을 꾸준히 쌓으세요. 하루에 한 줄이라도 괜찮아요. 잔디가 채워지는 게 중요합니다.

3개월 목표는 취업 준비 완료 수준입니다. GitHub에 스타 받은 레포 1개, 배포 URL 3개, AI 프로젝트 2개, 자동화 시스템 1개. 이 정도면 제조업 AI 엔지니어 포지션에 지원할 수 있는 포트폴리오가 됩니다. 면접에서 "AI를 어떻게 활용했나요?"라는 질문에 URL을 보여주면서 시연하고, "포트폴리오 보여주세요"에 GitHub 링크를 보내면 됩니다.

여기서 한 가지 더. Before-After를 마지막으로 한번 더 볼게요. 16강 전의 여러분은 "AI가 뭔지 모르겠고, 코딩이 무섭다"였어요. 지금의 여러분은 "AI API를 연동하고, 대시보드를 만들고, 텔레그램 봇으로 자동화하고, GitHub에 올리고, URL로 배포까지 한다"는 겁니다. 이 변화가 16강의 가치입니다.
:::

## 수료 축하 {background="#1F4E79"}

> "코드를 쓰지 않아도 개발자가 될 수 있는 시대.
> 여러분은 그 첫 번째 세대입니다."

::: {.fragment .fade-in}
Claude Code로 에이전트 방식 개발 이해 완료
:::

::: {.fragment .fade-in}
Streamlit / Shiny / Quarto로 데이터 앱 3종 완성
:::

::: {.fragment .fade-in}
AI API 연동 및 텔레그램 봇 구축 완료
:::

::: {.fragment .fade-in}
배포 플랫폼 10종 이해 및 실습 완료
:::

::: {.fragment .fade-in}
**다음은 여러분의 포트폴리오가 빛날 차례입니다.**
:::

::: {.notes}
여러분, 수료를 축하합니다. 정말 대단한 여정이었어요.

화면에 하나씩 나타나는 것들을 보세요. 이게 16강 동안 여러분이 이룬 것들입니다. Claude Code로 에이전트 방식 개발을 이해했어요. AI한테 말로 시키면 코드가 나오는 바이브 코딩의 핵심을 배웠죠. Streamlit, Shiny, Quarto로 데이터 앱 세 종류를 완성했습니다. AI API를 연동하고 텔레그램 봇도 구축했어요. 배포 플랫폼도 여러 개 경험했죠.

"코드를 쓰지 않아도 개발자가 될 수 있는 시대" — 이게 바이브 코딩의 철학입니다. 여러분은 코드를 직접 한 줄 한 줄 외워서 쓰는 게 아니라, AI한테 뭘 만들어야 하는지 설명하는 능력을 키운 거예요. 그리고 이 능력은 AI가 아무리 발전해도 사라지지 않습니다. 왜냐하면 "무엇을 만들어야 하는가"를 정의하는 건 결국 사람의 일이니까요.

이제 다음은 여러분의 포트폴리오가 빛날 차례입니다. 이번 주에 GitHub 정리하고, LinkedIn 업데이트하고, 프로젝트 3 발표 준비하세요. 그리고 3개월 안에 취업 준비를 완료하세요. 여러분에게는 이미 기술이 있고, 경험이 있고, 증명할 수 있는 결과물이 있습니다. 면접관 앞에서 자신감 있게 보여주세요.

16강 동안 함께해주셔서 감사합니다. 여러분의 성공을 응원합니다. 감사합니다.
:::
