---
title: "Gemini 봇 + 설비 알람 시스템"
subtitle: "AI가 24시간 수율을 감시한다 — 자동화 알람의 모든 것"
author: "렛유인 KDC"
date: today
engine: knitr
execute:
  echo: true
  warning: false
  message: false
  fig-width: 9
  fig-height: 4.5
format:
  revealjs:
    theme: [moon, ../custom.scss]
    slide-number: c/t
    show-slide-number: all
    controls: true
    progress: true
    center: false
    incremental: false
    transition: slide
    background-transition: fade
    chalkboard: true
    preview-links: auto
    highlight-style: dracula
    code-line-numbers: true
    footer: "렛유인 KDC | AI 바이브 코딩 실전 | 14강"
    width: 1280
    height: 720
    margin: 0.1
---

# 새벽 3시, 수율이 90% 밑으로 떨어졌습니다 {background="#1F4E79"}

::: {.notes}
여러분 안녕하세요, 14강입니다. 오늘 제목이 좀 긴장감 있죠? "새벽 3시, 수율이 90% 밑으로 떨어졌습니다." 이 상황을 상상해보세요. 여러분이 디스플레이 공장에서 일하고 있어요. 밤 교대 근무자가 깜빡 졸았어요. 그 사이에 설비 온도가 올라가면서 수율이 급락했어요. 아침에 출근해서 보니 수율 데이터가 90%까지 떨어져 있어요. 불량품이 수백 장 생산된 거예요. 이 손실이 수억 원이에요. 이런 일이 실제로 일어나거든요. 하지만 만약 AI 봇이 5분마다 수율을 체크하고 있었다면요? 수율이 95% 밑으로 떨어지는 순간 텔레그램으로 알람이 왔을 거예요. 엔지니어가 즉시 확인하고 조치할 수 있었겠죠. 오늘 우리가 바로 그 시스템을 만들 거예요. 13강에서 만든 텔레그램 봇에 Gemini AI와 자동 모니터링 기능을 붙여서, 새벽 3시에도 공장을 지키는 AI 야경꾼을 만들 겁니다. 자 시작해볼까요.
:::

## 강의 개요 {background-image="lecture_14_files/figure-revealjs/hero_equipment_alarm.png" background-size="cover" background-opacity="0.3"}

> 제조 설비 센서 데이터를 모니터링하고 AI 알람을 자동 발송하는 시스템을 구축합니다.

::: {.notes}
오늘 강의 목표는 제조 설비의 센서 데이터를 모니터링하고 AI 알람을 자동 발송하는 시스템을 구축하는 거예요. 구체적으로 네 가지를 배울 거예요. 첫째, gemini_telebot이라는 오픈소스 레포의 구조를 이해할 거예요. 강사님이 직접 만드신 프로젝트인데, Gemini와 텔레그램을 연결한 실전 코드예요. 둘째, schedule 라이브러리를 사용해서 주기적으로 코드를 자동 실행하는 법을 배울 거예요. 5분마다, 매일 오전 9시에, 매주 월요일에 같은 식으로 반복 실행하는 거예요. 셋째, 수율 CSV 파일을 읽어서 임계값을 판단하고 알람을 보내는 로직을 구현할 거예요. 넷째, Gemini API를 연결해서 수율 저하 원인을 AI가 분석해주는 기능까지 추가할 거예요. 단순히 "수율이 낮습니다"라는 알람이 아니라 "파티클 오염 가능성이 있으니 클린룸 필터를 점검하세요" 같은 구체적인 분석까지 포함된 알람을 보낼 거예요.
:::

---

## 당신은 자고 있습니다. 하지만 AI 봇은 깨어있습니다. {.smaller}

:::: {.columns}

::: {.column width="55%"}
**기존 방식 (엔지니어가 직접 감시)**

- 야간 당직 엔지니어 필요
- 사람이 피로하면 놓침
- 수동 보고서 작성 1~2시간
- 늦은 대응으로 불량 확산
- **연간 수억 원의 수율 손실**

:::

::: {.column width="45%"}
**AI 봇 자동화 방식**

- 5분마다 CSV 자동 읽기
- 수율 95% 미만 → 즉시 텔레그램 알람
- Gemini AI가 원인 분석까지
- 엔지니어는 알람 받고 조치만
- **24시간 무중단 모니터링**

:::

::::

::: {.callout-important title="오늘의 핵심 질문"}
당신이 자는 동안 공장을 누가 지킬 것인가?
AI 봇이 지킵니다.
:::

::: {.notes}
왼쪽과 오른쪽을 비교해보시죠. 이게 Before와 After예요. Before, 기존 방식에서는 야간에 당직 엔지니어가 필요했어요. 사람이 24시간 모니터를 지켜보면서 수율 데이터를 확인해야 했죠. 그런데 사람은 피로하잖아요. 새벽 3시에 졸리면 놓칠 수 있어요. 수율이 급락해도 바로 발견 못 하고, 아침에 출근한 주간 조가 발견하면 이미 늦은 거예요. 수동 보고서 작성에도 1~2시간 걸리고요. 이런 늦은 대응 때문에 불량이 확산되면 연간 수억 원의 손실이 발생해요. After, AI 봇 자동화 방식에서는요, 5분마다 CSV 파일을 자동으로 읽어요. 수율이 95% 미만으로 떨어지면 즉시 텔레그램으로 알람을 보내고요. Gemini AI가 원인 분석까지 해줘요. "온도가 정상 범위를 벗어났으니 냉각 시스템을 점검하세요" 같은 구체적인 분석을요. 엔지니어는 알람을 받고 조치만 하면 돼요. 24시간 무중단으로 모니터링하니까 새벽에도 안심이에요. 핵심 질문은요, "당신이 자는 동안 공장을 누가 지킬 것인가?" AI 봇이 지킵니다. 이걸 오늘 직접 만들 거예요.
:::

## gemini_telebot 레포 소개 {.smaller}

> 이 강의 강사가 직접 만든 오픈소스 프로젝트입니다.
> Gemini + Google Workspace + 텔레그램을 하나로 연결한 AI 비서.
> [github.com/waterfirst/gemini_telebot](https://github.com/waterfirst/gemini_telebot)

:::: {.columns}

::: {.column width="55%"}
**주요 기능**

::: {.fragment .fade-in}
- PDCA 워크플로우 자동화
:::
::: {.fragment .fade-in}
- Gmail 연동 (중요 메일 요약)
:::
::: {.fragment .fade-in}
- Google 캘린더 연동
:::
::: {.fragment .fade-in}
- GitHub 이슈 모니터링
:::
::: {.fragment .fade-in}
- **수율 모니터링 알람 (오늘 배울 것)**
:::

:::

::: {.column width="45%"}
**기술 스택**

| 레이어 | 기술 |
|--------|------|
| AI 두뇌 | Google Gemini API |
| 알림 채널 | Telegram Bot API |
| 스케줄링 | schedule 라이브러리 |
| 데이터 | pandas + CSV |
| 배포 | 로컬 / Railway |

:::

::::

::: {.notes}
gemini_telebot은 강사님이 직접 만든 오픈소스 프로젝트예요. GitHub에 공개되어 있어서 누구나 볼 수 있어요. Gemini AI, Google Workspace, 텔레그램을 하나로 연결한 AI 비서 시스템이에요. 주요 기능을 하나씩 보시면요, PDCA 워크플로우 자동화가 있어요. PDCA가 뭐냐면요, Plan-Do-Check-Act의 약자인데 제조업에서 품질 관리의 기본이거든요. 이 과정을 봇이 자동으로 관리해주는 거예요. Gmail 연동도 되는데요, 중요한 메일이 오면 요약해서 텔레그램으로 보내줘요. Google 캘린더랑도 연결돼서 일정 알림도 해주고요. GitHub 이슈 모니터링도 돼요. 하지만 오늘 우리가 집중할 건 수율 모니터링 알람이에요. 기술 스택을 보시면요, AI 두뇌는 Gemini API, 알림 채널은 텔레그램, 스케줄링은 schedule 라이브러리, 데이터 처리는 pandas와 CSV, 배포는 로컬이나 Railway를 사용해요. 13강에서 Claude를 사용했다면, 오늘은 Gemini를 사용하는 거예요. 두 개를 모두 해봐야 나중에 상황에 맞게 선택할 수 있거든요.
:::

## schedule 라이브러리 — 반복 실행의 핵심 {.smaller}

::: {.panel-tabset}

### schedule (오늘 사용)

```{python}
#| eval: false
#| code-line-numbers: "1-2|4-12|14-18"
import schedule
import time

def check_yield():
    """수율 CSV 읽고 임계값 확인 — 5분마다 실행"""
    pass

def morning_report():
    """오전 9시 일일 보고서 자동 전송"""
    pass

def weekly_summary():
    """매주 월요일 주간 요약 전송"""
    pass

# 스케줄 등록 — 직관적인 Python 문법
schedule.every(5).minutes.do(check_yield)
schedule.every().day.at("09:00").do(morning_report)
schedule.every().monday.do(weekly_summary)

while True:
    schedule.run_pending()
    time.sleep(30)
```

### APScheduler (고급 사용)

```{python}
#| eval: false
from apscheduler.schedulers.blocking import BlockingScheduler
from apscheduler.triggers.cron import CronTrigger

scheduler = BlockingScheduler(timezone="Asia/Seoul")

# 더 복잡한 스케줄 가능
scheduler.add_job(check_yield, "interval", minutes=5)
scheduler.add_job(
    morning_report,
    CronTrigger(hour=9, minute=0, day_of_week="mon-fri")
)
scheduler.add_job(
    alarm_escalation,
    "interval", minutes=10,
    max_instances=1
)
scheduler.start()
```

:::

::: {.notes}
schedule 라이브러리는 Python에서 반복 실행을 아주 쉽게 해주는 라이브러리예요. 코드를 보시면 정말 직관적이에요. schedule.every(5).minutes.do(check_yield)가 뭔지 감이 오시죠? "5분마다 check_yield 함수를 실행해라"는 뜻이에요. 영어 문장처럼 읽히잖아요. schedule.every().day.at("09:00").do(morning_report)는 "매일 오전 9시에 morning_report를 실행해라"예요. schedule.every().monday.do(weekly_summary)는 "매주 월요일에 weekly_summary를 실행해라"고요. 정말 쉽죠? 아래에 있는 while True 루프가 중요한데요, schedule.run_pending()이 등록된 스케줄 중 실행할 때가 된 것을 실행해주고, time.sleep(30)은 30초마다 체크하라는 거예요. 이 루프가 계속 돌면서 스케줄을 관리하는 거예요. 제조업에서 이걸 어떻게 쓸 수 있냐면요, 5분마다 수율 데이터를 체크하고, 매일 9시에 일일 보고서를 자동 생성하고, 매주 월요일에 주간 요약을 보내는 거예요. 사람이 기억하고 실행할 필요가 없어요. 봇이 알아서 해주니까요. 오른쪽 탭에는 APScheduler라는 고급 라이브러리도 있는데, 오늘은 schedule만 사용할 거예요. 간단하고 충분하거든요.
:::

## 수율 알람 봇 시스템 구조 {.smaller}

```{r}
#| echo: false
#| fig-width: 9
#| fig-height: 4.0
library(ggplot2)

components <- data.frame(
  x     = c(1,   3,   5,   5,   3  ),
  y     = c(3,   3,   4,   2,   1  ),
  label = c("CSV\n수율 데이터", "Python\n스케줄러",
            "95% 이상\n정상", "95% 미만\n알람 발생!", "텔레그램\n메시지"),
  color = c("#3498DB", "#2E75B6", "#27AE60", "#E74C3C", "#9B59B6")
)

edges_sys <- data.frame(
  x    = c(1.4, 3.4, 4.2, 4.2, 4.7),
  xend = c(2.6, 3.8, 4.8, 4.8, 3.4),
  y    = c(3.0, 3.0, 3.4, 2.6, 1.5),
  yend = c(3.0, 3.7, 3.9, 2.1, 1.1)
)

ggplot() +
  geom_segment(
    data = edges_sys,
    aes(x = x, xend = xend, y = y, yend = yend),
    arrow = arrow(length = unit(0.12, "inches"), type = "closed"),
    color = "gray60", linewidth = 1
  ) +
  geom_point(
    data = components,
    aes(x = x, y = y),
    size = 22, color = components$color, alpha = 0.85
  ) +
  geom_text(
    data = components,
    aes(x = x, y = y, label = label),
    color = "white", size = 3, fontface = "bold"
  ) +
  xlim(0.3, 5.8) + ylim(0.3, 4.8) +
  theme_void() +
  labs(title = "수율 알람 봇 시스템 구조") +
  theme(
    plot.title = element_text(color = "white", size = 14, hjust = 0.5)
  )
```

::: {.notes}
이 다이어그램이 오늘 만들 시스템의 전체 구조예요. 왼쪽에 CSV 수율 데이터가 있어요. 실제 공장에서는 MES 시스템이나 데이터베이스에서 가져오겠지만, 우리는 CSV 파일로 시뮬레이션할 거예요. 가운데 Python 스케줄러가 5분마다 CSV를 읽어요. 데이터를 읽으면 두 갈래로 나뉘어요. 수율이 95% 이상이면 위쪽 초록색, 정상이에요. 이 경우에는 로그만 기록하고 아무것도 안 해요. 수율이 95% 미만이면 아래쪽 빨간색, 알람이 발생해요. 알람이 발생하면 텔레그램으로 메시지를 보내요. 여기에 Gemini AI 분석까지 포함해서 보내는 거예요. 이 흐름이 오늘 만들 전부예요. CSV 읽기, 임계값 판단, 텔레그램 알람 발송. 각 단계가 간단하지만 합치면 강력한 모니터링 시스템이 되는 거예요. 제조업에서 이런 시스템을 만들 수 있다는 것 자체가 엄청난 강점이에요. 면접에서 "Python으로 수율 자동 모니터링 시스템을 구축한 경험이 있습니다"라고 말할 수 있으면 정말 좋겠죠.
:::

## 핵심 코드 — 수율 CSV 읽고 알람 보내기 {.smaller}

```{python}
#| eval: false
#| code-line-numbers: "1-5|7-9|11-25|27-31"
import pandas as pd
import requests
from datetime import datetime

TELEGRAM_TOKEN = "YOUR_TOKEN"
CHAT_ID = "YOUR_CHAT_ID"
THRESHOLD = 95.0

def send_telegram(message: str):
    url = f"https://api.telegram.org/bot{TELEGRAM_TOKEN}/sendMessage"
    requests.post(url, json={
        "chat_id": CHAT_ID,
        "text": message,
        "parse_mode": "Markdown"
    })

def check_yield_and_alert():
    # CSV 읽기 (실제로는 서버나 공유 폴더에서)
    df = pd.read_csv("yield_data.csv")
    latest = df.tail(10)  # 최근 10개 데이터

    below_threshold = latest[latest["yield"] < THRESHOLD]

    if len(below_threshold) > 0:
        lines = below_threshold["line"].tolist()
        avg_yield = below_threshold["yield"].mean()
        message = (
            f"*수율 경고 알람*\n\n"
            f"시각: {datetime.now().strftime('%Y-%m-%d %H:%M')}\n"
            f"평균 수율: {avg_yield:.1f}%\n"
            f"해당 라인: {', '.join(lines)}\n\n"
            f"즉시 확인이 필요합니다."
        )
        send_telegram(message)
    else:
        print(f"[{datetime.now().strftime('%H:%M')}] 수율 정상: "
              f"평균 {latest['yield'].mean():.1f}%")
```

::: {.notes}
핵심 코드를 보시죠. 이 코드가 수율 알람 시스템의 심장이에요. 먼저 import를 보면 pandas, requests, datetime을 사용해요. pandas로 CSV를 읽고, requests로 텔레그램에 메시지를 보내고, datetime으로 현재 시각을 기록해요. THRESHOLD가 95.0으로 설정되어 있는데요, 이게 수율 임계값이에요. 이 값보다 낮으면 알람을 보내는 거예요. send_telegram 함수는 텔레그램으로 메시지를 보내는 거예요. requests.post로 텔레그램 API를 호출하는데, chat_id는 메시지를 받을 채팅방 ID예요. 본인한테 보내려면 본인의 chat_id를 넣으면 돼요.

여기서 Before-Prompt-After 패턴을 적용해볼게요. Before, 기존에는 엔지니어가 수율 모니터링 화면을 직접 지켜봤어요. 새벽에도 당직 서면서 화면 보고 있어야 했고, 눈이 피로하면 놓치기 쉬웠죠. Prompt, AI에게 이렇게 요청하면 돼요. "수율 CSV 파일을 5분마다 읽어서 95% 미만인 라인이 있으면 텔레그램으로 알람 메시지를 보내는 Python 코드를 작성해줘. pandas로 CSV를 읽고, requests로 텔레그램 API를 호출하는 방식으로." After, AI가 바로 이 코드를 만들어줘요. check_yield_and_alert 함수가 CSV를 읽고, 임계값을 확인하고, 문제가 있으면 텔레그램으로 알람을 보내요. 사람이 24시간 모니터를 지킬 필요가 없어진 거예요.

check_yield_and_alert 함수를 자세히 보시면, CSV를 읽어서 최근 10개 데이터만 가져와요. 그중에서 수율이 95% 미만인 것을 걸러내고, 해당 라인 이름과 평균 수율을 메시지에 담아서 텔레그램으로 보내요. 정상이면 그냥 콘솔에 로그만 찍어요. 이 코드를 schedule과 합치면 자동 모니터링 시스템이 완성돼요.
:::

## 실시간 수율 모니터링 시각화 {.smaller}

```{r}
#| echo: true
#| fig-width: 9
#| fig-height: 4.0
library(ggplot2)
library(dplyr)

set.seed(42)
n <- 200
yield_df <- data.frame(
  Time  = seq(as.POSIXct("2024-01-01 00:00"),
              by = "30 min", length.out = n),
  Yield = 96 + cumsum(rnorm(n, 0, 0.15)),
  Line  = rep(c("Line A", "Line B"), each = 100)
)
yield_df$Yield <- pmin(pmax(yield_df$Yield, 88), 100)
alarm_points <- yield_df[yield_df$Yield < 95, ]

ggplot(yield_df, aes(x = Time, y = Yield, color = Line)) +
  annotate("rect",
           xmin = min(yield_df$Time), xmax = max(yield_df$Time),
           ymin = 88, ymax = 95, alpha = 0.07, fill = "#E74C3C") +
  geom_line(linewidth = 0.8, alpha = 0.9) +
  geom_point(data = alarm_points, aes(x = Time, y = Yield),
             color = "#E74C3C", size = 3, shape = 8) +
  geom_hline(yintercept = 95, linetype = "dashed",
             color = "#E74C3C", linewidth = 1) +
  annotate("text", x = max(yield_df$Time), y = 94.3,
           label = "임계값 95%", color = "#E74C3C",
           hjust = 1, size = 3.5) +
  scale_color_manual(values = c("Line A" = "#3498DB", "Line B" = "#27AE60")) +
  scale_y_continuous(labels = function(x) paste0(x, "%")) +
  theme_minimal(base_size = 12) +
  labs(
    title = "실시간 수율 모니터링 (★ = 알람 발생 포인트)",
    x = "시간", y = "수율 (%)", color = "라인"
  )
```

::: {.notes}
이 차트가 실시간 수율 모니터링을 시각화한 거예요. 시뮬레이션 데이터지만 실제 패턴과 비슷해요. 파란선이 Line A, 초록선이 Line B의 수율이에요. 빨간 점선이 95% 임계값이에요. 이 선 아래로 내려가면 알람이 발생하는 거예요. 빨간 별표가 있는 지점이 알람 발생 포인트예요. 아래쪽 빨간 영역이 위험 구간이고요. 차트를 보시면 Line A와 Line B 모두 대부분 95% 위에서 운행하다가, 가끔 95% 아래로 떨어지는 경우가 있어요. 이때 바로 알람이 발생하는 거예요. 실제 공장에서는 이런 차트를 Streamlit 대시보드에 띄워놓고 실시간으로 보면서, 동시에 텔레그램 알람도 설정해놓는 거예요. 대시보드를 못 보는 상황에서도 텔레그램으로 알람을 받을 수 있으니까 이중 안전망인 셈이죠. 이 데이터를 만드는 R 코드도 보시면 이해가 되실 텐데요, cumsum으로 랜덤 워크를 만들어서 수율이 자연스럽게 변동하는 것처럼 시뮬레이션한 거예요. 실제 데이터와 비슷한 패턴이에요.
:::

## 월간 알람 원인별 현황 {.smaller}

```{r}
#| echo: true
#| fig-width: 9
#| fig-height: 4.0
library(ggplot2)

alarm_stats <- data.frame(
  Cause = factor(
    c("수율 임계값 이하", "설비 온도 이상", "압력 편차",
      "불량률 급증", "기타"),
    levels = c("기타", "불량률 급증", "압력 편차",
               "설비 온도 이상", "수율 임계값 이하")
  ),
  Count = c(45, 23, 18, 12, 8)
)

ggplot(alarm_stats, aes(x = Cause, y = Count, fill = Count)) +
  geom_bar(stat = "identity", width = 0.6) +
  coord_flip() +
  scale_fill_gradient(low = "#F39C12", high = "#E74C3C") +
  geom_text(aes(label = paste0(Count, "회")),
            hjust = -0.3, size = 4, fontface = "bold", color = "white") +
  theme_minimal(base_size = 13) +
  labs(
    title = "월간 알람 발생 원인별 현황",
    subtitle = "수율 임계값 이하가 전체의 42% — 가장 빈번한 알람 유형",
    x = "", y = "알람 횟수", fill = "횟수"
  ) +
  theme(legend.position = "none") +
  ylim(0, 58)
```

::: {.notes}
이건 월간 알람 발생 원인을 분석한 차트예요. 실제 공장 데이터 패턴을 반영한 시뮬레이션인데요. 수율 임계값 이하가 45회로 가장 많아요. 전체 알람의 42%를 차지하죠. 이게 우리가 오늘 만드는 시스템이 감지하는 유형이에요. 설비 온도 이상이 23회로 두 번째인데요, 이것도 CSV에 온도 데이터가 있으면 감지할 수 있어요. 압력 편차가 18회, 불량률 급증이 12회, 기타가 8회예요. 이 데이터가 왜 중요하냐면요, 알람 시스템을 설계할 때 어떤 유형의 알람이 가장 많은지 알아야 우선순위를 정할 수 있거든요. 수율 임계값 이하가 가장 빈번하니까 이걸 먼저 자동화하는 게 맞아요. 그리고 이런 분석 결과를 면접에서 보여주면요, "데이터 기반으로 우선순위를 정했습니다"라고 말할 수 있어요. 막연히 "알람 시스템을 만들었습니다"가 아니라 "가장 빈번한 수율 알람을 우선 자동화했습니다"라고 구체적으로 말할 수 있는 거예요.
:::

## Gemini API 통합 — 알람에 AI 분석 추가 {.smaller}

```{python}
#| eval: false
#| code-line-numbers: "1-3|5-18|20-32"
import google.generativeai as genai
import os

genai.configure(api_key=os.getenv("GEMINI_API_KEY"))
model = genai.GenerativeModel("gemini-1.5-flash")

def generate_analysis(yield_data: dict) -> str:
    """수율 저하 원인 분석 및 조치 제안"""
    prompt = f"""
    다음 수율 데이터를 분석하고 원인과 조치사항을 제안해주세요:
    - 현재 수율: {yield_data['current_yield']:.1f}%
    - 1시간 전 수율: {yield_data['prev_yield']:.1f}%
    - 저하율: {yield_data['drop_rate']:.1f}%p
    - 해당 라인: {yield_data['line']}
    - 공정 단계: {yield_data.get('process', '미상')}

    간결하게 (3줄 이내) 답변하세요. 불필요한 인사말은 생략하세요.
    """
    response = model.generate_content(prompt)
    return response.text

def check_and_analyze():
    df = pd.read_csv("yield_data.csv")
    latest = df.tail(10)
    below = latest[latest["yield"] < 95.0]

    if len(below) > 0:
        for _, row in below.iterrows():
            analysis = generate_analysis({
                "current_yield": row["yield"],
                "prev_yield": row.get("prev_yield", row["yield"] + 1),
                "drop_rate": row.get("prev_yield", row["yield"] + 1) - row["yield"],
                "line": row["line"]
            })
            msg = (
                f"*AI 수율 분석 알람*\n\n"
                f"라인: {row['line']} | 수율: {row['yield']:.1f}%\n\n"
                f"*Gemini 분석:*\n{analysis}"
            )
            send_telegram(msg)
```

::: {.notes}
이제 Gemini AI를 통합하는 거예요. 단순히 "수율이 낮습니다"라는 알람이 아니라, AI가 원인을 분석해서 알려주는 거예요. 코드를 보시면요, generate_analysis 함수가 핵심이에요. 수율 데이터를 받아서 Gemini한테 분석을 요청해요. 프롬프트를 잘 보시면요, 현재 수율, 1시간 전 수율, 저하율, 해당 라인 정보를 제공하고, "원인과 조치사항을 제안해주세요"라고 요청해요. "간결하게 3줄 이내"라고 제한한 것도 중요해요. 텔레그램 메시지에 너무 긴 글이 오면 읽기 불편하거든요. 핵심만 딱 전달해야 해요.

여기서 Before-Prompt-After 패턴을 한 번 더 볼게요. Before, 기존에는 수율이 떨어지면 엔지니어가 직접 원인을 분석했어요. 데이터 시트를 보면서 "온도가 좀 높았나?", "파티클 수치가 올라갔나?" 하면서 하나하나 확인했죠. 경험이 많은 시니어 엔지니어는 바로 원인을 찾지만, 신입은 몇 시간이 걸리기도 해요. Prompt, 우리 시스템에서는 Gemini에게 이렇게 요청해요. "현재 수율 92.3%, 1시간 전 96.5%, 저하율 4.2%p, Line A. 원인과 조치사항을 제안해주세요." After, Gemini가 즉시 분석해줘요. "급격한 4.2%p 저하는 공정 변수 급변 가능성이 높습니다. 1) 증착 챔버 온도 확인, 2) 가스 유량 점검, 3) 최근 레시피 변경 이력 확인을 권장합니다." 이런 분석이 텔레그램으로 바로 날아오는 거예요. 신입 엔지니어도 AI의 도움으로 빠르게 대응할 수 있어요.
:::

## 알람 메시지 레벨 설계 {.smaller}

:::: {.columns}

::: {.column width="55%"}
**3단계 알람 체계**

| 수율 | 알람 레벨 | 행동 |
|------|-----------|------|
| 97% 이상 | 정상 | 없음 |
| 95~97% | 주의 | 로그만 기록 |
| 92~95% | 경고 | 텔레그램 알람 |
| 92% 미만 | 위험 | 즉시 전화 + 텔레그램 |

:::

::: {.column width="45%"}

```{python}
#| eval: false
def get_alarm_level(yield_pct: float):
    if yield_pct >= 97:
        return "normal", None
    elif yield_pct >= 95:
        return "watch", "INFO"
    elif yield_pct >= 92:
        return "warning", "WARNING"
    else:
        return "critical", "CRITICAL"
```

::: {.callout-warning title="현장 조언"}
임계값은 라인마다 다릅니다.
Gen 6 OLED와 Gen 8 LCD의 기준 수율은 다릅니다.
환경에 맞게 조정하세요.
:::

:::

::::

::: {.notes}
알람을 보낼 때 모든 상황에서 같은 수준의 알람을 보내면 안 돼요. 제조업에서는 알람 피로라는 게 있거든요. 알람이 너무 많이 오면 사람이 무감각해져서 정말 중요한 알람도 무시하게 돼요. 그래서 3단계 알람 체계를 설계했어요. 수율 97% 이상은 정상이에요. 아무것도 안 해요. 95에서 97% 사이는 주의 단계인데, 로그만 기록해요. 텔레그램 알람까지는 안 보내요. 약간 낮긴 한데 큰 문제는 아닌 수준이거든요. 92에서 95% 사이는 경고 단계예요. 이때 텔레그램 알람을 보내요. "확인이 필요합니다"라는 메시지와 함께 Gemini 분석 결과도 같이 보내요. 92% 미만은 위험 단계예요. 텔레그램 알람은 물론이고, 담당자에게 직접 전화까지 가야 할 수준이에요. 코드를 보시면 get_alarm_level 함수가 수율 퍼센트를 받아서 알람 레벨을 반환해요. normal, watch, warning, critical 네 단계예요. 현장 조언을 하나 드리면요, 임계값은 라인마다 달라요. OLED 라인과 LCD 라인의 기준 수율이 다르고, 제품별로도 다르거든요. 실제로 적용할 때는 각 라인의 특성에 맞게 임계값을 조정해야 해요.
:::

## schedule 고급 패턴 {.smaller}

::: {.panel-tabset}

### 기본 반복 실행

```{python}
#| eval: false
import schedule, time

# 수율 체크: 5분마다
schedule.every(5).minutes.do(check_yield_and_alert)

# 오전 보고서: 매일 9시
schedule.every().day.at("09:00").do(morning_report)

# 주간 요약: 매주 월요일 아침
schedule.every().monday.at("08:30").do(weekly_summary)

# 야간 알람 강화: 22시~6시는 더 자주 확인
schedule.every(2).minutes.do(night_intensive_check)

while True:
    schedule.run_pending()
    time.sleep(30)
```

### 교대 근무 시간 반영

```{python}
#| eval: false
from datetime import datetime

def smart_check():
    """교대 근무 패턴에 맞는 스마트 체크"""
    hour = datetime.now().hour

    # 주간 조 (06~18시): 15분마다
    if 6 <= hour < 18:
        interval = 15
    # 야간 조 (18~06시): 5분마다 (더 주의)
    else:
        interval = 5

    check_yield_and_alert()
    # 다음 체크 간격 동적 조정
    schedule.clear("yield_check")
    schedule.every(interval).minutes.do(
        smart_check
    ).tag("yield_check")
```

### 에러 핸들링

```{python}
#| eval: false
import logging

logging.basicConfig(level=logging.INFO)
logger = logging.getLogger(__name__)

def safe_check():
    """에러 발생해도 스케줄 중단 없이 계속"""
    try:
        check_yield_and_alert()
        logger.info("수율 체크 완료")
    except FileNotFoundError:
        logger.error("CSV 파일을 찾을 수 없음")
        send_telegram("CSV 파일 없음 — 데이터 연결 확인 요망")
    except Exception as e:
        logger.error(f"예상치 못한 오류: {e}")
        send_telegram(f"봇 오류 발생: {str(e)[:100]}")
```

:::

::: {.notes}
schedule 라이브러리의 고급 패턴을 세 가지 보여드릴게요. 첫 번째 탭은 기본 반복 실행인데요, 여러 스케줄을 동시에 등록할 수 있어요. 5분마다 수율 체크, 매일 9시에 보고서, 매주 월요일에 요약, 야간에는 2분마다 체크. 이렇게 여러 개를 한꺼번에 등록하면 전부 동시에 관리돼요. 두 번째 탭은 교대 근무를 반영한 스마트 체크예요. 이게 실전에서 중요한데요, 주간 조에는 사람이 많으니까 15분마다 체크하고, 야간 조에는 사람이 적으니까 5분마다 더 자주 체크하는 거예요. 현재 시간에 따라 체크 간격을 동적으로 조정하는 거죠. schedule.clear로 기존 스케줄을 지우고 새 간격으로 재등록하는 패턴이에요. 세 번째 탭이 정말 중요한데요, 에러 핸들링이에요. 봇이 24시간 돌아가야 하잖아요. 그런데 CSV 파일이 없거나, 네트워크가 끊기거나, 예상치 못한 오류가 발생할 수 있어요. try-except로 감싸면 에러가 나도 봇이 멈추지 않고 계속 돌아가요. FileNotFoundError면 CSV 파일이 없다는 알람을 보내고, 그 외 에러면 오류 내용을 알람으로 보내요. 이렇게 해야 안정적인 봇을 만들 수 있어요.
:::

## 실습: gemini_telebot 클론 및 커스터마이징 {.smaller}

:::: {.columns}

::: {.column width="50%"}
**1단계: 레포 클론**

```bash
git clone https://github.com/waterfirst/\
  gemini_telebot.git
cd gemini_telebot
pip install -r requirements.txt
```

**2단계: 환경 변수 설정**

```bash
cp .env.example .env
# .env 파일 편집:
# TELEGRAM_BOT_TOKEN=...
# GEMINI_API_KEY=...
```

**3단계: 수율 모니터링 추가**

```bash
# yield_monitor.py 작성 후
# main.py에 스케줄 등록
```

:::

::: {.column width="50%"}
**실습 목표**

1. gemini_telebot 기본 실행
2. 수율 CSV 샘플 데이터 생성
3. 5분마다 자동 체크 스케줄 등록
4. 임계값 이하 시 알람 발송 테스트
5. Gemini AI 분석 메시지 포함

::: {.callout-tip title="팁"}
먼저 `print()`로 알람 내용을 화면에 출력해보고,
테스트 완료 후 텔레그램 전송으로 바꾸세요.
:::

:::

::::

::: {.notes}
자 이제 직접 실습해볼 거예요. 세 단계로 진행합니다. 1단계, 레포를 클론하세요. git clone으로 gemini_telebot 저장소를 받고, requirements.txt의 패키지를 설치하세요. 2단계, 환경 변수를 설정하세요. .env.example을 복사해서 .env를 만들고, TELEGRAM_BOT_TOKEN과 GEMINI_API_KEY를 채워넣으세요. 12강에서 배운 패턴 그대로예요. 3단계, 수율 모니터링 기능을 추가하세요. yield_monitor.py 파일을 만들어서 앞에서 본 check_yield_and_alert 함수를 넣고, main.py에 schedule을 등록하면 돼요. 오른쪽에 실습 목표 다섯 가지가 있어요. 기본 실행, CSV 데이터 생성, 스케줄 등록, 알람 발송, AI 분석 포함. 팁을 하나 드리면요, 처음부터 텔레그램으로 보내지 말고 먼저 print로 화면에 출력해보세요. 내용이 맞는지 확인한 다음에 텔레그램 전송으로 바꾸는 게 안전해요. 테스트 중에 텔레그램 알람이 수백 개 오면 불편하거든요. 자 같이 해봅시다. 터미널을 열고 git clone부터 시작하세요.
:::

## 14강 요약 {.smaller}

:::: {.columns}

::: {.column width="50%"}
**오늘 배운 것**

- gemini_telebot 오픈소스 구조 이해
- `schedule` 라이브러리 반복 실행 패턴
- 수율 CSV 읽기 + 임계값 판단 로직
- 3단계 알람 레벨 설계
- Gemini API로 원인 분석 자동화
- 에러 핸들링으로 안정적인 봇 구현

:::

::: {.column width="50%"}
**다음 강의 예고**

**15강**: 종합 통합 실습 (60분)

- Streamlit 대시보드 + Gemini + 텔레그램
- 세 개를 하나로 합치는 60분 마라톤
- 실제 공장에서 쓸 법한 AI 모니터링 시스템 완성
- Streamlit Cloud 배포까지

:::

::::

::: {.callout-note title="핵심 한 줄 요약"}
schedule + pandas + Telegram = 새벽 3시에도 수율을 지키는 AI 야경꾼.
엔지니어는 잠들어도 됩니다.
:::

::: {.notes}
14강을 정리하겠습니다. 오늘 배운 것 여섯 가지예요. gemini_telebot 오픈소스의 구조를 이해했고요, schedule 라이브러리로 반복 실행하는 법을 배웠어요. 수율 CSV를 읽고 임계값을 판단하는 로직을 만들었고요, 3단계 알람 레벨을 설계해서 알람 피로를 방지하는 법도 배웠어요. Gemini API를 연결해서 수율 저하 원인을 자동 분석하는 기능을 추가했고, 에러 핸들링으로 안정적인 봇을 구현하는 방법도 알게 됐어요. 여러분이 오늘 만든 시스템을 정리하면요, CSV 데이터를 5분마다 자동으로 읽고, 수율이 임계값 이하면 Gemini AI가 원인을 분석하고, 그 결과를 텔레그램으로 자동 발송하는 시스템이에요. 이게 취업 포트폴리오에 들어가면 정말 강력해요. "Python으로 AI 기반 설비 모니터링 시스템을 개발한 경험이 있습니다"라고 말할 수 있으니까요. 다음 강의는 15강 종합 통합 실습인데요, Streamlit 대시보드와 Gemini와 텔레그램을 하나로 합치는 60분 마라톤이에요. 실제 공장에서 쓸 법한 AI 모니터링 시스템을 완성하고 Streamlit Cloud에 배포까지 할 거예요. 핵심 한 줄 요약이요. schedule 플러스 pandas 플러스 Telegram은 새벽 3시에도 수율을 지키는 AI 야경꾼이에요. 엔지니어는 잠들어도 됩니다. 오늘도 수고하셨습니다.
:::
