---
title: "텔레그램 봇 기초 + Claude API 연결"
subtitle: "내 폰으로 AI와 대화한다 — BotFather부터 Claude 연결까지"
author: "렛유인 KDC"
date: today
engine: knitr
execute:
  echo: true
  warning: false
  message: false
  fig-width: 9
  fig-height: 4.5
format:
  revealjs:
    theme: [moon, ../custom.scss]
    slide-number: c/t
    show-slide-number: all
    controls: true
    progress: true
    center: false
    incremental: false
    transition: slide
    background-transition: fade
    chalkboard: true
    preview-links: auto
    highlight-style: dracula
    code-line-numbers: true
    footer: "렛유인 KDC | AI 바이브 코딩 실전 | 13강"
    width: 1280
    height: 720
    margin: 0.1
---

# 카카오톡 대신 텔레그램인 이유 {background="#1F4E79"}

::: {.notes}
여러분 안녕하세요, 13강을 시작하겠습니다. 오늘 주제는 텔레그램 봇이에요. 제목이 "카카오톡 대신 텔레그램인 이유"인데요, 이 질문 많이 받거든요. "왜 카카오톡 봇 안 만들고 텔레그램이에요?" 한국에서는 카카오톡이 국민 메신저이긴 한데, 봇을 만들기에는 텔레그램이 압도적으로 좋아요. 카카오톡은 비즈니스 계정을 만들어야 하고, 심사 과정이 수 주가 걸리고, API 호출당 요금도 내야 해요. 반면 텔레그램은요, @BotFather한테 /newbot이라고 한 줄 치면 1분 만에 봇이 만들어져요. 완전 무료에, 제한도 없고, 파일이나 이미지도 보낼 수 있어요. 오늘 강의가 끝나면 여러분은 텔레그램 봇을 직접 만들고, 거기에 Claude AI를 연결해서 스마트폰으로 AI와 대화할 수 있게 될 거예요. 제조업 취업 포트폴리오에 "AI 텔레그램 봇을 직접 개발했습니다"라고 쓸 수 있으면 정말 멋지잖아요. 자 시작해볼까요.
:::

## 강의 개요 {background-image="lecture_13_files/figure-revealjs/hero_telegram_bot.png" background-size="cover" background-opacity="0.3"}

> 텔레그램 봇을 만들어 AI와 메시지로 소통하는 법을 배웁니다.

::: {.notes}
오늘 강의 목표는 명확해요. 텔레그램 봇을 만들어서 AI와 메시지로 소통하는 것. 구체적으로 세 가지를 배울 거예요. 첫째, 텔레그램 봇을 생성하고 토큰을 발급받는 법. BotFather라는 텔레그램의 봇 관리 시스템을 사용해요. 둘째, Python으로 봇의 기본 기능을 구현하는 법. /start 인사 메시지, /help 명령어 같은 거예요. 셋째, Claude API를 연결해서 봇에 AI 두뇌를 이식하는 법. 이게 하이라이트예요. 봇한테 아무 질문을 보내면 Claude가 답변하는 거예요. 디스플레이 공정 질문, 수율 관련 질문, 뭐든 물어볼 수 있는 나만의 AI 비서를 만드는 거예요. 그리고 이 과정에서 12강에서 배운 보안도 적용할 거예요. 봇 토큰과 API Key는 당연히 .env 파일에 저장하겠죠.
:::

---

## 카카오톡 봇 vs 텔레그램 봇 {.smaller}

:::: {.columns}

::: {.column width="50%"}
**카카오톡 봇의 현실**

- 카카오 비즈니스 계정 필수
- 심사 및 승인 프로세스 수 주 소요
- API 호출당 요금 발생
- 메시지 형식 제약 심각
- 한국에서만 유용

:::

::: {.column width="50%"}
**텔레그램 봇의 현실**

- @BotFather에서 `/newbot` 한 줄
- 즉시 발급, 심사 없음
- **완전 무료, 제한 없음**
- 파일, 이미지, 인라인 키보드 전부 OK
- 전 세계 9억 명 사용자

:::

::::

::: {.callout-tip title="핵심 인사이트"}
텔레그램 봇 API + Claude API = 내 스마트폰이 24시간 AI 비서로 변신.
디스플레이 공장 수율 알람도 이것으로 충분합니다.
:::

::: {.notes}
카카오톡 봇과 텔레그램 봇을 비교해볼게요. 왼쪽이 카카오톡인데요, 현실이 좀 냉정해요. 비즈니스 계정을 만들어야 하고, 심사에 수 주가 걸려요. 심사 통과해도 API 호출당 요금이 발생하고, 메시지 형식도 제약이 심해요. 텍스트만 보내는 것도 템플릿을 맞춰야 해요. 그리고 한국에서만 쓸 수 있죠. 오른쪽 텔레그램은요, BotFather한테 /newbot 한 줄이면 끝이에요. 즉시 발급되고 심사 같은 거 없어요. 완전 무료에 호출 제한도 사실상 없어요. 파일, 이미지, 인라인 키보드까지 다 보낼 수 있고요. 전 세계 9억 명이 사용하는 플랫폼이에요. 개발자 입장에서는 텔레그램이 압도적으로 편해요.

여기서 Before-Prompt-After 패턴을 보여드릴게요. Before, 기존에는 AI에게 질문하려면 어떻게 했어요? 컴퓨터 앞에 앉아서 브라우저를 열고, ChatGPT 사이트에 접속해서 질문을 타이핑했어요. 스마트폰에서는 앱을 깔아야 하고, 유료 구독을 해야 제대로 쓸 수 있었죠. 공장 현장에서 갑자기 궁금한 게 생기면? 컴퓨터까지 가야 했어요. Prompt, AI에게 이렇게 요청하면 돼요. "텔레그램 봇을 만들어서 Claude API와 연결하는 Python 코드를 작성해줘. 디스플레이 공정 전문가 시스템 프롬프트를 포함하고, /start와 /help 명령어도 구현해줘." After, 5분 만에 봇 코드가 완성돼요. 이걸 실행하면 텔레그램에서 언제 어디서든 AI에게 질문할 수 있어요. 공장 현장에서도 스마트폰으로 바로 AI 비서한테 물어볼 수 있는 거죠.
:::

## 텔레그램 봇 생태계 — 9억 명의 플랫폼 {.smaller}

> "텔레그램은 단순한 메신저가 아닙니다. 봇 플랫폼입니다."

:::: {.columns}

::: {.column width="60%"}
**전 세계에서 실제로 쓰이는 봇들**

- 쇼핑 알람 봇 — 가격 떨어지면 즉시 알림
- 번역 봇 — 실시간 텍스트 번역
- 주식/코인 봇 — 가격 모니터링
- AI 어시스턴트 봇 — GPT, Claude 연결
- **디스플레이 수율 알람 봇** ← 오늘 만들 것

:::

::: {.column width="40%"}
**봇이 할 수 있는 것들**

- 텍스트/이미지/파일 송수신
- 인라인 키보드 버튼
- 그룹 채팅방 관리
- 결제 처리 (텔레그램 Stars)
- **외부 API 연동** ← 핵심

:::

::::

::: {.notes}
텔레그램은 단순한 메신저가 아니에요. 봇 플랫폼이에요. 전 세계에서 다양한 봇이 실제로 사용되고 있는데요, 쇼핑 알람 봇은 내가 찜한 상품의 가격이 떨어지면 즉시 알려주고요, 번역 봇은 텍스트를 보내면 바로 번역해줘요. 주식이나 코인 가격 모니터링 봇도 있고, GPT나 Claude를 연결한 AI 어시스턴트 봇도 있어요. 오늘 우리가 만들 건 디스플레이 수율 알람 봇이에요. 봇이 할 수 있는 것들이 정말 많아요. 텍스트, 이미지, 파일을 보내고 받을 수 있고요, 인라인 키보드 버튼을 만들 수 있어요. 예를 들어 "A라인 수율 조회", "B라인 수율 조회" 같은 버튼을 만들어서 사용자가 탭하게 할 수 있어요. 그룹 채팅방 관리도 가능하고, 결제 처리도 돼요. 하지만 우리한테 가장 중요한 건 외부 API 연동이에요. 텔레그램 봇에 Claude API를 연결하면 AI가 답변하게 할 수 있고, Gemini API를 연결하면 Google AI가 답변하게 할 수 있어요. 다음 강의인 14강에서는 Gemini API와 연결하는 것까지 해볼 거예요.
:::

## BotFather — 봇 생성의 신 {.smaller}

:::: {.columns}

::: {.column width="55%"}
**단계별 봇 생성 과정**

**1단계**: 텔레그램에서 `@BotFather` 검색 후 Start

**2단계**: `/newbot` 명령어 입력

**3단계**: 봇 이름 설정
예: `삼성디스플레이 AI 어시스턴트`

**4단계**: 봇 유저네임 설정 (반드시 `bot`으로 끝나야 함)
예: `samsung_display_ai_bot`

**5단계**: 토큰 발급 완료!

:::

::: {.column width="45%"}

```bash
# 발급받은 토큰 예시
# ⚠️ 절대 공개 금지!
# GitHub에 올리는 순간 악용됩니다

TELEGRAM_BOT_TOKEN=123456789:AAHdqTcv
CH1vGWJxfSeofSxwxkuqEbGBWME

# .env 파일에 반드시 저장
echo "TELEGRAM_BOT_TOKEN=YOUR_TOKEN" \
  >> .env

# .gitignore에도 추가
echo ".env" >> .gitignore
```

::: {.callout-warning title="보안 경고"}
토큰이 노출되면 누군가 봇을 제어할 수 있습니다.
반드시 `.env` 파일에 저장하세요.
:::

:::

::::

::: {.notes}
자 이제 실습입니다. BotFather를 통해 봇을 만들어볼 거예요. BotFather는 텔레그램에서 봇을 관리하는 공식 봇이에요. 봇이 봇을 만드는 거라 좀 재밌죠. 먼저 텔레그램 앱에서 @BotFather를 검색하세요. 파란색 체크 마크가 있는 공식 계정이에요. Start를 누르면 대화가 시작돼요. /newbot이라고 입력하세요. 그러면 BotFather가 "봇 이름을 뭘로 할래?"라고 물어봐요. 여기에 원하는 이름을 입력하세요. 예를 들어 "삼성디스플레이 AI 어시스턴트" 같은 거요. 다음으로 유저네임을 정해야 하는데요, 반드시 bot으로 끝나야 해요. "samsung_display_ai_bot" 이런 식으로요. 유저네임이 이미 다른 사람이 쓰고 있으면 다른 걸로 해야 해요. 유저네임을 입력하면 BotFather가 토큰을 발급해줘요. 긴 문자열인데요, 이게 여러분 봇의 열쇠예요. 이 토큰이 있으면 봇을 제어할 수 있어요. 그래서 절대로 공개하면 안 돼요. 12강에서 배운 대로 .env 파일에 저장하고, .gitignore에 .env를 추가하세요. 토큰이 노출되면 누군가 여러분 봇으로 스팸을 보내거나 악성 코드를 퍼뜨릴 수 있어요. 정말 조심하셔야 해요.
:::

## Polling vs Webhook — 어떤 방식을 쓸까? {.smaller}

```{r}
#| echo: false
library(knitr)
polling_webhook <- data.frame(
  항목 = c("작동 방식", "서버 필요?", "속도", "개발 난이도", "추천 상황"),
  Polling = c(
    "봇이 주기적으로 메시지 확인",
    "불필요 (로컬 실행 가능)",
    "약간 느림 (~0.5초)",
    "쉬움",
    "개발/테스트/학습"
  ),
  Webhook = c(
    "텔레그램이 서버에 push",
    "필요 (HTTPS 서버)",
    "빠름 (즉시)",
    "보통",
    "프로덕션 배포"
  )
)
knitr::kable(
  polling_webhook,
  caption = "Polling vs Webhook 비교 — 오늘은 Polling으로 시작합니다",
  align = c("l", "l", "l")
)
```

::: {.callout-tip title="오늘 강의 전략"}
로컬에서 Polling 방식으로 빠르게 프로토타입을 만들고,
실제 배포 시에는 Webhook으로 전환하면 됩니다.
:::

::: {.notes}
봇이 메시지를 받는 방식이 두 가지가 있어요. Polling과 Webhook이에요. Polling은 봇이 주기적으로 텔레그램 서버에 "새 메시지 있어?"라고 물어보는 방식이에요. 제조업으로 비유하면 순찰 돌듯이 계속 확인하는 거예요. 장점은 별도 서버가 필요 없어요. 내 컴퓨터에서 실행하면 되거든요. 단점은 0.5초 정도 지연이 있을 수 있어요. 개발하거나 테스트할 때 적합해요. Webhook은 텔레그램이 메시지가 오면 우리 서버로 즉시 push하는 방식이에요. 제조업으로 비유하면 알람 시스템이에요. 이상이 발생하면 알려주는 거죠. 장점은 즉시 응답이라 빨라요. 단점은 HTTPS 서버가 필요해요. 실제 서비스를 운영할 때 적합해요. 오늘은 Polling 방식으로 할 거예요. 왜냐하면 우리는 지금 개발하고 배우는 단계니까, 복잡한 서버 설정 없이 내 컴퓨터에서 바로 실행할 수 있는 게 좋거든요. 나중에 실제로 24시간 돌아가는 봇을 만들 때는 Webhook으로 전환하면 됩니다.
:::

## 기본 봇 코드 — 뼈대 만들기 {.smaller}

```{python}
#| eval: false
#| code-line-numbers: "1-3|5-7|9-20|22-29"
from telegram import Update
from telegram.ext import Application, CommandHandler, MessageHandler, filters
import os

# 환경 변수에서 토큰 로드
TOKEN = os.getenv("TELEGRAM_BOT_TOKEN")

# /start 명령어 핸들러
async def start(update: Update, context):
    await update.message.reply_text(
        "안녕하세요! 디스플레이 AI 어시스턴트입니다.\n\n"
        "OLED/LCD 공정, 수율 관리, 디스플레이 기술 전반에 대해\n"
        "전문적인 답변을 드릴 수 있습니다.\n\n"
        "/help - 사용 가능한 명령어 보기"
    )

# /help 명령어 핸들러
async def help_cmd(update: Update, context):
    await update.message.reply_text(
        "*명령어 목록*\n\n"
        "/yield - 수율 현황 조회\n"
        "/analyze - 데이터 분석 요청\n"
        "/report - 일일 보고서 생성\n"
        "/ask [질문] - AI에게 디스플레이 질문",
        parse_mode="Markdown"
    )

# 앱 구성 및 실행
app = Application.builder().token(TOKEN).build()
app.add_handler(CommandHandler("start", start))
app.add_handler(CommandHandler("help", help_cmd))
app.run_polling()
```

::: {.notes}
기본 봇 코드를 보시죠. 뼈대라고 했는데, 이게 텔레그램 봇의 기본 구조예요. 첫 세 줄에서 필요한 라이브러리를 import해요. telegram 패키지의 Update, Application, CommandHandler, MessageHandler, filters를 가져와요. 그다음 환경 변수에서 토큰을 읽어와요. os.getenv("TELEGRAM_BOT_TOKEN")이에요. 12강에서 배운 대로 .env 파일에서 로드하는 거죠. 그 아래가 핸들러 함수들인데요, 핸들러가 뭐냐면 특정 명령어가 들어왔을 때 실행되는 함수예요. start 함수는 사용자가 /start를 보냈을 때 인사 메시지를 보내주고요, help_cmd 함수는 /help를 보냈을 때 명령어 목록을 보여줘요. async와 await가 보이시죠? 이건 비동기 프로그래밍이에요. 텔레그램 봇은 여러 사용자의 메시지를 동시에 처리해야 하거든요. 비동기 방식을 사용하면 한 사용자의 응답을 기다리는 동안 다른 사용자의 메시지도 처리할 수 있어요. 마지막 네 줄이 앱을 구성하고 실행하는 부분이에요. Application.builder()로 앱을 만들고, add_handler로 핸들러를 등록하고, run_polling으로 실행해요. 이게 텔레그램 봇의 가장 기본적인 구조예요. 이 뼈대 위에 AI를 얹을 거예요.
:::

## Claude API 연결 — AI 두뇌 이식 {.smaller}

```{python}
#| eval: false
#| code-line-numbers: "1-2|4-5|7-14|16-30|32-37"
import anthropic
import os

# Claude 클라이언트 초기화
claude = anthropic.Anthropic(api_key=os.getenv("ANTHROPIC_API_KEY"))

# 디스플레이 전문가 시스템 프롬프트
SYSTEM_PROMPT = """당신은 삼성디스플레이/LG디스플레이 전문 AI 어시스턴트입니다.
OLED, LCD, 수율(yield) 관리, TFT 공정 기술, 색재현율,
휘도, 번인 현상 등 디스플레이 산업 전반에 대해 전문적으로 답변하세요.
답변은 간결하고 실용적으로, 핵심만 전달하세요.
모르는 것은 모른다고 정직하게 말하세요."""

# 사용자별 대화 히스토리 저장
conversation_history = {}

async def handle_message(update: Update, context):
    user_id = update.message.from_user.id
    user_message = update.message.text

    # 사용자별 대화 히스토리 유지 (멀티턴 대화)
    if user_id not in conversation_history:
        conversation_history[user_id] = []

    conversation_history[user_id].append(
        {"role": "user", "content": user_message}
    )

    # Claude API 호출
    response = claude.messages.create(
        model="claude-3-5-sonnet-20241022",
        max_tokens=500,
        system=SYSTEM_PROMPT,
        messages=conversation_history[user_id]
    )

    reply = response.content[0].text
    conversation_history[user_id].append(
        {"role": "assistant", "content": reply}
    )
    await update.message.reply_text(reply)
```

::: {.notes}
이제 진짜 핵심이에요. Claude API를 연결해서 봇에 AI 두뇌를 이식하는 거예요. 코드를 하나씩 보시죠. 맨 위에서 anthropic 라이브러리를 import해요. 그다음 Claude 클라이언트를 초기화하는데, API Key는 당연히 환경 변수에서 읽어와요. 시스템 프롬프트를 보시면요, "당신은 삼성디스플레이/LG디스플레이 전문 AI 어시스턴트입니다"라고 역할을 정의했어요. 11강에서 배운 프롬프트 설계를 여기서 적용하는 거예요. OLED, LCD, 수율 관리, TFT 공정 등 디스플레이 산업 전반에 대해 전문적으로 답변하도록 했고, "모르는 것은 모른다고 정직하게 말하세요"도 넣었어요. 이게 중요해요. AI가 아는 척하면 안 되니까요. conversation_history 딕셔너리는 사용자별 대화 히스토리를 저장하는 거예요. 이게 있으면 멀티턴 대화가 가능해요. 첫 질문에서 "OLED가 뭐야?"라고 물어보고, 두 번째 질문에서 "그럼 LCD랑 뭐가 달라?"라고 물어보면 AI가 이전 대화를 기억하고 맥락에 맞는 답변을 해줘요. handle_message 함수에서 사용자의 메시지를 받아서 히스토리에 추가하고, Claude API를 호출한 다음, 응답을 다시 사용자에게 보내주는 거예요. 이 코드만 있으면 텔레그램에서 Claude와 대화할 수 있어요.
:::

## 디스플레이 상담 봇 대화 시나리오 {.smaller}

**실제 엔지니어가 쓸 법한 대화 흐름**

::: {.fragment .fade-in}
사용자: `"OLED 번인 현상이 뭔가요?"`
:::

::: {.fragment .fade-in}
봇: `"번인(Burn-in)은 유기 발광 소자(OLED)에서 특정 픽셀이 과도하게 사용되어 밝기가 영구적으로 저하되는 현상입니다. HBM(High Brightness Mode) 사용 시 더욱 가속됩니다."`
:::

::: {.fragment .fade-in}
사용자: `"/yield A라인"`
:::

::: {.fragment .fade-in}
봇: `"A라인 수율 현황 (2024-01-15 09:30 기준) / 현재 수율: 96.2% 정상 / 전일 대비: +0.3%p / 임계값(95%) 대비: 정상 범위"`
:::

::: {.fragment .fade-in}
사용자: `"수율이 낮아지는 주요 원인은?"`
:::

::: {.fragment .fade-in}
봇: `"수율 저하 주요 원인: 1) 파티클 오염 2) 증착 불균일 3) 포토마스크 정렬 오차 4) 장비 드리프트. 현재 어느 공정 단계에서 문제가 발생하고 있나요?"`
:::

::: {.notes}
이제 실제로 봇과 대화하는 시나리오를 보여드릴게요. 이건 디스플레이 엔지니어가 실제로 쓸 법한 대화 흐름이에요. 첫 번째 질문은 "OLED 번인 현상이 뭔가요?"예요. 이런 기술 질문을 하면 봇이 Claude를 통해 전문적으로 답변해줘요. 번인이 뭔지, 왜 발생하는지, 어떤 조건에서 가속되는지까지 설명해줘요. 두 번째는 /yield A라인이라는 명령어예요. 이건 Claude가 아니라 우리가 직접 만든 수율 조회 기능이에요. A라인의 현재 수율, 전일 대비 변화, 정상 여부를 알려줘요. 지금은 랜덤 데이터로 시뮬레이션하지만, 나중에 실제 데이터베이스나 CSV 파일과 연결하면 진짜 수율 데이터를 보여줄 수 있어요. 세 번째 질문이 재미있는데요, "수율이 낮아지는 주요 원인은?"이라고 물어보면 봇이 파티클 오염, 증착 불균일, 포토마스크 정렬 오차, 장비 드리프트 같은 전문적인 원인을 나열해주고, "현재 어느 공정 단계에서 문제가 발생하고 있나요?"라고 역질문까지 해요. 대화가 자연스럽죠? 이게 시스템 프롬프트를 잘 설계한 덕분이에요. 이런 봇을 만들어서 취업 포트폴리오에 넣으면 면접관이 정말 인상 깊어할 거예요.
:::

## 봇 응답 속도 모니터링 (시뮬레이션) {.smaller}

```{r}
#| echo: true
#| fig-width: 9
#| fig-height: 4.0
library(ggplot2)

set.seed(42)
response_sim <- data.frame(
  Time = 1:50,
  Response_ms = c(rnorm(20, 800, 150), rnorm(30, 1200, 300))
)
response_sim$Status <- ifelse(
  response_sim$Response_ms < 1000, "빠름 (<1초)", "보통 (1초+)"
)

ggplot(response_sim, aes(x = Time, y = Response_ms, color = Status)) +
  geom_line(color = "gray70", linewidth = 0.8) +
  geom_point(size = 3) +
  geom_hline(yintercept = 1000, linetype = "dashed",
             color = "#F39C12", linewidth = 1) +
  annotate("text", x = 45, y = 1060, label = "1초 기준선",
           color = "#F39C12", size = 4, fontface = "bold") +
  scale_color_manual(
    values = c("빠름 (<1초)" = "#27AE60", "보통 (1초+)" = "#F39C12")
  ) +
  theme_minimal(base_size = 13) +
  labs(
    title = "텔레그램 봇 응답 시간 모니터링 (시뮬레이션)",
    subtitle = "Claude API 호출 포함 — 대부분 1초 이내 응답",
    x = "요청 번호", y = "응답 시간 (ms)", color = "상태"
  )
```

::: {.notes}
이 차트는 봇의 응답 속도를 모니터링한 시뮬레이션 결과예요. X축이 요청 번호, Y축이 응답 시간이에요. 밀리초 단위인데요, 1000밀리초가 1초예요. 노란 점선이 1초 기준선이에요. 초록 점은 1초 이내에 응답한 것이고, 노란 점은 1초 이상 걸린 거예요. 보시면 초반 20개 요청은 대부분 1초 이내로 빨라요. 뒤쪽 30개 요청은 좀 느린데요, 이건 Claude API의 응답이 길어질 때 발생해요. 짧은 질문에는 빠르게 답하지만, 복잡한 분석을 요청하면 좀 시간이 걸리거든요. 그래도 대부분 2초 이내에요. 카카오톡에서 친구 답장 기다리는 것보다 훨씬 빠르죠. 실제로 봇을 운영할 때는 이런 응답 시간 모니터링이 중요해요. 응답이 너무 느리면 사용자가 답답해하거든요. 최적화 팁을 하나 드리자면요, max_tokens를 적절히 제한하세요. 우리 코드에서는 500으로 설정했는데, 이걸 줄이면 응답이 빨라지고 비용도 절약돼요. 짧은 답변이 필요한 경우에는 200 정도로 설정해도 충분해요.
:::

## 봇 시간대별 사용량 패턴 (가상 데이터) {.smaller}

```{r}
#| echo: true
#| fig-width: 9
#| fig-height: 4.0
library(ggplot2)

hours <- 0:23
usage <- c(2, 1, 0, 0, 0, 1, 5, 15, 25, 30, 28, 20,
           22, 18, 20, 25, 30, 28, 20, 12, 8, 5, 4, 3)
df_usage <- data.frame(Hour = hours, Usage = usage)

ggplot(df_usage, aes(x = Hour, y = Usage)) +
  annotate("rect", xmin = 8.5, xmax = 17.5,
           ymin = 0, ymax = 35, alpha = 0.08, fill = "#2E75B6") +
  annotate("text", x = 13, y = 33, label = "업무 시간대 집중",
           color = "#2E75B6", size = 4, fontface = "bold") +
  geom_area(fill = "#2E75B6", alpha = 0.5) +
  geom_line(color = "#2E75B6", linewidth = 1.2) +
  geom_point(color = "#2E75B6", size = 2) +
  scale_x_continuous(
    breaks = seq(0, 23, 3),
    labels = paste0(seq(0, 23, 3), "시")
  ) +
  theme_minimal(base_size = 13) +
  labs(
    title = "텔레그램 봇 시간대별 사용량 패턴 (가상 데이터)",
    subtitle = "디스플레이 공장 교대 근무 패턴 반영",
    x = "시간", y = "메시지 수"
  )
```

::: {.notes}
이건 봇의 시간대별 사용량 패턴을 시뮬레이션한 거예요. 가상 데이터지만 디스플레이 공장의 교대 근무 패턴을 반영했어요. 파란색 영역을 보시면 9시부터 18시까지, 그러니까 업무 시간대에 사용량이 집중되어 있어요. 오전 9시에 출근하면서 봇한테 "오늘 수율 현황 어때?" 물어보고, 오후에 "이 에러 코드 뭐야?" 질문하는 패턴이에요. 흥미로운 건 새벽 시간대에도 사용량이 완전히 0은 아니라는 거예요. 야간 교대 근무하는 엔지니어가 봇을 사용하는 거죠. 봇은 24시간 깨어있으니까 새벽 3시에 문제가 생겨도 즉시 AI한테 물어볼 수 있어요. 이 데이터가 왜 중요하냐면요, 봇을 설계할 때 사용 패턴을 고려해야 하거든요. 업무 시간에 요청이 많으니까 API 호출 한도가 충분한지 확인해야 하고, 야간에는 알람 기능이 더 중요하니까 자동 모니터링을 강화해야 해요. 14강에서는 이 야간 모니터링을 자동화하는 걸 배울 거예요.
:::

## 완성된 봇 코드 — 전체 통합 {.smaller}

```{python}
#| eval: false
#| code-line-numbers: "1-6|8-14|16-27|29-38|40-44"
# display_bot.py — 완성본
import os, anthropic
from telegram import Update
from telegram.ext import Application, CommandHandler, MessageHandler, filters
from dotenv import load_dotenv

load_dotenv()
TOKEN = os.getenv("TELEGRAM_BOT_TOKEN")
claude = anthropic.Anthropic(api_key=os.getenv("ANTHROPIC_API_KEY"))

SYSTEM_PROMPT = """당신은 삼성디스플레이/LG디스플레이 전문 AI 어시스턴트입니다.
OLED, LCD, 수율(yield) 관리, TFT 공정 기술에 대해 전문적으로 답변하세요.
답변은 간결하게, 핵심만 전달하세요."""

async def start(update, context):
    await update.message.reply_text(
        "안녕하세요! 디스플레이 AI 어시스턴트입니다.\n"
        "OLED/LCD 공정, 수율 관리 질문을 해보세요!\n"
        "/help - 명령어 목록"
    )

async def yield_cmd(update, context):
    import random
    line = " ".join(context.args) if context.args else "전체"
    current = round(random.uniform(93, 99), 1)
    prev = round(current + random.uniform(-1, 1), 1)
    delta = round(current - prev, 1)
    status = "정상 범위" if current >= 95 else "임계값 이하! 즉시 확인 요망"
    msg = (
        f"*{line} 수율 현황*\n\n"
        f"현재 수율: `{current}%`\n"
        f"전시간 대비: `{delta:+.1f}%p`\n"
        f"{status}"
    )
    await update.message.reply_text(msg, parse_mode="Markdown")

async def handle_message(update, context):
    resp = claude.messages.create(
        model="claude-3-5-sonnet-20241022",
        max_tokens=400,
        system=SYSTEM_PROMPT,
        messages=[{"role": "user", "content": update.message.text}]
    )
    await update.message.reply_text(resp.content[0].text)

app = Application.builder().token(TOKEN).build()
app.add_handler(CommandHandler("start", start))
app.add_handler(CommandHandler("yield", yield_cmd))
app.add_handler(MessageHandler(
    filters.TEXT & ~filters.COMMAND, handle_message
))
app.run_polling()
```

::: {.notes}
자 이게 완성된 봇 코드예요. 전체를 통합한 거예요. 하나씩 보시죠. 맨 위에서 필요한 라이브러리를 전부 import해요. os, anthropic, telegram 관련 모듈, dotenv까지. load_dotenv로 환경 변수를 로드하고, 토큰과 Claude 클라이언트를 초기화해요. 시스템 프롬프트도 설정했고요. start 함수는 인사 메시지를 보내주고요, yield_cmd 함수가 흥미로운데, /yield A라인 이렇게 명령어를 보내면 해당 라인의 수율을 보여줘요. 지금은 랜덤 데이터로 시뮬레이션하고 있는데, 나중에 실제 CSV나 데이터베이스를 연결하면 진짜 데이터를 보여줄 수 있어요. handle_message 함수는 명령어가 아닌 일반 텍스트 메시지를 처리해요. Claude API를 호출해서 답변을 받아 사용자에게 전달하죠. 마지막 부분에서 앱을 구성하는데, CommandHandler로 /start와 /yield를 등록하고, MessageHandler로 일반 텍스트 메시지를 등록해요. filters.TEXT & ~filters.COMMAND는 "텍스트이면서 명령어가 아닌 메시지"라는 뜻이에요. 슬래시로 시작하는 건 명령어로 처리하고, 나머지는 Claude한테 보내는 거예요. 이 파일을 display_bot.py로 저장하고 python display_bot.py로 실행하면 봇이 돌아갑니다.
:::

## 설치 및 실행 {.smaller}

:::: {.columns}

::: {.column width="50%"}
**환경 설정**

```bash
# 1. 패키지 설치
pip install python-telegram-bot \
            anthropic python-dotenv

# 2. .env 파일 생성
cat > .env << EOF
TELEGRAM_BOT_TOKEN=YOUR_TOKEN_HERE
ANTHROPIC_API_KEY=YOUR_CLAUDE_KEY
EOF

# 3. .gitignore 추가
echo ".env" >> .gitignore

# 4. 봇 실행
python display_bot.py
```

:::

::: {.column width="50%"}
**실행 확인 로그**

```
Starting bot...
Bot is running!
Press Ctrl+C to stop.

[INFO] Received message from user 12345
[INFO] Claude API response: 248ms
[INFO] Message sent successfully
```

::: {.callout-tip title="디버깅 팁"}
텔레그램에서 본인 봇에게 `/start`를 보내고
터미널 로그를 확인하세요.
:::

:::

::::

::: {.notes}
설치와 실행 방법을 정리해드릴게요. 왼쪽에 있는 네 단계를 따라 하시면 됩니다. 1단계, 패키지 설치. python-telegram-bot, anthropic, python-dotenv 세 개를 설치하세요. pip install로 한 줄이면 돼요. 2단계, .env 파일을 만드세요. TELEGRAM_BOT_TOKEN에는 BotFather에서 발급받은 토큰을 넣고요, ANTHROPIC_API_KEY에는 Claude API Key를 넣으세요. Claude API Key가 없으시면 anthropic.com에서 가입하고 발급받으시면 돼요. 무료 크레딧이 있어서 학습하기에 충분해요. 3단계, .gitignore에 .env를 추가하세요. 이건 습관이 돼야 해요. 12강에서 배운 대로요. 4단계, python display_bot.py로 봇을 실행하세요. 터미널에 "Bot is running!"이라고 나오면 성공이에요. 이제 텔레그램 앱에서 여러분이 만든 봇을 검색해서 /start를 보내보세요. 인사 메시지가 오면 봇이 정상 작동하는 거예요. 아무 질문이나 보내보세요. Claude가 답변해줄 거예요. 안 되시는 분은 터미널 로그를 확인해보세요. 에러 메시지가 있으면 그걸 보고 원인을 파악할 수 있어요.
:::

## 실습 과제 — 내 봇 완성하기 {background="#1F4E79"}

:::: {.columns}

::: {.column width="55%"}
**오늘 만들어야 할 것**

1. @BotFather에서 나만의 봇 생성
2. `.env` 파일에 토큰 안전하게 저장
3. `/start` 인사 메시지 구현
4. `/yield [라인명]` 수율 조회 (랜덤 데이터)
5. 일반 메시지 → Claude API 디스플레이 Q&A

**보너스 과제**

6. 대화 히스토리 유지 (멀티턴)
7. `/report` 오늘의 수율 요약 보고서

:::

::: {.column width="45%"}
**평가 기준**

| 항목 | 점수 |
|------|------|
| 봇 생성 및 토큰 발급 | 20점 |
| `/start`, `/help` 구현 | 20점 |
| `/yield` 명령어 동작 | 30점 |
| Claude 연동 Q&A | 30점 |

**제출**: 봇 링크 + GitHub URL
:::

::::

::: {.notes}
실습 과제입니다. 오늘 만들어야 할 것 다섯 가지예요. 첫째, BotFather에서 나만의 봇을 생성하세요. 봇 이름은 자유롭게 지으시면 되는데, 제조업 관련으로 지으면 포트폴리오에 좋겠죠. 둘째, .env 파일에 토큰을 안전하게 저장하세요. 셋째, /start 인사 메시지를 구현하세요. 넷째, /yield 명령어로 수율을 조회할 수 있게 만드세요. 다섯째, 일반 메시지를 보내면 Claude가 디스플레이 관련 질문에 답변하도록 만드세요. 보너스 과제가 두 개 있는데요, 대화 히스토리를 유지하는 멀티턴 기능과, /report 명령어로 오늘의 수율 요약 보고서를 만드는 거예요. 이건 선택이지만 해보시면 실력이 많이 늘어요. 평가 기준을 보시면 봇 생성과 토큰 발급이 20점, /start와 /help 구현이 20점, /yield 동작이 30점, Claude 연동이 30점이에요. 제출은 봇 링크와 GitHub URL을 함께 보내주시면 됩니다. GitHub에 올릴 때 .env 파일이 포함되지 않았는지 꼭 확인하세요.
:::

## 13강 요약 {.smaller}

:::: {.columns}

::: {.column width="50%"}
**오늘 배운 것**

- 텔레그램 봇 API의 특징과 압도적 장점
- BotFather로 봇 생성 및 토큰 발급
- Polling vs Webhook 방식 이해
- `python-telegram-bot` 라이브러리 활용
- Claude API 연결로 AI 두뇌 이식
- 디스플레이 전용 시스템 프롬프트 설계

:::

::: {.column width="50%"}
**다음 강의 예고**

**14강**: Gemini 봇 + 설비 알람 시스템

- `gemini_telebot` 오픈소스 레포 분석
- `schedule` 라이브러리로 주기적 반복 실행
- 수율 CSV 자동 모니터링
- **새벽 3시에도 알람 보내는 봇** 만들기

:::

::::

::: {.callout-note title="핵심 한 줄 요약"}
텔레그램 봇 + Claude API = 내 손안의 디스플레이 AI 비서.
토큰은 절대 GitHub에 올리지 말 것!
:::

::: {.notes}
13강을 정리하겠습니다. 오늘 배운 것을 다시 보면요, 텔레그램 봇 API의 특징과 카카오톡 대비 장점을 이해했고요, BotFather로 직접 봇을 만들어봤어요. Polling과 Webhook 두 가지 방식의 차이를 알게 됐고요, python-telegram-bot 라이브러리로 실제 봇 코드를 작성했어요. 그리고 하이라이트는 Claude API를 연결해서 봇에 AI 두뇌를 이식한 거예요. 디스플레이 전용 시스템 프롬프트도 설계해봤고요. 다음 강의 14강은 더 흥미진진해요. Gemini 봇에 설비 알람 시스템을 구축할 거예요. gemini_telebot이라는 오픈소스를 분석하고, schedule 라이브러리로 5분마다 수율을 자동 체크하고, 수율이 떨어지면 텔레그램으로 즉시 알람을 보내는 시스템을 만들 거예요. 새벽 3시에도 AI 봇이 공장을 지켜주는 거예요. 핵심 한 줄 요약이요. 텔레그램 봇 플러스 Claude API는 내 손안의 디스플레이 AI 비서예요. 그리고 토큰은 절대 GitHub에 올리지 마세요. 오늘도 수고하셨습니다. 다음 시간에 뵙겠습니다.
:::
