---
title: "종합 통합 실습 — 모든 것을 하나로"
subtitle: "Streamlit + Gemini + 텔레그램 = 나만의 AI 모니터링 시스템"
author: "렛유인 KDC"
date: today
engine: knitr
execute:
  echo: true
  warning: false
  message: false
  fig-width: 9
  fig-height: 4.5
format:
  revealjs:
    theme: [moon, ../custom.scss]
    slide-number: c/t
    show-slide-number: all
    controls: true
    progress: true
    center: false
    incremental: false
    transition: slide
    background-transition: fade
    chalkboard: true
    preview-links: auto
    highlight-style: dracula
    code-line-numbers: true
    footer: "렛유인 KDC | AI 바이브 코딩 실전 | 15강"
    width: 1280
    height: 720
    margin: 0.1
---

# 지금까지 배운 모든 것이 이 60분 안에 연결됩니다 {background="#1F4E79"}

::: {.notes}
자, 여러분 안녕하세요. 드디어 15강입니다. 오늘은 정말 특별한 시간이에요. 왜냐하면 지금까지 우리가 따로따로 배웠던 모든 것들을 하나로 합치는 날이거든요. Streamlit 배웠죠? Gemini API 써봤죠? 텔레그램 봇도 만들어봤죠? 오늘은 이 세 가지를 마치 레고 블록처럼 딱딱딱 끼워 맞춰서 진짜 실무에서 쓸 수 있는 AI 모니터링 시스템을 완성할 겁니다.

제조업 현장에서 일하시게 되면 수율 데이터를 실시간으로 모니터링하고, 이상이 생기면 바로 알림을 받아야 하는 상황이 생기거든요. 예전에는 이걸 전부 사람이 엑셀 열어서 확인하고, 이메일로 보고하고 했었어요. 근데 오늘 우리가 만들 시스템은 이 모든 걸 자동화합니다. 데이터 수집부터 AI 분석, 알림 전송까지 전부요. 60분이면 충분합니다. 시작해볼게요.
:::

## 강의 개요 {background-image="lecture_15_files/figure-revealjs/hero_integration.png" background-size="cover" background-opacity="0.3"}

> Streamlit, Gemini, 텔레그램, 대시보드를 하나의 통합 프로젝트로 완성합니다.

::: {.notes}
이번 강의의 핵심은 통합이에요. 지금까지 우리가 개별적으로 배운 기술들을 하나의 프로젝트로 엮어서 실제로 동작하는 시스템을 만드는 거죠. Streamlit으로는 웹 대시보드를 만들고, Gemini API로는 데이터를 분석하고, 텔레그램 봇으로는 알람을 보내는 겁니다. 이 세 가지가 파이프라인처럼 연결되면 — 데이터가 들어오면 자동으로 분석하고, 문제가 있으면 자동으로 알려주는 시스템이 완성됩니다.

이게 왜 중요하냐면요, 면접관이 여러분한테 "뭐 만들어봤어요?" 라고 물어볼 때 "URL 하나로 실행되는 AI 대시보드 만들었습니다" 라고 답하면, 그 자리에서 바로 보여줄 수 있잖아요. 이게 포트폴리오의 힘입니다. 자, 그러면 오늘의 로드맵을 볼게요.
:::

---

## 오늘 60분의 로드맵 {.smaller}

:::: {.columns}

::: {.column width="55%"}
**세 개의 모듈을 하나로**

Streamlit 대시보드 + Gemini AI 분석 + 텔레그램 알람.

이 세 가지를 하나로 합치면 —
삼성/LG 공장에서 실제로 쓸 법한
AI 모니터링 시스템이 완성됩니다.

**60분 타임테이블**

| 시간 | 내용 |
|------|------|
| 0~10분 | 아키텍처 설계 |
| 10~35분 | 코드 생성 |
| 35~50분 | 연결 테스트 |
| 50~60분 | 배포 |

:::

::: {.column width="45%"}

::: {.callout-tip title="바이브 코딩 원칙"}
**설계 먼저, 코드는 AI가.**

Claude Code에게 전체 구조를 먼저 설계하게 하세요.
그러면 코드 생성이 훨씬 빠르고 정확해집니다.
:::

::: {.callout-important title="오늘의 목표"}
URL 하나로 실행되는 AI 대시보드를 완성하세요.
그게 면접에서 가장 강력한 무기입니다.
:::

:::

::::

::: {.notes}
오늘 60분을 네 단계로 나눠서 진행할 겁니다. 처음 10분은 전체 아키텍처 설계예요. 설계를 먼저 하는 게 바이브 코딩의 핵심 원칙입니다. AI한테 코드를 시키기 전에 "전체 그림을 먼저 그려줘" 라고 하는 거예요. 그 다음 25분 동안 핵심 코드 세 개를 생성합니다. 데이터 시뮬레이터, 대시보드, 알람 봇이죠. 그리고 15분 동안 이 세 모듈을 연결해서 테스트하고, 마지막 10분에 Streamlit Cloud에 배포해서 URL을 만들 겁니다.

여기서 Before-After를 한번 비교해볼게요. 기존에는 이렇게 했어요. 엑셀로 데이터를 정리하고, 그래프를 만들고, 캡처해서 이메일로 보고서를 보내고, 문제가 생기면 전화로 알려주고. 이게 매일 반복되는 거예요. 수동이고, 느리고, 실수가 생기기도 하죠. 근데 오늘 만들 시스템은요? 데이터가 자동으로 수집되고, AI가 분석해서 이상 징후를 감지하면, 텔레그램으로 즉시 알림이 갑니다. 사람이 매번 엑셀 열 필요가 없어요. 이게 자동화의 힘입니다.

타임테이블 보이시죠? 딱 60분이면 됩니다. 하나하나 따라오시면 여러분도 오늘 안에 동작하는 시스템을 완성할 수 있어요.
:::

## 오늘 만들 것 — 전체 아키텍처 {.smaller}

```{r}
#| echo: false
#| fig-width: 9
#| fig-height: 4.0
library(ggplot2)

boxes <- data.frame(
  x     = c(2,   5,   8,   5  ),
  y     = c(2,   2,   2,   4  ),
  label = c("데이터\n시뮬레이터\n(data_sim.py)",
            "Streamlit\n대시보드\n(app.py)",
            "텔레그램\n알람 봇\n(alert_bot.py)",
            "Gemini API\n분석 엔진"),
  color = c("#3498DB", "#2E75B6", "#9B59B6", "#27AE60")
)

arrows_arch <- data.frame(
  x    = c(2.8, 5.8, 5.0, 5.0),
  xend = c(4.2, 7.2, 5.0, 5.0),
  y    = c(2.0, 2.0, 3.5, 2.5),
  yend = c(2.0, 2.0, 2.5, 3.5)
)

ggplot() +
  geom_segment(
    data = arrows_arch,
    aes(x = x, xend = xend, y = y, yend = yend),
    arrow = arrow(length = unit(0.15, "inches"), type = "closed"),
    color = "gray60", linewidth = 1.5
  ) +
  geom_point(
    data = boxes, aes(x = x, y = y),
    size = 26, color = boxes$color, alpha = 0.9
  ) +
  geom_text(
    data = boxes, aes(x = x, y = y, label = label),
    color = "white", size = 3, fontface = "bold"
  ) +
  xlim(1, 9.5) + ylim(1, 5) +
  theme_void() +
  labs(title = "종합 시스템 아키텍처") +
  theme(
    plot.title = element_text(color = "white", size = 14, hjust = 0.5)
  )
```

::: {.notes}
화면에 보이는 이 다이어그램이 오늘 만들 시스템의 전체 구조입니다. 네 개의 동그라미가 보이시죠? 왼쪽부터 볼게요. 첫 번째, 데이터 시뮬레이터입니다. data_simulator.py 파일인데, 이게 반도체나 디스플레이 공장의 수율 데이터를 가상으로 만들어주는 역할을 해요. 실제 공장 데이터를 쓸 수는 없으니까 시뮬레이션으로 대체하는 거죠. 두 번째, 가운데 있는 Streamlit 대시보드. app.py 파일이고, 이게 메인 UI입니다. 웹 브라우저에서 열리는 화면이에요. KPI 카드, 차트, AI 분석 결과가 다 여기에 표시됩니다.

세 번째, 오른쪽에 있는 텔레그램 알람 봇. alert_bot.py 파일이에요. 수율이 기준치 이하로 떨어지면 자동으로 텔레그램 메시지를 보내주는 역할을 합니다. 그리고 위에 있는 Gemini API 분석 엔진. 이건 별도 파일이 아니라 app.py 안에서 호출하는 건데, 수율 데이터를 넣으면 "왜 수율이 떨어졌는지" AI가 분석해주는 거예요.

화살표를 보세요. 데이터 시뮬레이터에서 대시보드로, 대시보드에서 텔레그램 봇으로, 그리고 대시보드와 Gemini API가 양방향으로 연결되어 있죠. 이 흐름이 파이프라인입니다. 데이터가 흘러가면서 자동으로 처리되는 거예요. 이 구조를 이해하고 시작하면, 코드 생성이 훨씬 수월합니다.
:::

## 단계 1 (0~10분) — 아키텍처 설계 {.smaller}

**Claude Code에게 전체 시스템 설계를 맡긴다**

```
Streamlit + Gemini + 텔레그램으로
수율 모니터링 시스템을 만들어줘.

파일 구조와 각 파일의 역할을 먼저 설계해줘.
각 파일은 500줄을 넘지 않도록 모듈화해줘.
```

Claude Code가 제안하는 파일 구조:

```
monitoring_system/
├── data_simulator.py    # 수율 데이터 생성 (랜덤 시뮬레이션)
├── app.py               # Streamlit 대시보드 (메인 UI)
├── alert_bot.py         # 텔레그램 알람 봇 (백그라운드 스레드)
├── requirements.txt     # 의존성 목록
└── .env                 # 환경 변수 (토큰, API 키)
```

::: {.callout-tip title="설계 원칙"}
각 파일은 하나의 역할만 합니다.
`app.py`가 너무 커지면 유지보수가 불가능합니다.
:::

::: {.notes}
자, 이제 실제로 시작합니다. 첫 번째 단계는 설계예요. 코드를 바로 짜는 게 아니라, 먼저 Claude Code한테 전체 구조를 물어보는 겁니다. 화면에 보이는 프롬프트를 보세요. "Streamlit + Gemini + 텔레그램으로 수율 모니터링 시스템을 만들어줘. 파일 구조와 각 파일의 역할을 먼저 설계해줘." 이렇게 하면 Claude Code가 깔끔하게 파일 구조를 잡아줍니다.

여기서 중요한 포인트가 있어요. "각 파일은 500줄을 넘지 않도록 모듈화해줘"라는 조건을 넣었거든요. 왜냐하면 실무에서 하나의 파일에 모든 코드를 다 넣으면, 나중에 수정할 때 지옥이 되거든요. 예를 들어 app.py가 2000줄이면, 텔레그램 봇 부분만 고치고 싶은데 어디 있는지 찾는 것부터 힘들잖아요.

Claude Code가 제안하는 구조를 보세요. monitoring_system이라는 폴더 아래에 다섯 개 파일이 있습니다. data_simulator.py는 수율 데이터를 만드는 역할, app.py는 대시보드 UI, alert_bot.py는 텔레그램 알람, requirements.txt는 패키지 목록, .env는 API 키 같은 비밀 정보를 저장하는 파일이에요.

이 설계 원칙을 기억하세요. 하나의 파일은 하나의 역할만 합니다. 이걸 단일 책임 원칙이라고 하는데, 개발에서 굉장히 중요한 원칙이에요. AI한테 코드를 시킬 때도 이 원칙을 지켜달라고 하면 훨씬 깔끔한 코드가 나옵니다.
:::

## 단계 2 (10~35분) — data_simulator.py 생성 {auto-animate="true"}

**Claude Code 프롬프트**: "data_simulator.py를 작성해줘."

```{python}
#| eval: false
#| code-line-numbers: "1-4|6-10|12-20"
# data_simulator.py
import numpy as np
import pandas as pd
from datetime import datetime, timedelta

def simulate_yield(n_points: int = 100) -> pd.DataFrame:
    """수율 데이터 시뮬레이션
    매번 호출할 때마다 약간 다른 데이터 생성
    """
    np.random.seed(int(datetime.now().timestamp()) % 1000)

    times = [
        datetime.now() - timedelta(minutes=5 * i)
        for i in range(n_points, 0, -1)
    ]
    yield_a = np.clip(
        96 + np.cumsum(np.random.normal(0, 0.2, n_points)), 88, 100
    )
    yield_b = np.clip(
        95 + np.cumsum(np.random.normal(0, 0.3, n_points)), 88, 100
    )

    return pd.DataFrame({
        "timestamp": times,
        "Line_A":    yield_a,
        "Line_B":    yield_b
    })
```

::: {.notes}
첫 번째로 만들 파일은 data_simulator.py입니다. Claude Code한테 "data_simulator.py를 작성해줘"라고 하면 이런 코드가 나와요. 코드를 하나씩 살펴볼게요.

먼저 상단의 import 부분. numpy, pandas, datetime을 가져옵니다. numpy는 랜덤 데이터를 만들 때, pandas는 데이터프레임 형태로 정리할 때, datetime은 시간 정보를 생성할 때 사용해요. 이건 데이터 분석할 때 거의 항상 쓰는 삼총사입니다.

그 다음 simulate_yield 함수를 보세요. n_points라는 매개변수를 받는데, 기본값이 100이에요. 즉, 100개의 데이터 포인트를 생성합니다. np.random.seed를 현재 시간 기반으로 설정해서, 호출할 때마다 약간 다른 데이터가 나오도록 했어요. 이게 실제 공장 데이터처럼 보이게 만드는 트릭입니다.

times 변수에는 현재 시각부터 5분 간격으로 과거 시간을 생성합니다. 100개 포인트면 약 8시간 치 데이터가 되는 거죠. yield_a와 yield_b는 Line A와 Line B의 수율 데이터인데, 96%와 95%를 기준으로 약간씩 랜덤하게 변동시킵니다. np.clip으로 88~100 사이에 값을 제한해서 비현실적인 수치가 나오지 않게 했어요.

마지막에 pandas DataFrame으로 합쳐서 반환합니다. 실제 현장에서는 이 부분이 데이터베이스나 센서에서 데이터를 읽어오는 코드로 대체되겠죠. 하지만 우리는 시뮬레이터로 먼저 동작을 확인하고, 나중에 실제 데이터소스로 교체하면 됩니다. 이것도 바이브 코딩의 전략이에요 — 먼저 동작하게 만들고, 나중에 개선하는 거죠.
:::

## 단계 2 계속 — app.py Streamlit 대시보드 {auto-animate="true"}

**Claude Code 프롬프트**: "app.py를 작성해줘. KPI 카드와 차트를 포함해줘."

```{python}
#| eval: false
#| code-line-numbers: "1-7|9-14|16-27|29-40"
# app.py
import streamlit as st
import pandas as pd
import plotly.express as px
from data_simulator import simulate_yield
import google.generativeai as genai
import os

genai.configure(api_key=os.getenv("GEMINI_API_KEY"))
model = genai.GenerativeModel("gemini-1.5-flash")

st.set_page_config(
    page_title="수율 모니터링", page_icon="🏭", layout="wide"
)
st.title("AI 수율 모니터링 대시보드")

# 데이터 로드
if st.button("데이터 새로고침") or "data" not in st.session_state:
    st.session_state.data = simulate_yield(100)

df = st.session_state.data

# KPI 카드 3개
col1, col2, col3 = st.columns(3)
with col1:
    delta_a = df["Line_A"].iloc[-1] - df["Line_A"].iloc[-2]
    st.metric("Line A 현재 수율",
              f"{df['Line_A'].iloc[-1]:.1f}%",
              delta=f"{delta_a:+.1f}%p")
with col2:
    delta_b = df["Line_B"].iloc[-1] - df["Line_B"].iloc[-2]
    st.metric("Line B 현재 수율",
              f"{df['Line_B'].iloc[-1]:.1f}%",
              delta=f"{delta_b:+.1f}%p")
with col3:
    alarm_count = int(
        ((df["Line_A"] < 95) | (df["Line_B"] < 95)).sum()
    )
    st.metric("알람 발생 횟수", alarm_count)

# 차트
fig = px.line(df, x="timestamp", y=["Line_A", "Line_B"],
              title="실시간 수율 추이")
st.plotly_chart(fig, use_container_width=True)
```

::: {.notes}
두 번째 파일, app.py입니다. 이게 Streamlit 대시보드의 메인 코드예요. Claude Code한테 "KPI 카드와 차트를 포함해줘"라고 구체적으로 요청한 결과물입니다.

코드를 네 부분으로 나눠서 볼게요. 첫 번째 부분은 import와 API 설정이에요. streamlit, pandas, plotly를 가져오고, 아까 만든 data_simulator에서 simulate_yield 함수를 가져옵니다. 그리고 google.generativeai 패키지로 Gemini API를 설정해요. os.getenv로 환경변수에서 API 키를 읽어오는데, 코드에 직접 키를 쓰지 않고 환경변수로 관리하는 게 보안의 기본입니다.

두 번째 부분은 페이지 설정이에요. st.set_page_config로 제목, 아이콘, 레이아웃을 잡아줍니다. layout을 "wide"로 설정하면 화면을 넓게 쓸 수 있어요. 공장 대시보드는 보통 와이드 모니터에 띄워놓으니까 wide가 적합합니다.

세 번째가 KPI 카드예요. st.columns(3)으로 세 개의 열을 만들고, 각각 Line A 수율, Line B 수율, 알람 횟수를 표시합니다. st.metric이라는 컴포넌트가 정말 편리한데, 현재 값과 변화량을 자동으로 보여줘요. delta 파라미터에 변화량을 넣으면 빨간색/초록색 화살표가 나옵니다.

네 번째가 차트 부분입니다. plotly express의 line 차트를 사용해서 시간에 따른 수율 추이를 그려요. Plotly는 마우스를 올리면 값이 나오고, 줌인/줌아웃이 되는 인터랙티브 차트를 만들어줍니다. 정적인 matplotlib보다 대시보드에 훨씬 적합하죠.

이 코드가 40줄 정도밖에 안 되거든요. 그런데 결과물은 꽤 그럴듯한 대시보드입니다. 이게 바이브 코딩의 매력이에요. AI한테 핵심만 요청하면, 나머지는 알아서 채워줍니다.
:::

## 단계 2 완료 — alert_bot.py 알람 봇 {.smaller}

```{python}
#| eval: false
#| code-line-numbers: "1-6|8-21|23-36"
# alert_bot.py
import schedule, time, requests, threading
import pandas as pd
from datetime import datetime
from data_simulator import simulate_yield
import os

TELEGRAM_TOKEN = os.getenv("TELEGRAM_BOT_TOKEN")
CHAT_ID        = os.getenv("TELEGRAM_CHAT_ID")
THRESHOLD      = 95.0

def send_alert(message: str):
    url = (
        f"https://api.telegram.org/bot{TELEGRAM_TOKEN}/sendMessage"
    )
    try:
        requests.post(url, json={
            "chat_id":    CHAT_ID,
            "text":       message,
            "parse_mode": "Markdown"
        }, timeout=5)
    except Exception as e:
        print(f"텔레그램 전송 실패: {e}")

def check_and_alert():
    df = simulate_yield(20)  # 최근 20개 포인트
    for line in ["Line_A", "Line_B"]:
        current = df[line].iloc[-1]
        if current < THRESHOLD:
            send_alert(
                f"*수율 경고*\n"
                f"라인: {line}\n"
                f"수율: {current:.1f}%\n"
                f"시각: {datetime.now().strftime('%H:%M')}"
            )

def run_scheduler():
    """별도 스레드에서 스케줄러 실행"""
    schedule.every(5).minutes.do(check_and_alert)
    while True:
        schedule.run_pending()
        time.sleep(10)

# Streamlit 앱 시작 시 백그라운드 스레드로 실행
bot_thread = threading.Thread(target=run_scheduler, daemon=True)
bot_thread.start()
```

::: {.notes}
세 번째 파일, alert_bot.py입니다. 이 파일이 텔레그램 알람 봇의 핵심이에요. 코드를 세 덩어리로 나눠서 보겠습니다.

첫 번째 부분은 설정이에요. schedule, requests, threading 같은 패키지를 가져오고, 환경변수에서 텔레그램 봇 토큰과 채팅 ID를 읽어옵니다. THRESHOLD를 95.0으로 설정했는데, 이건 수율이 95% 아래로 떨어지면 알람을 보내겠다는 뜻이에요. 실제 공장에서는 이 임계값이 제품마다 다르겠죠.

두 번째 부분은 두 개의 함수입니다. send_alert 함수는 텔레그램 API를 호출해서 메시지를 보내는 역할이에요. requests.post로 HTTP 요청을 보내는데, json 파라미터에 chat_id, text, parse_mode를 넣습니다. parse_mode를 "Markdown"으로 하면 텔레그램에서 볼드, 이탤릭 같은 서식이 적용돼요. try-except로 감싸서 네트워크 오류가 나도 프로그램이 죽지 않게 했습니다.

check_and_alert 함수가 핵심인데, 수율 데이터를 가져와서 각 라인의 최신 값을 확인하고, THRESHOLD 이하면 경고 메시지를 보냅니다. 메시지 형태를 보세요. 별표로 볼드 처리한 제목, 라인명, 수율, 시각이 포함되어 있어요. 실제로 텔레그램에서 이 메시지를 받으면 한눈에 어떤 라인이 문제인지 파악할 수 있습니다.

세 번째 부분은 스케줄러예요. run_scheduler 함수에서 schedule 라이브러리를 써서 5분마다 check_and_alert를 실행합니다. 그런데 이걸 메인 스레드에서 돌리면 Streamlit이 멈추니까, threading.Thread로 별도 스레드에서 실행해요. daemon=True로 설정하면 메인 프로그램이 종료될 때 이 스레드도 같이 종료됩니다.

여기서 Before-After를 다시 짚어볼게요. Before — 엔지니어가 매일 아침 출근해서 컴퓨터 켜고, 수율 데이터 엑셀 열어서 확인하고, 문제 있으면 팀장한테 카카오톡으로 보고합니다. After — 이 봇이 5분마다 자동으로 체크해서, 문제가 있으면 즉시 텔레그램으로 알려줍니다. 밤에도, 주말에도요. 엔지니어는 알림을 받고 판단만 하면 돼요. 이게 자동화의 가치입니다.
:::

## 단계 3 (35~50분) — 연결 테스트 {.smaller}

:::: {.columns}

::: {.column width="55%"}
**테스트 순서: 모듈별로 독립 테스트 먼저**

```bash
# 1. data_simulator.py 단독 테스트
python -c "from data_simulator import simulate_yield; \
  print(simulate_yield(5))"

# 2. 텔레그램 봇 연결 테스트
python -c "
import requests, os
r = requests.post(
  f'https://api.telegram.org/bot{os.getenv(\"TELEGRAM_BOT_TOKEN\")}/sendMessage',
  json={'chat_id': os.getenv('TELEGRAM_CHAT_ID'), 'text': '테스트!'}
)
print(r.json())
"

# 3. Streamlit 앱 실행
streamlit run app.py
```

:::

::: {.column width="45%"}

::: {.callout-tip title="디버깅 원칙"}
각 모듈이 독립적으로 작동하는지 먼저 테스트하고,
그 다음에 연결하세요.

전체를 한 번에 돌리면 어디서 오류가 났는지 알 수 없습니다.
:::

**흔한 오류와 해결법**

| 오류 | 원인 | 해결 |
|------|------|------|
| 401 Unauthorized | 토큰 오류 | .env 확인 |
| ImportError | 패키지 미설치 | pip install |
| Chat not found | CHAT_ID 오류 | /start 재실행 |

:::

::::

::: {.notes}
세 번째 단계, 연결 테스트입니다. 이 단계가 실제로 가장 중요해요. 코드를 다 짰다고 바로 되는 게 아니거든요. 반드시 모듈별로 독립 테스트를 먼저 하고, 그 다음에 연결해야 합니다. 이건 실무에서도 똑같아요. 전체를 한 번에 돌리면 에러가 나도 어디서 난 건지 찾기가 너무 어렵습니다.

테스트 순서를 보세요. 첫 번째, data_simulator.py를 단독으로 실행합니다. python -c 명령어로 간단하게 5개 포인트만 생성해보는 거예요. 여기서 에러가 나면 데이터 생성 쪽 문제인 거죠. 보통 numpy나 pandas 설치 문제가 대부분입니다.

두 번째, 텔레그램 봇 연결 테스트입니다. 가장 간단한 메시지 하나를 보내보는 거예요. 이 테스트에서 제일 많이 나는 오류가 401 Unauthorized인데, 이건 봇 토큰이 잘못된 거예요. .env 파일에서 토큰을 복사할 때 앞뒤 공백이 들어가거나, 따옴표가 포함되는 경우가 많거든요. 그리고 "Chat not found" 오류는 CHAT_ID가 틀린 건데, 봇한테 /start를 보내지 않았거나, 그룹 채팅인 경우 ID 앞에 마이너스 부호가 빠진 경우가 많습니다.

세 번째, 앞의 두 개가 다 통과하면 그제서야 streamlit run app.py를 실행합니다. 이때 브라우저에 대시보드가 뜨고, KPI 카드와 차트가 보이면 성공입니다. 데이터 새로고침 버튼을 누르면 데이터가 갱신되는지도 확인해보세요.

오른쪽 표에 흔한 오류를 정리했으니까, 막히면 여기를 먼저 확인해보세요. 대부분 이 세 가지 중 하나입니다. 그래도 안 되면 Claude Code한테 에러 메시지를 그대로 붙여넣고 "이거 왜 안 돼?"라고 물어보세요. AI가 디버깅도 해줍니다.
:::

## 단계 4 (50~60분) — 배포 {.smaller}

:::: {.columns}

::: {.column width="55%"}
**Streamlit Cloud 배포 (무료)**

```bash
# 1. requirements.txt 생성
pip freeze > requirements.txt

# 필수 패키지만 남기기 (용량 절약)
# streamlit, plotly, pandas,
# google-generativeai, python-dotenv

# 2. GitHub push
git add .
git commit -m "Add AI monitoring system"
git push origin main

# 3. Streamlit Cloud에서 배포
# share.streamlit.io
# → New app
# → GitHub 저장소 연결
# → Secrets에 환경변수 추가
```

:::

::: {.column width="45%"}
**Streamlit Cloud Secrets 설정**

```toml
# Streamlit Cloud → Settings → Secrets
# .toml 형식으로 입력

GEMINI_API_KEY = "AIza..."
TELEGRAM_BOT_TOKEN = "123456..."
TELEGRAM_CHAT_ID = "-100..."
```

::: {.callout-warning title="주의"}
GitHub에 `.env` 파일을 올리면 안 됩니다.
Streamlit Cloud의 Secrets 기능을 사용하세요.
:::

:::

::::

::: {.notes}
마지막 단계, 배포입니다. Streamlit Cloud는 무료로 앱을 배포할 수 있는 서비스예요. 이걸 쓰면 URL 하나로 누구나 여러분의 앱에 접속할 수 있습니다. 면접관한테 "여기 접속해보세요"라고 링크를 보내면 되는 거죠.

배포 과정은 세 단계입니다. 첫째, requirements.txt를 만듭니다. pip freeze를 하면 설치된 모든 패키지가 나오는데, 필수 패키지만 남기는 게 좋아요. 불필요한 패키지가 많으면 배포 시간이 오래 걸립니다. 둘째, GitHub에 코드를 올립니다. git add, commit, push 세 줄이면 끝이에요. 셋째, share.streamlit.io에 접속해서 "New app"을 누르고, GitHub 저장소를 연결합니다.

여기서 정말 중요한 게 하나 있어요. 보안입니다. .env 파일에 API 키가 들어있잖아요? 이 파일을 GitHub에 올리면 전 세계 사람이 여러분의 API 키를 볼 수 있습니다. 실제로 GitHub에 키를 올려서 수백만 원 요금이 나온 사례도 있어요. 그래서 .gitignore에 .env를 반드시 추가하고, Streamlit Cloud에서는 Secrets 기능으로 환경변수를 따로 설정합니다.

화면 오른쪽에 보이는 toml 형식이 Secrets 설정 방법이에요. Settings 탭에 들어가면 Secrets라는 섹션이 있고, 거기에 키-값 쌍으로 입력하면 됩니다. 이렇게 하면 코드에서 os.getenv로 읽어올 수 있어요. 보안도 지키고, 배포도 되고, 일석이조입니다.
:::

## 완성된 시스템 — 실시간 수율 모니터링 {.smaller}

```{r}
#| echo: true
#| fig-width: 9
#| fig-height: 3.8
library(ggplot2)

set.seed(42)
n <- 60
timeline <- data.frame(
  Minute  = 1:n,
  Yield_A = pmin(pmax(96 + cumsum(rnorm(n,  0.0, 0.20)), 88), 100),
  Yield_B = pmin(pmax(95 + cumsum(rnorm(n, -0.05, 0.25)), 88), 100)
)
alarm_pts_a <- timeline[timeline$Yield_A < 95, ]
alarm_pts_b <- timeline[timeline$Yield_B < 95, ]
all_alarm <- unique(c(alarm_pts_a$Minute, alarm_pts_b$Minute))

ggplot(timeline, aes(x = Minute)) +
  annotate("rect", xmin = 0, xmax = 60, ymin = 88, ymax = 95,
           alpha = 0.07, fill = "#E74C3C") +
  geom_line(aes(y = Yield_A, color = "Line A"), linewidth = 1) +
  geom_line(aes(y = Yield_B, color = "Line B"), linewidth = 1) +
  geom_hline(yintercept = 95, linetype = "dashed",
             color = "#E74C3C", linewidth = 1) +
  {if (length(all_alarm) > 0)
    geom_vline(xintercept = all_alarm,
               color = "#E74C3C", alpha = 0.4, linewidth = 0.8)} +
  scale_color_manual(values = c("Line A" = "#3498DB", "Line B" = "#27AE60")) +
  scale_y_continuous(labels = function(x) paste0(x, "%")) +
  theme_minimal(base_size = 13) +
  labs(
    title = "통합 시스템: 실시간 수율 모니터링 (빨간 수직선 = 알람 발생)",
    x = "경과 시간 (분)", y = "수율 (%)", color = "라인"
  )
```

::: {.notes}
자, 이 차트가 우리가 만든 시스템의 결과물을 시각화한 거예요. 60분 동안의 수율 추이가 보이시죠? 파란선이 Line A, 초록선이 Line B입니다. 빨간 점선이 95%인 임계값이고, 수율이 이 선 아래로 떨어지는 순간 빨간 수직선이 그어집니다. 이 수직선이 바로 텔레그램 알람이 발송되는 시점이에요.

실제 Streamlit 대시보드에서는 이 차트가 Plotly로 구현되어 있어서, 마우스를 올리면 정확한 수율 값과 시간이 표시됩니다. 그리고 차트 위에 있는 KPI 카드에서는 현재 수율, 변화량, 알람 횟수를 한눈에 볼 수 있어요.

이 차트에서 주목할 점은 — Line B가 Line A보다 변동이 크다는 거예요. Line B의 표준편차를 0.3으로 설정했기 때문인데, 실제 공장에서도 라인마다 안정성이 다릅니다. 경험이 많은 엔지니어는 이런 패턴을 보고 "B 라인 장비 점검이 필요하겠다"는 판단을 내릴 수 있어요. AI는 이 데이터를 제공하고, 판단은 엔지니어의 몫입니다.

아래쪽 빨간 영역이 95% 이하 구간인데, 여기에 들어가는 순간 알람이 울리는 겁니다. 이 시스템을 24시간 돌려놓으면, 밤중에 수율이 떨어져도 엔지니어가 바로 알 수 있어요. 기존에는 다음 날 아침에야 발견하던 문제를 실시간으로 잡을 수 있는 거죠.
:::

## 완성 대시보드 — 기능 체크리스트 {.smaller}

:::: {.columns}

::: {.column width="50%"}
**Streamlit UI 기능**

- KPI 카드 (Line A/B 수율, 알람 횟수)
- 실시간 수율 트렌드 차트 (Plotly)
- 데이터 새로고침 버튼
- Gemini AI 분석 패널
- 알람 이력 테이블

:::

::: {.column width="50%"}
**백그라운드 기능**

- 5분마다 자동 수율 체크
- 임계값 이하 시 텔레그램 알람
- Gemini AI 원인 분석 메시지
- 알람 레벨 3단계 (주의/경고/위험)

::: {.callout-note title="포트폴리오 가치"}
이 시스템을 GitHub에 올리고 URL을 면접에서 보여주면
"실제 프로젝트 경험"으로 인정받습니다.
:::

:::

::::

::: {.notes}
완성된 대시보드의 기능을 체크리스트로 정리해봤습니다. 왼쪽이 사용자가 화면에서 직접 보는 UI 기능이고, 오른쪽이 백그라운드에서 자동으로 돌아가는 기능이에요.

UI 쪽을 보면, KPI 카드 세 개가 맨 위에 있어요. Line A 수율, Line B 수율, 알람 횟수. 이 카드들은 데이터가 갱신될 때마다 자동으로 업데이트됩니다. 그 아래에 Plotly 차트가 있고, 데이터 새로고침 버튼으로 수동 갱신도 가능해요. 그리고 Gemini AI 분석 패널이라는 게 있는데, 버튼을 누르면 현재 수율 데이터를 Gemini한테 보내서 "이 수율 패턴에서 문제가 있는지 분석해줘"라고 요청하는 기능입니다. 마지막으로 알람 이력 테이블은 과거에 발생한 알람 목록을 보여줘요.

백그라운드 쪽을 보면, schedule 라이브러리로 5분마다 수율을 자동 체크합니다. 임계값 이하면 텔레그램으로 알람을 보내고, Gemini한테 원인 분석도 요청할 수 있어요. 알람 레벨을 3단계로 나눠서 — 95% 이하면 주의, 93% 이하면 경고, 90% 이하면 위험으로 분류할 수도 있습니다.

여기서 포트폴리오 가치에 대해 말씀드릴게요. 이 시스템을 GitHub에 올리고, Streamlit Cloud에 배포해서 URL이 생기면, 면접에서 "AI 프로젝트 경험 있어요?" 라는 질문에 링크 하나로 답할 수 있습니다. 면접관이 직접 클릭해서 동작하는 모습을 보면, PPT 100장보다 설득력이 있어요. 이게 바로 포트폴리오의 힘입니다.
:::

## 프로젝트 3 안내 — 마지막 과제 {background="#1F4E79"}

:::: {.columns}

::: {.column width="55%"}
**과제: 나만의 AI 디스플레이 도구**

지금까지 배운 모든 것을 활용하세요.

**최소 요구사항**

1. Streamlit 앱 (배포 URL 필수)
2. AI API 연동 (Claude or Gemini)
3. 디스플레이 산업 관련 기능
4. GitHub 레포 (README 포함)
5. 텔레그램 봇 또는 알람 기능

**발표 방법**: 2주 후, 팀당 3분
URL 하나로 모든 것을 보여주세요.

:::

::: {.column width="45%"}
**아이디어 예시**

| 아이디어 | 난이도 |
|----------|--------|
| 수율 예측 대시보드 | 보통 |
| OLED 공정 Q&A 봇 | 쉬움 |
| 불량 원인 분석 도구 | 보통 |
| 공정 레시피 최적화 | 어려움 |
| 장비 상태 모니터링 | 보통 |

**평가 기준**

- 실용성 40% / 완성도 30%
- 코드 품질 20% / 발표 10%

:::

::::

::: {.notes}
자, 이제 마지막 과제인 프로젝트 3을 안내하겠습니다. 이 과제가 여러분의 포트폴리오의 핵심이 될 거예요.

과제는 "나만의 AI 디스플레이 도구"를 만드는 겁니다. 오늘 만든 것과 비슷하지만, 여러분만의 아이디어를 넣어야 해요. 최소 요구사항 다섯 가지를 꼭 충족해주세요. 첫째, Streamlit 앱을 만들고 Streamlit Cloud에 배포해서 URL이 있어야 합니다. 둘째, AI API를 연동해야 해요. Claude든 Gemini든 상관없습니다. 셋째, 디스플레이 산업과 관련된 기능이어야 합니다. 넷째, GitHub에 레포를 만들고 README를 작성해주세요. 다섯째, 텔레그램 봇이나 알람 기능이 포함되어야 합니다.

오른쪽에 아이디어 예시를 몇 가지 넣었어요. "OLED 공정 Q&A 봇"이 가장 쉬운 편이에요. Gemini한테 OLED 공정 관련 질문을 대신 물어보는 챗봇을 만드는 거죠. "수율 예측 대시보드"는 오늘 만든 것을 확장해서 ML 예측까지 넣는 건데, 보통 난이도예요. "공정 레시피 최적화"는 좀 어렵지만, 하면 임팩트가 큽니다.

평가 기준을 보세요. 실용성이 40%로 가장 높아요. "진짜 쓸 수 있는 도구인가?"가 핵심이라는 뜻입니다. 완성도가 30%이고, 코드 품질이 20%, 발표가 10%예요. 코드가 완벽하지 않아도 됩니다. 동작하고, 쓸모있고, 잘 보여주면 높은 점수를 받을 수 있어요.

발표는 2주 후에 팀당 3분입니다. 3분이면 짧다고 느낄 수 있는데, URL 하나 열어서 시연하면 3분이면 충분합니다. 코드 설명보다 "실제로 이렇게 동작합니다"를 보여주는 게 중요해요. 여러분, 오늘 배운 그대로 하면 됩니다. 설계 먼저, 코드는 AI가, 동작 확인, 배포. 이 순서로요.
:::

## 15강 요약 {.smaller}

:::: {.columns}

::: {.column width="50%"}
**오늘 만든 것**

- `data_simulator.py` — 수율 시뮬레이션
- `app.py` — Streamlit 대시보드 (KPI + 차트)
- `alert_bot.py` — 텔레그램 자동 알람 봇
- 세 모듈을 하나의 시스템으로 통합
- Streamlit Cloud 배포 완료

:::

::: {.column width="50%"}
**다음 강의 예고**

**16강**: 최신 AI 트렌드 & 수료

- 2025 AI 지형도 변화 타임라인
- GitHub Trending 실시간 분석
- 디스플레이 x AI 삼성/LG 사례
- 취업 포트폴리오 최종 점검
- 수료증 및 프로젝트 3 발표

:::

::::

::: {.callout-note title="핵심 한 줄 요약"}
Streamlit + Gemini + 텔레그램 = 60분 만에 완성되는 AI 공장 모니터링 시스템.
코딩은 AI가, 아이디어는 당신이.
:::

::: {.notes}
자, 15강을 마무리하겠습니다. 오늘 우리가 만든 것을 정리해볼게요.

첫째, data_simulator.py를 만들어서 수율 데이터를 시뮬레이션했습니다. numpy로 랜덤 데이터를 생성하고, pandas DataFrame으로 정리하는 방법을 배웠어요. 둘째, app.py로 Streamlit 대시보드를 만들었습니다. KPI 카드, 실시간 차트, Gemini AI 분석까지 포함된 완전한 대시보드였죠. 셋째, alert_bot.py로 텔레그램 자동 알람 봇을 만들었습니다. schedule 라이브러리와 threading으로 백그라운드에서 5분마다 수율을 체크하는 시스템이었어요.

그리고 가장 중요한 건, 이 세 모듈을 하나의 시스템으로 통합했다는 겁니다. 따로따로 동작하는 모듈이 아니라, 데이터가 흐르면서 자동으로 분석하고 알림하는 파이프라인을 만든 거예요. 마지막으로 Streamlit Cloud에 배포해서 URL을 만들었습니다.

다음 강의는 16강, 최신 AI 트렌드와 수료입니다. 2025년 AI 지형도가 어떻게 변하고 있는지, Claude Code나 Gemini 2.0 같은 최신 기술은 어디까지 왔는지 알아볼 거예요. 그리고 여러분의 취업 포트폴리오를 최종 점검하는 시간도 가질 겁니다. 수료증도 나옵니다. 기대해주세요.

핵심 한 줄 요약: Streamlit + Gemini + 텔레그램 = 60분 만에 완성되는 AI 공장 모니터링 시스템. 코딩은 AI가, 아이디어는 당신이. 감사합니다.
:::
