---
title: "AI 마인드셋 + Claude Pro 시작"
subtitle: "바이브 코딩이란? — 코드 없이 AI로 앱을 만드는 시대"
author: "렛유인 KDC"
date: today
engine: knitr
execute:
  echo: true
  warning: false
  message: false
  fig-width: 9
  fig-height: 4.5
format:
  revealjs:
    theme: [moon, ../custom.scss]
    slide-number: c/t
    show-slide-number: all
    controls: true
    progress: true
    center: false
    incremental: false
    transition: slide
    background-transition: fade
    chalkboard: true
    preview-links: auto
    highlight-style: dracula
    code-line-numbers: true
    footer: "렛유인 KDC | AI 바이브 코딩 실전 | 1강"
    width: 1280
    height: 720
    margin: 0.1
---

# "나는 코드를 거의 직접 쓰지 않는다" {background="#1F4E79"}

::: {style="margin-top: 40px; font-size: 1.2em; color: #FFD700;"}
**Andrej Karpathy** — 전 Tesla AI 디렉터, OpenAI 공동창업자
:::

::: {style="margin-top: 30px; font-size: 0.95em; color: #CBD5E0;"}
2025년 2월, 트위터에 올라온 트윗 하나.

**조회수 500만.** 전 세계 개발자들이 "?!?" 했다.
:::

::: {style="margin-top: 40px; font-size: 1.5em; font-style: italic;"}
"I'm mostly vibe coding these days."
:::

::: {style="margin-top: 30px; font-size: 0.85em; color: #A0AEC0;"}
이 강의는 그 트윗이 의미하는 것을 몸으로 익히는 시간입니다.
:::

---

## 바이브 코딩이란? {auto-animate="true"}

::: {style="font-size: 0.9em; color: #CBD5E0; margin-bottom: 30px;"}
2025년 2월, Karpathy의 트윗 하나가 개발자 커뮤니티를 뒤흔들었다.
자연어로 AI에게 말하고, AI가 코드를 쓰고, 당신은 결과를 검토한다.
:::

::: {.columns}

::: {.column width="32%"}
::: {style="background: #2D3748; padding: 20px; border-radius: 10px; text-align: center; border-top: 4px solid #3B82F6; min-height: 350px;"}
### 1. 지시
*"삼성 디스플레이 수율 분석 대시보드 만들어줘"*

자연어로 말한다. 코드 몰라도 된다.
:::
:::

::: {.column width="32%"}
::: {style="background: #2D3748; padding: 20px; border-radius: 10px; text-align: center; border-top: 4px solid #F59E0B; min-height: 350px;"}
### 2. 생성
AI가 코드를 작성한다.

Python, R, HTML 전부. 에러도 스스로 고친다.
:::
:::

::: {.column width="32%"}
::: {style="background: #2D3748; padding: 20px; border-radius: 10px; text-align: center; border-top: 4px solid #10B981; min-height: 350px;"}
### 3. 검토 & 배포
결과물을 확인하고 수정 지시만 한다.

GitHub에 배포까지 AI가 한다.
:::
:::

::: 
::: {style="margin-top: 30px; text-align: center; font-size: 1.1em; color: #F6E05E;"}
**당신의 역할**: 방향을 정하고, 결과를 판단하고, 다음 질문을 던진다.
:::

---

## 바이브 코딩이란? (심화) {auto-animate="true"}

::: {style="font-size: 0.9em; color: #CBD5E0; margin-bottom: 20px;"}
이건 단순히 "AI가 코드 짜주는 것"이 아니다. 패러다임의 전환이다.
:::

::: {.columns}

::: {.column width="32%"}
::: {style="background: #2D3748; padding: 20px; border-radius: 10px; text-align: center; border-top: 4px solid #3B82F6; min-height: 250px;"}
### 1. 지시
*"삼성 디스플레이 수율 분석 대시보드 만들어줘"*
:::
:::

::: {.column width="32%"}
::: {style="background: #2D3748; padding: 20px; border-radius: 10px; text-align: center; border-top: 4px solid #F59E0B; min-height: 250px;"}
### 2. 생성
AI가 코드를 작성한다.
:::
:::

::: {.column width="32%"}
::: {style="background: #2D3748; padding: 20px; border-radius: 10px; text-align: center; border-top: 4px solid #10B981; min-height: 250px;"}
### 3. 검토 & 배포
결과물을 확인하고 수정 지시만 한다.
:::
:::

:::

::: {style="margin-top: 25px; background: #1A365D; padding: 20px; border-radius: 10px; border-left: 5px solid #F6E05E;"}
**핵심 통찰**: 코딩 능력 < **문제 정의 능력 + AI 지시 능력**

디스플레이 공정 지식이 있는 당신이 AI보다 훨씬 유리한 이유가 여기 있다.
:::

---

## 이게 가능한 이유 — AI 컨텍스트의 폭발적 성장

```{r}
#| label: context-window-chart
library(ggplot2)

models <- data.frame(
  Model = factor(
    c("GPT-3\n(2020)", "GPT-4\n(2023)", "Claude 2\n(2023)",
      "Claude 3.5\n(2024)", "Claude 3.7\n(2025)"),
    levels = c("GPT-3\n(2020)", "GPT-4\n(2023)", "Claude 2\n(2023)",
               "Claude 3.5\n(2024)", "Claude 3.7\n(2025)")
  ),
  Context_K = c(4, 32, 100, 200, 200),
  Company = c("OpenAI", "OpenAI", "Anthropic", "Anthropic", "Anthropic")
)

ggplot(models, aes(x = Model, y = Context_K, fill = Company)) +
  geom_bar(stat = "identity", width = 0.6) +
  scale_fill_manual(values = c("OpenAI" = "#74AA9C", "Anthropic" = "#D4A843")) +
  theme_minimal(base_size = 14) +
  theme(
    plot.background  = element_rect(fill = "#1E2A3A", color = NA),
    panel.background = element_rect(fill = "#1E2A3A", color = NA),
    text             = element_text(color = "white"),
    axis.text        = element_text(color = "#CBD5E0"),
    panel.grid.major.y = element_line(color = "#2D3748"),
    panel.grid.minor   = element_blank(),
    panel.grid.major.x = element_blank(),
    legend.background  = element_rect(fill = "#1E2A3A", color = NA)
  ) +
  labs(
    title = "AI 모델 컨텍스트 윈도우 진화 — 4K에서 200K, 50배 성장",
    y = "컨텍스트 크기 (K tokens)", x = "", fill = "회사"
  ) +
  geom_text(aes(label = paste0(Context_K, "K")), vjust = -0.5,
            fontface = "bold", size = 4.5, color = "white")
```

::: {style="font-size: 0.85em; color: #A0AEC0; margin-top: 5px;"}
200K tokens = 약 **15만 단어** = 웬만한 소설 한 권 분량. AI가 프로젝트 전체 맥락을 기억한다.
:::

---

## 2025 AI 개발 도구 지형도

::: {.panel-tabset}

### Claude Pro

::: {.columns}
::: {.column width="60%"}
**Anthropic Claude 3.7 Sonnet**

- 200K 컨텍스트 윈도우 (경쟁사 최대)
- **Projects**: 프로젝트별 AI 기억 영구 유지
- **Artifacts**: 코드/앱 실시간 미리보기
- **Constitutional AI**: 안전하고 신뢰할 수 있는 출력
- Claude Code CLI와 완벽 연동
- 한국어 품질 최상위권
:::
::: {.column width="40%"}
::: {style="background: #D4A843; color: #1A202C; padding: 20px; border-radius: 10px; text-align: center; font-weight: bold; font-size: 1.1em;"}
이 강의 수강생 전원

Claude Pro 1개월

무료 제공
:::
:::
:::

### GPT-4o

**OpenAI GPT-4o**

- 멀티모달: 이미지, 음성, 텍스트 통합
- DALL-E 3 이미지 생성 통합
- 플러그인 / GPT 마켓플레이스 생태계
- ChatGPT 인터페이스로 가장 널리 알려짐
- 컨텍스트: 128K tokens
- 가장 넓은 사용자 커뮤니티

### Gemini

**Google Gemini 3.6 Flash (stable, 2026-08-11 기준)**

- 무료 티어 제공, 활성 RPM·TPM·RPD는 AI Studio에서 확인
- 공식 `google-genai` SDK와 중앙 Client 사용
- 텍스트·이미지·영상·오디오·PDF 입력 지원
- 입력 한도 1,048,576 토큰, 구조화 출력·도구 호출 지원
- 제조 데이터에는 공개범위 확인과 홀드아웃 검증 필수

:::

---

## AI 회사들이 모델에게 내리는 비밀 지시 {auto-animate="true"}

::: {style="font-size: 0.9em; color: #CBD5E0; margin-bottom: 20px;"}
모든 AI 모델 뒤에는 보이지 않는 "시스템 프롬프트"가 있다. Anthropic은 이를 공개했다. 이름: **Constitutional AI**
:::

::: {style="background: #1A2942; padding: 20px; border-radius: 10px; border-left: 5px solid #F6E05E; font-size: 0.95em;"}
**원칙 1 — Harmless (해롭지 않을 것)**

해를 끼칠 수 있는 행동은 거부한다. 이것이 AI가 "그건 도와드리기 어렵습니다"라고 말하는 이유.
:::

---

## AI 회사들이 모델에게 내리는 비밀 지시 {auto-animate="true"}

::: {style="font-size: 0.9em; color: #CBD5E0; margin-bottom: 20px;"}
모든 AI 모델 뒤에는 보이지 않는 "시스템 프롬프트"가 있다. Anthropic은 이를 공개했다. 이름: **Constitutional AI**
:::

::: {style="background: #1A2942; padding: 20px; border-radius: 10px; border-left: 5px solid #F6E05E; font-size: 0.9em;"}
**원칙 1 — Harmless**: 해를 끼칠 수 있는 행동은 거부한다.
:::

::: {style="background: #1A3A2A; padding: 20px; border-radius: 10px; border-left: 5px solid #10B981; font-size: 0.9em; margin-top: 10px;"}
**원칙 2 — Honest (정직할 것)**

확실하지 않은 것을 확실한 것처럼 말하지 않는다. AI가 "잘 모르겠습니다"라고 말할 때, 그게 더 좋은 AI다.
:::

::: {style="background: #2A1A3A; padding: 20px; border-radius: 10px; border-left: 5px solid #A855F7; font-size: 0.9em; margin-top: 10px;"}
**원칙 3 — Helpful (도움이 될 것)**

사용자의 진짜 목표를 이해하고 도움을 준다. 표면적 질문이 아닌 근본 목적을 파악한다.
:::

::: {style="margin-top: 15px; font-size: 0.85em; color: #A0AEC0;"}
이 원칙을 이해하면 AI를 더 잘 쓸 수 있다. "왜 AI가 이렇게 대답하지?"의 답이 여기 있다.
:::

---

## Claude Pro를 1개월 드리는 이유

::: {style="margin-top: 20px;"}
:::

::: {.callout-tip}
## 이 강의 동안 Claude Pro를 마음껏 쓰세요

한 달 안에 배운 것이 **평생 써먹을 도구**가 됩니다.

Claude Pro의 가장 강력한 기능들:

- **Projects** — 프로젝트 컨텍스트 영구 보존. 매번 설명하지 않아도 된다.
- **Artifacts** — 앱/코드/문서 실시간 렌더링. 바로 결과를 본다.
- **Claude Code** — 터미널에서 AI 코딩 어시스턴트 (2강에서 배움)
- 무제한 대화 (무료 플랜은 하루 사용량 제한 있음)
:::

::: {style="margin-top: 20px;"}
:::

::: {.callout-important}
## 현실적인 기대치 설정

AI는 **도구**입니다. 망치가 집을 짓지 않듯, AI가 혼자 앱을 만들지 않습니다.

**당신이 방향을 잡고, AI가 실행을 도운다.**

디스플레이 공정을 아는 당신의 도메인 지식 + AI의 코딩 능력 = 강력한 경쟁력
:::

---

## AI 도입 전후: 디스플레이 엔지니어 업무 시간 비교

```{r}
#| label: productivity-chart
library(ggplot2)
library(tidyr)

tasks <- data.frame(
  Task = factor(
    c("보고서 작성", "데이터 분석", "코드 작성", "문서 번역", "아이디어 검토"),
    levels = c("보고서 작성", "데이터 분석", "코드 작성", "문서 번역", "아이디어 검토")
  ),
  Before = c(4.0, 3.0, 5.0, 2.0, 1.5),
  After  = c(0.5, 0.5, 0.5, 0.2, 0.3)
)

df_long <- pivot_longer(tasks, cols = c(Before, After),
                        names_to = "Period", values_to = "Hours")

ggplot(df_long, aes(x = Task, y = Hours, fill = Period)) +
  geom_bar(stat = "identity", position = "dodge", width = 0.6) +
  scale_fill_manual(
    values = c("Before" = "#C0392B", "After" = "#27AE60"),
    labels = c("Before" = "AI 이전 (시간)", "After" = "AI 이후 (시간)")
  ) +
  theme_minimal(base_size = 13) +
  theme(
    plot.background    = element_rect(fill = "#1E2A3A", color = NA),
    panel.background   = element_rect(fill = "#1E2A3A", color = NA),
    text               = element_text(color = "white"),
    axis.text          = element_text(color = "#CBD5E0"),
    axis.text.x        = element_text(angle = 15, hjust = 1, color = "#CBD5E0"),
    panel.grid.major.y = element_line(color = "#2D3748"),
    panel.grid.minor   = element_blank(),
    panel.grid.major.x = element_blank(),
    legend.background  = element_rect(fill = "#1E2A3A", color = NA)
  ) +
  labs(
    title = "디스플레이 엔지니어 업무별 소요 시간 비교 (AI 전/후)",
    subtitle = "가상 시나리오 — 실제 효과는 업무 특성에 따라 다름",
    y = "소요 시간 (시간)", x = "", fill = ""
  ) +
  geom_text(aes(label = paste0(Hours, "h")),
            position = position_dodge(width = 0.6),
            vjust = -0.4, size = 3.5, color = "white", fontface = "bold")
```

---

## 바이브 코딩 실전 단계 {auto-animate="true"}

::: {style="margin-top: 30px;"}
:::

::: {style="background: #1A365D; padding: 25px; border-radius: 12px; border-left: 6px solid #3B82F6; font-size: 1.05em;"}
### Step 1: 문제를 자연어로 정의한다

*"삼성 디스플레이 OLED 패널 수율 데이터를 분석하는 Python 스크립트가 필요해. CSV 파일을 읽고 이상 공정 구간을 시각화해줘."*
:::

::: {style="background: #1A3A2A; padding: 25px; border-radius: 12px; border-left: 6px solid #10B981; font-size: 1.05em; margin-top: 15px;"}
### Step 2: AI가 코드를 작성한다

AI가 전체 코드를 작성. 에러 발생하면 "이 에러 고쳐줘"라고 말하면 된다.
:::

---

## 바이브 코딩 실전 단계 (전체) {auto-animate="true"}

::: {style="background: #1A365D; padding: 15px; border-radius: 12px; border-left: 6px solid #3B82F6; font-size: 0.95em;"}
**Step 1**: 문제를 자연어로 정의 — *도메인 지식이 핵심*
:::

::: {style="background: #1A3A2A; padding: 15px; border-radius: 12px; border-left: 6px solid #10B981; font-size: 0.95em; margin-top: 10px;"}
**Step 2**: AI가 코드 작성 — *에러 나면 그냥 "고쳐줘"*
:::

::: {style="background: #2A1A3A; padding: 15px; border-radius: 12px; border-left: 6px solid #A855F7; font-size: 0.95em; margin-top: 10px;"}
**Step 3**: 결과를 검토하고 피드백 — *"수율 기준을 95%로 바꿔줘"*
:::

::: {style="background: #3A2A1A; padding: 15px; border-radius: 12px; border-left: 6px solid #F59E0B; font-size: 0.95em; margin-top: 10px;"}
**Step 4**: 배포 — *GitHub Pages, Streamlit, 사내 서버*
:::

::: {style="margin-top: 20px; text-align: center; font-size: 1em; color: #F6E05E;"}
이 4단계가 이 강의 전체 커리큘럼이다. 오늘부터 1단계를 시작한다.
:::

---

## 실전 프롬프트 엔지니어링 — 좋은 지시와 나쁜 지시

::: {.columns}

::: {.column width="50%"}
::: {style="background: #3D1515; padding: 20px; border-radius: 10px; border-top: 4px solid #C0392B;"}
### 나쁜 프롬프트

*"앱 만들어줘"*

*"코드 짜줘"*

*"분석해줘"*

너무 모호하다. AI도 모른다. 당신도 모른다.

결과: 쓸모없는 일반적인 답변
:::
:::

::: {.column width="50%"}
::: {style="background: #153D1F; padding: 20px; border-radius: 10px; border-top: 4px solid #27AE60;"}
### 좋은 프롬프트

*"삼성 디스플레이 신입 취업 준비생용 포트폴리오 웹사이트 HTML을 만들어줘. OLED 공정 지식과 수율 분석 프로젝트를 강조하고, 모바일 반응형으로 만들어줘."*

**맥락 + 대상 + 형식 + 제약조건**
:::
:::

:::

::: {style="margin-top: 20px; background: #1A2942; padding: 15px; border-radius: 10px;"}
**공식**: [맥락] + [구체적 요청] + [출력 형식] + [제약조건]

예시: *"[삼성 디스플레이 신입 지원자로서] [자기소개서 도입부를 써줘] [3문장으로] [겸손하지만 자신감 있는 톤으로]"*
:::

---

## 오늘의 실습 과제 — 지금 바로 시작!

::: {.columns}

::: {.column width="60%"}
### 4단계 실습 가이드

**Step 1: Claude.ai 접속 & 로그인**

claude.ai 접속 → Google 계정으로 로그인

**Step 2: Projects 생성**

좌측 사이드바 → New Project → 이름: *"디스플레이 취업 포트폴리오"*

**Step 3: 첫 번째 프롬프트 입력**

```
삼성 디스플레이 취업 준비생을 위한
포트폴리오 앱 5가지를 제안해줘.
각 앱의 기능, 기술 스택, 예상 개발 시간을
표로 정리해줘.
```

**Step 4: Artifacts 확인**

우측에 나타나는 Artifact(결과물) 클릭해서 미리보기 확인
:::

::: {.column width="40%"}
::: {.callout-important}
## 다음 강의 전 숙제

**GitHub 계정 만들어오기**

1. github.com 접속
2. Sign Up 클릭
3. 아이디: 취업에 쓸 수 있는 전문적인 이름
   - `park-display-engineer` (좋음)
   - `cutegirl2024` (나쁨)

왜 GitHub인가?

취업 포트폴리오 = GitHub 주소
:::

::: {style="background: #1A365D; padding: 15px; border-radius: 10px; margin-top: 15px; text-align: center; font-size: 0.9em;"}
**2강 예고**

Pieter Levels는 어떻게 혼자 연 $5M을 버는가?

GitHub + Claude Code 환경 세팅
:::
:::

:::

---

## 1강 정리 — 오늘 배운 것

::: {.columns}

::: {.column width="55%"}
### 핵심 개념 요약

| 개념 | 핵심 메시지 |
|------|-------------|
| 바이브 코딩 | 자연어 지시 → AI 실행 |
| Karpathy 트윗 | "나는 코드를 거의 안 쓴다" |
| Constitutional AI | 안전 · 정직 · 도움의 3원칙 |
| 컨텍스트 윈도우 | 4K → 200K, 50배 성장 |
| 좋은 프롬프트 | 맥락 + 요청 + 형식 + 제약 |
:::

::: {.column width="45%"}
### 당신의 경쟁력

::: {style="background: #1A3A2A; padding: 20px; border-radius: 10px; font-size: 0.9em;"}
디스플레이 도메인 지식을 가진 당신은 AI를 가장 잘 활용할 수 있는 위치에 있다.

**OLED 공정 이해 + 수율 개념 + 삼성/LG 산업 맥락**

이걸 AI에게 설명할 수 있으면, AI는 당신의 강력한 도구가 된다.

코딩을 배우는 게 목표가 아니다.

**문제를 해결하는 것**이 목표다.
:::
:::

:::

::: {style="margin-top: 25px; text-align: center; font-size: 1.1em; color: #F6E05E;"}
**다음 강의**: Pieter Levels의 비밀 — GitHub + Claude Code 설치 & 첫 배포
:::
